---
title: "Tarea 1 — Caja de herramientas de pronóstico"
author: "Andrés Felipe Cadavid Sanguino"
date: today
lang: es
format:
  html:
    toc: true
    number-sections: true
    code-fold: false
    embed-resources: true
    df-print: kable
execute:
  echo: true
  warning: true
---

# Introducción y convenciones

Este informe presenta una caja de herramientas de pronóstico escrita a mano en R: lectura de series con
verificación de fechas, gráficos, correlograma, pruebas de hipótesis sobre la serie y sobre los errores,
medidas de error y ocho métodos de pronóstico (media simple, media móvil, suavizamiento exponencial simple,
doble media móvil, tendencias lineal, cuadrática y exponencial, y Holt) con la optimización de sus constantes.
Cada método se aplica a una serie cuyo patrón corresponde a su supuesto, y un noveno ejemplo, el
contraejemplo, aplica un método a una serie cuyo patrón lo contradice para mostrar en qué se nota la falla.

El código de las funciones vive en `R/` y aquí solo se carga; el código de cada ejemplo se muestra completo.
Toda cifra del texto sale de código que corre al renderizar este documento. Los decimales llevan coma, los
estadísticos cuatro cifras y los valores p tres (`< 0,001` cuando corresponde).

```{r}
#| label: setup
invisible(lapply(sort(list.files("../R", pattern = "\\.R$", full.names = TRUE)), source))
set.seed(2026)  # ningún paso del informe es aleatorio; se fija por regla del enunciado
knitr::opts_chunk$set(fig.width = 8, fig.height = 4.6, fig.align = "center", out.width = "92%")

# Formato de las cifras del texto: coma decimal, 4 cifras (n4), 2 cifras (n2), valor p (pv)
n4 <- function(x) .fmt_num(x, 4)
n2 <- function(x) .fmt_num(x, 2)
pv <- .fmt_p
# Tablas con coma decimal y 4 cifras
tab <- function(df, digitos = 4) knitr::kable(df, digits = digitos, format.args = list(decimal.mark = ","))
# Tabla de coeficientes de una tendencia: estimación, errores estándar ordinario y robusto (HAC), estadístico t
# con el robusto y los valores p con cada error estándar (t de Student con T - p grados de libertad)
tabla_coef <- function(fit) {
  t <- fit$parametros$tabla; gl <- fit$parametros$gl
  data.frame(Coeficiente = t$coeficiente, Estimación = t$estimacion, `EE ordinario` = t$ee_ordinario,
             `EE robusto` = t$ee_robusto, `t robusto` = t$t_robusto,
             `p robusto` = vapply(t$valor_p, pv, ""),
             `p ordinario` = vapply(2 * pt(-abs(t$estimacion / t$ee_ordinario), gl), pv, ""),
             check.names = FALSE)
}
# Notación científica con coma decimal, para diferencias del orden de 1e-12
cient <- function(x, digitos = 2) format(x, digits = digitos, scientific = TRUE, decimal.mark = ",")
# Una prueba de hipótesis en sus seis elementos; la lectura es el sexto
pp <- function(obj, lectura) cat(.reportar_prueba(obj, lectura), sep = "\n")
# Descripción de una serie con cifras verificadas por código (no escritas a mano)
descripcion <- function(x, nombre, d) {
  data.frame(
    Campo = c("Nombre en R", "Fuente (help)", "Unidad", "Frecuencia", "Inicio (año, período)",
              "Fin (año, período)", "Rango de fechas", "Observaciones"),
    Valor = c(nombre, attr(d, "fuente"), attr(d, "unidad"), frequency(x),
              paste(start(x), collapse = ", "), paste(end(x), collapse = ", "),
              paste(format(d$fecha[1]), "a", format(d$fecha[nrow(d)])), length(x))
  )
}
```

## Convenciones que fijan los números {-}

Cuando el enunciado y las notas no fijan una decisión, se toma una, se documenta y se muestra su efecto.
Estas son las que determinan las cifras de este documento.

- **Partición.** El tramo de validación son las últimas $h = \min\{12, \lfloor 0{,}2\,T\rfloor\}$
  observaciones; el de estimación, las $T_{est} = T - h$ anteriores. Ningún parámetro se elige con el tramo de
  validación. En las series estacionales ($s = 4$ en `JohnsonJohnson`, $s = 12$ en `AirPassengers`) $h = 12$
  cubre al menos un ciclo completo.
- **Errores de un paso.** $\hat Y_t$ usa solo información hasta $t-1$; el calentamiento del método queda en `NA`.
  En cada validación se declara $N$, el número de errores, que no es el $T$ de la serie.
- **Referente.** El pronóstico ingenuo $\hat Y_{T+h} = Y_T$, o el ingenuo estacional (el último ciclo repetido)
  en las series estacionales. El MASE se escala con el error absoluto medio del ingenuo de período $s$ **dentro
  del tramo de estimación**, de modo que un MASE menor que uno es mejor que ese ingenuo de un paso.
- **Correlograma.** La ACF se calcula a mano con divisor $T$ (una sola cifra en el denominador), la banda de
  ruido blanco es $\pm\, z_{0{,}975}/\sqrt{n}$ con $n$ el número de valores graficados (los errores, no la
  serie, cuando se grafican errores) y $m = \min\{\lfloor n/4\rfloor, 24\}$ rezagos.
- **Ljung–Box.** $Q_m$ se refiere a $\chi^2_{m-p}$, con $p$ el número de parámetros que el método estimó sobre la
  muestra (tabla siguiente); sobre la serie original $p = 0$.
- **Optimización.** `optimizar()` minimiza el MSE de un paso **dentro del tramo de estimación** sobre las
  rejillas del enunciado, con origen común: el MSE de todas las filas se calcula desde el primer período en
  que la ventana más exigente de la rejilla ya produce pronóstico ($t = 13$ en media móvil, $t = 24$ en doble
  media móvil, $t = 2$ en SES y Holt). En caso de empate gana la primera fila de la rejilla.
- **Tendencias.** Los `yhat` son los valores ajustados de una regresión que usa toda la muestra de estimación,
  así que no son pronósticos con información hasta $t-1$ y su MSE dentro de muestra es optimista frente al de
  los métodos de suavizamiento. El error estándar robusto es el de Newey–West (núcleo de Bartlett,
  $L = \lfloor 4\,(T/100)^{2/9}\rfloor$ rezagos, sin corrección por grados de libertad) y los valores p usan la
  $t$ de Student con $T-p$ grados de libertad. La tendencia exponencial se estima sobre $\ln Y_t$: su
  pronóstico $e^{\hat a + \hat\theta t}$ estima la mediana condicional y no la media.
- **Durbin–Watson.** Sin valor p exacto; se decide con las cotas $d_L$ y $d_U$ al 5 % de la tabla de Savin y
  White (1977). Como la tabla no cubre todos los $N$ de este trabajo, las cotas se calcularon de forma
  exacta con la definición de Durbin y Watson (1951) y la integral de Imhof (1961), y ese cálculo reproduce
  doce filas de la tabla con diferencias de a lo sumo $0{,}005$. Se redondean a dos decimales, como la tabla, y
  para los métodos de suavizamiento se usa $k' = 1$ (aproximación declarada: no hay matriz de diseño).
- **MAPE.** Si algún valor evaluado es cero el MAPE no está definido y se reporta `NA` con aviso; el dato no se
  omite en silencio (ocurre en `discoveries`).

| Método | $p$ | Qué se estimó |
|---|---|---|
| Media simple | 0 | nada se elige sobre la muestra |
| Media móvil | 1 | $k$ |
| Suavizamiento exponencial simple | 1 | $\alpha$ |
| Doble media móvil | 1 | $k$ |
| Tendencia lineal | 2 | $\beta_0, \beta_1$ |
| Tendencia cuadrática | 3 | $\beta_0, \beta_1, \beta_2$ |
| Tendencia exponencial | 2 | $a, \theta$ |
| Holt | 2 | $\alpha, \beta$ |

: Parámetros estimados $p$ que se restan a los grados de libertad de Ljung–Box. {#tbl-p}

### Sobre el uso de IA {-}

El código y la redacción de este informe, incluidas las lecturas de cada prueba de hipótesis, se elaboraron
con asistencia de Claude (Anthropic). El detalle de qué se pidió, qué se recibió y qué se verificó está en la
declaración de uso de IA del `README.md`.

# Verificaciones contra R

Antes de usar las funciones se comprueban contra las de R. Estas verificaciones son el único lugar de este
documento (junto a `ejemplos.R`) donde aparecen `acf()`, `lm()` y `Box.test()`. Cada fila reporta la
diferencia máxima observada y su tolerancia; el documento se detiene si alguna la supera.

Las equivalencias de los métodos se miden como error **relativo** a $\max|y|$. La razón se ve con la serie
`austres`, cuyos datos tienen un decimal y valen cerca de $1{,}4\times 10^{4}$: se compara la media simple
recursiva y la media directa `mean(y[1:t])` con una referencia exacta (los datos por diez son enteros y su suma
acumulada es exacta en punto flotante, con una sola división al final).

```{r}
#| label: verif-ulp
y <- as.numeric(austres); n <- length(y)
recursiva <- ajustar_media(y)$yhat[-1]
directa   <- vapply(1:(n - 1), function(t) mean(y[1:t]), 0)
exacta    <- cumsum(round(y * 10))[1:(n - 1)] / (1:(n - 1)) / 10
dif_rec_dir <- max(abs(recursiva - directa)); dif_dir_exa <- max(abs(directa - exacta))
ulp <- 2^(floor(log2(max(y))) - 52)   # distancia entre dos números representables en max(y)
```

La recursión difiere del promedio directo en `r cient(dif_rec_dir)` y `mean()` difiere de la referencia exacta
en `r cient(dif_dir_exa)`, mientras que un ulp en el mayor de los datos mide `r cient(ulp)`: las diferencias
son del orden de un ulp, ruido de punto flotante y no un error del método. Una cota absoluta de $10^{-12}$ no la cumple ninguna implementación
correcta con estos datos, así que se mide el error relativo a $\max|y|$ con esa misma cota.

Primero, la ACF a mano, su banda y la prueba de Ljung–Box contra `acf()` y `Box.test()`:

```{r}
#| label: verif-acf
fila_v <- function(prueba, dif, tol) data.frame(prueba = prueba, dif = dif, tol = tol, ok = dif < tol)

series0 <- list(Nile = Nile, LakeHuron = LakeHuron, austres = austres, discoveries = discoveries,
                airmiles = airmiles, JohnsonJohnson = JohnsonJohnson, AirPassengers = AirPassengers)

# ACF a mano, banda y Ljung–Box contra acf() y Box.test()
dif_acf <- dif_banda <- dif_Q <- dif_Qp <- 0
for (x in series0) {
  y <- as.numeric(x); n <- length(y)
  for (m in unique(c(4, min(floor(n / 4), 24)))) {
    cg <- correlograma(y, m)
    ref <- acf(y, lag.max = m, plot = FALSE)
    dif_acf <- max(dif_acf, max(abs(cg$acf - ref$acf[-1])))
    dif_banda <- max(dif_banda, abs(cg$banda - qnorm((1 + 0.95) / 2) / sqrt(ref$n.used)))
    for (p in 0:min(3, m - 1)) {
      lb <- ljung_box(cg$acf, n, m, p)
      bt <- Box.test(y, lag = m, type = "Ljung-Box", fitdf = p)
      dif_Q <- max(dif_Q, abs(lb$estadistico - bt$statistic) / bt$statistic)
      dif_Qp <- max(dif_Qp, abs(lb$valor_p - bt$p.value))
    }
  }
}
```

Segundo, las equivalencias de los métodos (media móvil recursiva contra el promedio directo por ventana, SES
contra su promedio ponderado finito, doble media móvil contra su definición y Holt contra su forma de
corrección de error):

```{r}
#| label: verif-metodos
# Equivalencias de los métodos (error relativo a max|y|)
dif_mm <- dif_ses <- dif_pesos <- dif_dmm <- dif_holt <- 0
for (x in series0) {
  y <- as.numeric(x); n <- length(y); esc <- max(abs(y))
  for (k in 2:12) {                                     # MM recursiva vs promedio directo por ventana
    directa <- rep(NA_real_, n)
    for (t in (k + 1):n) directa[t] <- mean(y[(t - k):(t - 1)])
    dif_mm <- max(dif_mm, max(abs(ajustar_mm(y, k)$yhat - directa), na.rm = TRUE) / esc)
    if (2 * k - 1 <= n) {                               # DMM (un recorrido) vs definición directa
      mm <- rep(NA_real_, n); for (t in k:n) mm[t] <- mean(y[(t - k + 1):t])
      dm <- rep(NA_real_, n); for (t in (2 * k - 1):n) dm[t] <- mean(mm[(t - k + 1):t])
      yh <- c(NA, (2 * mm - dm + 2 / (k - 1) * (mm - dm))[-n])
      dif_dmm <- max(dif_dmm, max(abs(ajustar_dmm(y, k)$yhat - yh), na.rm = TRUE) / esc)
    }
  }
  for (a in c(0.05, 0.15, 0.5, 0.98)) {                 # SES vs promedio ponderado finito
    f <- ajustar_ses(y, a)
    pond <- vapply(2:n, function(t) {
      i <- 0:(t - 2)
      a * sum((1 - a)^i * y[t - i]) + (1 - a)^(t - 1) * y[1]
    }, 0)
    suma_pesos <- vapply(2:n, function(t) a * sum((1 - a)^(0:(t - 2))) + (1 - a)^(t - 1), 0)
    dif_pesos <- max(dif_pesos, max(abs(suma_pesos - 1)))
    dif_ses <- max(dif_ses, max(abs(c(f$yhat[3:n], f$parametros$siguiente) - pond)) / esc)
  }
  for (ab in list(c(0.1, 0.1), c(0.3, 0.4), c(0.9, 0.05))) {   # Holt vs forma de corrección de error
    f <- ajustar_holt(y, ab[1], ab[2])
    e <- y - f$yhat; L <- f$parametros$nivel; Tt <- f$parametros$pendiente; t <- 2:n
    dif_holt <- max(dif_holt, max(abs(L[t] - (L[t - 1] + Tt[t - 1] + ab[1] * e[t])),
                                  abs(Tt[t] - (Tt[t - 1] + ab[1] * ab[2] * e[t]))) / esc)
  }
}
```

Tercero, los coeficientes de las tendencias contra `lm()` y las cifras publicadas en las notas de la Clase 3
(precios de cierre) y de la Clase 4 (créditos al consumo):

```{r}
#| label: verif-lm-notas
# Tendencias: coeficientes contra lm()
dif_lm <- 0
for (cs in list(list(LakeHuron, "lineal"), list(airmiles, "cuadratica"), list(airmiles, "exponencial"),
                list(JohnsonJohnson, "exponencial"), list(Nile, "cuadratica"))) {
  y <- as.numeric(cs[[1]]); t <- seq_along(y)
  fit_lm <- switch(cs[[2]], lineal = lm(y ~ t), cuadratica = lm(y ~ t + I(t^2)), exponencial = lm(log(y) ~ t))
  dif_lm <- max(dif_lm, max(abs(unname(ajustar_tendencia(y, cs[[2]])$parametros$coef) - unname(coef(fit_lm)))))
}

# Cifras publicadas en las notas: Clase 3 (precios de cierre, mayo-diciembre) y Clase 4
# (créditos al consumo, once meses). Las notas publican 4 cifras significativas o 2 decimales,
# por eso la tolerancia es media unidad de la última cifra publicada.
precio <- c(18.43, 19.98, 19.51, 20.63, 19.78, 21.25, 21.18, 22.14)
credito <- c(133, 155, 165, 171, 194, 231, 274, 312, 313, 333, 343)
m_mm3 <- medidas(precio, ajustar_mm(precio, 3)$yhat, precio)
ses15 <- ajustar_ses(precio, 0.15); yh_ses <- ses15$yhat; yh_ses[2:3] <- NA   # origen común t = 4
m_ses15 <- medidas(precio, yh_ses, precio)
f_dmm3 <- ajustar_dmm(credito, 3); m_dmm3 <- medidas(credito, f_dmm3$yhat, credito)
f_holt <- ajustar_holt(credito, 0.3, 0.4); m_holt <- medidas(credito, f_holt$yhat, credito)

verif <- do.call(rbind, list(
  fila_v("ACF a mano vs acf() (7 series, 2 valores de m)", dif_acf, 1e-12),
  fila_v("Banda vs qnorm(0,975)/sqrt(n.used) de plot.acf", dif_banda, 1e-12),
  fila_v("Q de Ljung-Box vs Box.test, p = 0..3 (relativa)", dif_Q, 1e-12),
  fila_v("Valor p de Ljung-Box vs Box.test con fitdf = p", dif_Qp, 1e-12),
  fila_v("MM recursiva vs directa, k = 2..12 (relativa)", dif_mm, 1e-12),
  fila_v("SES vs promedio ponderado finito (relativa)", dif_ses, 1e-12),
  fila_v("SES: los pesos suman 1", dif_pesos, 1e-12),
  fila_v("DMM un recorrido vs definición directa (relativa)", dif_dmm, 1e-12),
  fila_v("Holt vs forma de corrección de error (relativa)", dif_holt, 1e-12),
  fila_v("Coeficientes de las tendencias vs lm()", dif_lm, 1e-8),
  fila_v("Clase 3: MM(3) MSE, MAD y MAPE", max(abs(c(m_mm3$MSE - 1.1621, m_mm3$MAD - 0.9780, (m_mm3$MAPE - 4.607) / 10))), 5e-5),
  fila_v("Clase 3: SES(0,15) en origen común, MSE", abs(m_ses15$MSE - 3.3706), 5e-5),
  fila_v("Clase 4: DMM(3) MSE y pronósticos", max(abs(c(m_dmm3$MSE - 841.24, f_dmm3$pronosticar(3) - c(356.56, 370.00, 383.44)))), 5e-3),
  fila_v("Clase 4: Holt(0,3; 0,4) MSE y pronósticos", max(abs(c(m_holt$MSE - 1133.08, f_holt$pronosticar(3) - c(387.15, 414.97, 442.80)))), 5e-3)
))
verif_imp <- verif; verif_imp$dif <- format(verif$dif, digits = 3, scientific = TRUE)
verif_imp$tol <- format(verif$tol, scientific = TRUE)
stopifnot("alguna verificación del Bloque 0 superó su tolerancia" = all(verif$ok))

verif_imp  # la tabla, como última expresión del chunk
```

Las `r nrow(verif)` verificaciones pasan: la mayor diferencia relativa de las equivalencias es
`r cient(max(verif$dif[5:9]), 3)`, la de los coeficientes contra `lm()` es
`r cient(verif$dif[10], 3)` (tolerancia $10^{-8}$) y las cifras de las notas se
reproducen dentro de media unidad de la última cifra publicada.

# Ejemplo 1. Media simple sobre `discoveries`

## Descripción de la serie

```{r}
#| label: ej1-datos
x <- discoveries
d <- leer_serie(x,
                fuente = "The World Almanac and Book of Facts, 1975 Edition, pages 315-318 (paquete datasets, discoveries)",
                unidad = "Descubrimientos importantes por año (número)")
descripcion(x, "discoveries", d)
```

La serie cuenta los «grandes» inventos y descubrimientos científicos de cada año. Al ser un conteo puede valer
cero, y de hecho hay `r sum(d$y == 0)` años sin descubrimientos: por eso el MAPE no está definido en este ejemplo.

## Patrón de la serie

```{r}
#| label: ej1-serie
graficar_serie(d, "Ejemplo 1. Descubrimientos importantes por año, 1860-1959")
```

```{r}
#| label: ej1-correlograma
#| fig-height: 6
cg <- correlograma(d)
cg$grafico
```

Contraste individual de las autocorrelaciones que sostienen la lectura y prueba conjunta sobre la serie
($p = 0$: no se ha estimado nada):

```{r}
#| label: ej1-pruebas-serie
#| results: asis
n_total <- nrow(d)
r_1 <- .contraste_rh(cg$acf, n_total, 1)
pp(r_1, paste0("La autocorrelación en el rezago 1 es ", n4(cg$acf[1]), ", mayor que la banda de ±", n4(cg$banda),
               ": cada año se parece algo al anterior. Es la más grande de un grupo pequeño: ",
               sum(abs(cg$acf) > cg$banda), " de los ", cg$m, " rezagos salen de la banda, todos entre los primeros."))
r_4 <- .contraste_rh(cg$acf, n_total, 4)
pp(r_4, paste0("En el rezago 4 la autocorrelación baja a ", n4(cg$acf[4]), ", dentro de la banda de ±", n4(cg$banda),
               ": la memoria de la serie se agota en pocos años. Una tendencia, en cambio, mantendría autocorrelaciones ",
               "positivas y lentas en decaer, y aquí no ocurre."))
lb0 <- ljung_box(cg$acf, n_total, cg$m, 0)
pp(lb0, paste0("Con Q = ", n4(lb0$estadistico), " y ", lb0$gl, " grados de libertad el valor p es ", pv(lb0$valor_p),
               ", apenas por encima del 5 %: no se rechaza que las primeras ", cg$m, " autocorrelaciones sean nulas, aunque la ",
               "evidencia está en el límite. La dependencia de la serie es débil y de corto alcance."))
```

**Lectura del patrón.** La serie oscila alrededor de un nivel de unos tres descubrimientos por año, sin tendencia
apreciable: la recta de tendencia explica solo el `r n2(100 * cor(seq_len(n_total), d$y)^2)` % de la
variación, y el promedio de la primera mitad (`r n2(mean(d$y[1:50]))`) y el de la segunda (`r n2(mean(d$y[51:100]))`)
difieren en menos de una desviación estándar (`r n2(sd(d$y))`). Ese es el supuesto de la media simple: un nivel
constante con perturbaciones sin estructura, de modo que el mejor pronóstico a cualquier horizonte es la media.
El supuesto se cumple de forma aproximada y no exacta: hay una autocorrelación débil en los primeros rezagos y una
ligera deriva a la baja del nivel, que se retomarán al validar los errores.

## Partición

```{r}
#| label: ej1-particion
h <- min(12, floor(0.2 * n_total)); T_est <- n_total - h
est <- d[seq_len(T_est), ]; val <- d[T_est + seq_len(h), ]
```

La serie tiene $T = `r n_total`$ observaciones y $h = \min\{12, \lfloor 0{,}2 \cdot `r n_total`\rfloor\} = `r h`$. El
tramo de estimación es de `r format(est$fecha[1], "%Y")` a `r format(est$fecha[T_est], "%Y")`
($T_{est} = `r T_est`$) y el de validación de `r format(val$fecha[1], "%Y")` a `r format(val$fecha[h], "%Y")`
($h = `r h`$).

## Ajuste y medidas

La media simple no tiene constantes ni ventanas por elegir, así que no se usa `optimizar()`. Se ajusta sobre el tramo
de estimación y se compara con el pronóstico ingenuo $\hat Y_{T+h} = Y_T$ sobre el mismo tramo de validación:

```{r}
#| label: ej1-ajuste
fit <- ajustar_media(est$y)
pron <- fit$pronosticar(h)
ref <- rep(est$y[T_est], h)                       # ingenuo: el último valor observado
m_in <- .medir(est$y, fit$yhat, est$y)            # un paso, dentro del tramo de estimación
m_val <- .medir(val$y, pron, est$y)               # h pronósticos sobre el tramo de validación
m_ref <- .medir(val$y, ref, est$y)                # el ingenuo, mismo tramo y mismo h
tab(.tabla_medidas(m_in, m_val, m_ref, "Ingenuo"))
```

El nivel estimado es $\bar Y_{T_{est}} =$ `r n4(fit$parametros$media)` descubrimientos por año. El MAPE es `NA` en las
tres filas porque hay ceros entre los datos evaluados; la función avisa y no omite el dato. El MASE se escala con
el error absoluto medio del ingenuo de un paso en el tramo de estimación (`r n4(attr(m_in, "escala_mase"))`).

## Validación de los errores de un paso

```{r}
#| label: ej1-validacion
#| fig-height: 7
cot <- .cotas("ej01", sum(!is.na(fit$errores)))
ve <- validar_errores(fit$errores, fit$n_param, T_est, cot$dL, cot$dU)
ve$grafico
```

Son $N = `r ve$n`$ errores de un paso (uno menos que $T_{est}$: el primero no tiene pronóstico), con
$m = `r ve$correlograma$m`$ rezagos y banda de ±`r n4(ve$correlograma$banda)`, calculada sobre $N$.

```{r}
#| label: ej1-pruebas-errores
#| results: asis
pp(ve$t_media, paste0("El error medio de un paso es ", n4(mean(ve$e)), " con desviación ", n4(sd(ve$e)),
                      ": no se distingue de cero, así que dentro de la muestra la media simple no sobrestima ni subestima ",
                      "en promedio."))
pp(ve$ljung_box, paste0("Con Q = ", n4(ve$ljung_box$estadistico), " y ", ve$ljung_box$gl, " grados de libertad (m = ",
                        ve$correlograma$m, ", p = 0) no se rechaza que los errores sean incorrelacionados en conjunto, aunque ",
                        "individualmente r_1 = ", n4(ve$correlograma$acf[1]), " y r_2 = ", n4(ve$correlograma$acf[2]),
                        " superan la banda de ±", n4(ve$correlograma$banda), ": el estadístico conjunto reparte la evidencia entre ",
                        ve$correlograma$m, " rezagos y pierde potencia frente a una dependencia que solo vive en los primeros."))
pp(ve$jarque_bera, paste0("JB = ", n4(ve$jarque_bera$estadistico), " con asimetría ", n4(ve$jarque_bera$A),
                          " y curtosis ", n4(ve$jarque_bera$K), " (la normal tiene 0 y 3): los errores tienen cola derecha pesada, ",
                          "como corresponde a un conteo que llega a ", max(d$y), " y no baja de cero. Con N = ", ve$n,
                          " la prueba t de media cero sigue siendo razonable por el teorema central del límite, pero se ",
                          "anota que la normalidad no se cumple."))
pp(ve$durbin_watson, paste0("d = ", n4(ve$durbin_watson$estadistico), " queda por debajo de d_L = ", n2(cot$dL),
                            " (N = ", ve$n, ", k' = 1): hay autocorrelación positiva de orden uno, con ρ ≈ ",
                            n4(ve$durbin_watson$rho_aprox), ", coherente con r_1 = ", n4(ve$correlograma$acf[1]),
                            ". Durbin–Watson, que apunta a una sola alternativa (AR(1)), detecta lo que Ljung–Box, que ",
                            "reparte su potencia entre muchos rezagos, no alcanza a rechazar."))
```

## Gráfico final

```{r}
#| label: ej1-final
.grafico_pronostico(d, fit$yhat, pron, ref, "Ejemplo 1. Media simple: ajuste y pronóstico")
```

## Conclusión

Se ajustó la media simple sobre los `r T_est` años de estimación (`r format(est$fecha[1], "%Y")`–`r format(est$fecha[T_est], "%Y")`),
con un nivel estimado de `r n4(fit$parametros$media)` descubrimientos por año. Dentro de la muestra, a un paso,
el MSE es `r n4(m_in$MSE)`, el MAD `r n4(m_in$MAD)` y el MASE `r n4(m_in$MASE)` sobre `r m_in$N` errores. Sobre los
`r h` años de validación el MSE es `r n4(m_val$MSE)`, el MAD `r n4(m_val$MAD)` y el MASE `r n4(m_val$MASE)`, frente
a `r n4(m_ref$MSE)`, `r n4(m_ref$MAD)` y `r n4(m_ref$MASE)` del ingenuo: la media simple gana al ingenuo y reduce su
MSE en `r n2(100 * (1 - m_val$MSE / m_ref$MSE))` %. La validación de errores muestra un error medio indistinguible de
cero (valor p `r pv(ve$t_media$valor_p)`) y autocorrelación conjunta no significativa (Ljung–Box, valor p
`r pv(ve$ljung_box$valor_p)`), pero también autocorrelación positiva de orden uno (Durbin–Watson
`r n4(ve$durbin_watson$estadistico)` frente a $d_L =$ `r n2(cot$dL)`) y errores no normales (Jarque–Bera, valor p
`r pv(ve$jarque_bera$valor_p)`). Que gane al ingenuo es esperable en una serie sin tendencia: el ingenuo hereda todo
el ruido del último año y la media lo promedia.

## Recomendación

El pronóstico le sirve a quien necesite el número esperado de descubrimientos por año en un horizonte de pocos años
y sin exigir precisión de un año concreto, por ejemplo para dimensionar un archivo o un boletín de novedades. Como
la media simple da una línea plana, el horizonte razonable es corto: en los `r h` años de validación el MASE fue
`r n4(m_val$MASE)` y el método se apoya en que el nivel no cambie. El límite está en esa deriva del nivel: el
pronóstico de `r n2(pron[1])` sobrestimó en `r sum(val$y - pron < 0)` de los `r h` años, con un error medio de validación de
`r n2(mean(val$y - pron))` descubrimientos por año (`r n2(100 * mean(val$y - pron) / pron[1])` % del nivel pronosticado),
porque el nivel real de esos años (`r n2(mean(val$y))`) ya estaba por debajo del promedio histórico. Si el nivel
sigue bajando, un método con memoria local (media móvil o suavizamiento exponencial) reaccionaría antes.

# Ejemplo 2. Media móvil sobre `Nile`

## Descripción de la serie

```{r}
#| label: ej2-datos
x <- Nile
d <- leer_serie(x,
                fuente = "Durbin J, Koopman SJ (2001). Time Series Analysis by State Space Methods. Oxford University Press (paquete datasets, Nile)",
                unidad = "Caudal anual del Nilo en Asuán (10^8 m^3)")
descripcion(x, "Nile", d)
```

La serie mide el caudal anual del Nilo en Asuán. La documentación de `help(Nile)` la describe «con cambio de nivel
aparente cerca de 1898».

## Patrón de la serie

```{r}
#| label: ej2-serie
graficar_serie(d, "Ejemplo 2. Caudal anual del Nilo en Asuán, 1871-1970")
```

```{r}
#| label: ej2-correlograma
#| fig-height: 6
cg <- correlograma(d)
cg$grafico
```

```{r}
#| label: ej2-pruebas-serie
#| results: asis
n_total <- nrow(d)
r_1 <- .contraste_rh(cg$acf, n_total, 1)
pp(r_1, paste0("La autocorrelación en el rezago 1 es ", n4(cg$acf[1]), ", muy por encima de la banda de ±", n4(cg$banda),
               ": el caudal de un año se parece al del anterior. Es la primera de una cola larga: ",
               sum(abs(cg$acf) > cg$banda), " de los ", cg$m, " rezagos salen de la banda."))
r_9 <- .contraste_rh(cg$acf, n_total, 9)
pp(r_9, paste0("Solo en el rezago 9 la autocorrelación (", n4(cg$acf[9]), ") vuelve a quedar dentro de la banda de ±",
               n4(cg$banda), ": la memoria dura unos ocho años y se apaga sin llegar a ser permanente. Una autocorrelación ",
               "que no decae indicaría una tendencia; una que se apaga indica un nivel que se mueve despacio."))
lb0 <- ljung_box(cg$acf, n_total, cg$m, 0)
pp(lb0, paste0("Con Q = ", n4(lb0$estadistico), " y ", lb0$gl, " grados de libertad el valor p es ", pv(lb0$valor_p),
               ": se rechaza con claridad que la serie sea ruido blanco. Hay estructura que un pronóstico puede aprovechar."))
```

**Lectura del patrón.** El caudal no tiene tendencia sostenida (la recta explica el
`r n2(100 * cor(seq_len(n_total), d$y)^2)` % de la variación) pero su nivel cambia: el promedio de 1871 a 1898
es `r n2(mean(d$y[d$fecha < as.Date("1899-01-01")]))` y el de 1899 a 1970 es
`r n2(mean(d$y[d$fecha >= as.Date("1899-01-01")]))`, una caída de
`r n2(100 * (1 - mean(d$y[d$fecha >= as.Date("1899-01-01")]) / mean(d$y[d$fecha < as.Date("1899-01-01")])))` % del caudal
en un solo escalón.
Ese es el supuesto de la media móvil: un nivel local que puede cambiar, sin pendiente. Una ventana corta se adapta al
escalón; una larga tarda en reconocerlo. La autocorrelación que decae en unos ocho rezagos es la huella de ese
nivel que se mueve.

## Partición

```{r}
#| label: ej2-particion
h <- min(12, floor(0.2 * n_total)); T_est <- n_total - h
est <- d[seq_len(T_est), ]; val <- d[T_est + seq_len(h), ]
```

Con $T = `r n_total`$ y $h = `r h`$, el tramo de estimación va de `r format(est$fecha[1], "%Y")` a
`r format(est$fecha[T_est], "%Y")` ($T_{est} = `r T_est`$) y el de validación de `r format(val$fecha[1], "%Y")` a
`r format(val$fecha[h], "%Y")`.

## Optimización de la ventana

La ventana $k$ se elige con `optimizar()` sobre $k = 2, \dots, 12$, minimizando el MSE de un paso dentro del tramo de
estimación y con origen común en $t = 13$, el primer período en que la ventana de 12 ya pronostica.

```{r}
#| label: ej2-optimizar
opt <- optimizar(est$y, "mm")
opt$grafico
tab(opt$rejilla, 2)
```

El óptimo es $k =$ `r opt$optimo$k` con MSE `r n4(opt$optimo$mse)`, calculado sobre `r opt$n_err` errores desde
$t =$ `r opt$origen`. **El óptimo cae en el borde de la rejilla** (`r opt$en_borde`): $k = 2$ es la ventana más corta
permitida, así que el mínimo podría estar más allá. Significa que la serie pide reaccionar al último dato: cada
año pesa mucho en el año siguiente, como dice la autocorrelación de `r n4(cg$acf[1])` en el rezago 1. Además la
curva es casi plana: entre la mejor y la peor ventana el MSE cambia solo
`r n2(100 * (max(opt$rejilla$mse) / min(opt$rejilla$mse) - 1))` %, de modo que promediar más años no compra
precisión. La ventana de dos años queda a un paso del pronóstico ingenuo, que es la de un año.

## Ajuste y medidas

```{r}
#| label: ej2-ajuste
fit <- ajustar_mm(est$y, opt$optimo$k)
pron <- fit$pronosticar(h)
ref <- rep(est$y[T_est], h)                       # ingenuo: el último valor observado
m_in <- .medir(est$y, fit$yhat, est$y)            # un paso, dentro del tramo de estimación
m_val <- .medir(val$y, pron, est$y)               # h pronósticos sobre el tramo de validación
m_ref <- .medir(val$y, ref, est$y)                # el ingenuo, mismo tramo y mismo h
tab(.tabla_medidas(m_in, m_val, m_ref, "Ingenuo"))
```

**El método no supera al ingenuo en MASE**: `r n4(m_val$MASE)` contra `r n4(m_ref$MASE)`, es decir, su error
absoluto medio en validación (`r n2(m_val$MAD)`) es un `r n2(100 * (m_val$MAD / m_ref$MAD - 1))` % mayor que el del ingenuo
(`r n2(m_ref$MAD)`). En MSE sí lo mejora, `r n2(m_val$MSE)` contra `r n2(m_ref$MSE)`
(`r n2(100 * (1 - m_val$MSE / m_ref$MSE))` % menos), lo que sugiere que promediar dos años recorta los errores más
grandes aunque no los típicos. Las dos
medidas discrepan y la diferencia en cualquiera de las dos es pequeña frente a la dispersión de la serie
(desviación estándar `r n2(sd(d$y))`), así que con doce datos de validación no se puede afirmar que uno sea mejor.
La razón de fondo es la de la sección anterior: con $k = 2$ el método es casi el ingenuo, y el ingenuo ya recoge el
escalón de nivel de 1898 porque copia el último valor.

## Validación de los errores de un paso

```{r}
#| label: ej2-validacion
#| fig-height: 7
cot <- .cotas("ej02", sum(!is.na(fit$errores)))
ve <- validar_errores(fit$errores, fit$n_param, T_est, cot$dL, cot$dU)
ve$grafico
```

Son $N = `r ve$n`$ errores de un paso ($k = 2$ deja sin pronóstico a los dos primeros años), con $m = `r ve$correlograma$m`$
rezagos y banda de ±`r n4(ve$correlograma$banda)`, calculada sobre $N$.

```{r}
#| label: ej2-pruebas-errores
#| results: asis
pp(ve$t_media, paste0("El error medio de un paso es ", n4(mean(ve$e)), " sobre una desviación de ", n4(sd(ve$e)),
                      ": no se distingue de cero, así que la media móvil no sobrestima ni subestima en promedio dentro de la muestra."))
pp(ve$ljung_box, paste0("Con Q = ", n4(ve$ljung_box$estadistico), " y ", ve$ljung_box$gl, " grados de libertad (m = ",
                        ve$correlograma$m, ", p = 1 porque se estimó k) no se rechaza que los errores sean incorrelacionados en conjunto. ",
                        "El rezago 2 sí sale de la banda (r_2 = ", n4(ve$correlograma$acf[2]), ", banda ±", n4(ve$correlograma$banda),
                        "), pero es lo que produce por construcción una ventana de dos datos: el dato de un año entra con peso 1 en su ",
                        "propio error y con peso −1/2 en el error de dos años después, lo que induce una correlación negativa en el rezago 2 ",
                        "(−1/3 si la serie fuera ruido blanco alrededor de un nivel) sin que haya estructura sin modelar."))
pp(ve$jarque_bera, paste0("JB = ", n4(ve$jarque_bera$estadistico), " con asimetría ", n4(ve$jarque_bera$A), " y curtosis ",
                          n4(ve$jarque_bera$K), ", muy cerca de 0 y 3: no hay evidencia contra la normalidad de los errores, lo que ",
                          "respalda las pruebas t y de Ljung–Box de esta sección."))
pp(ve$durbin_watson, paste0("d = ", n4(ve$durbin_watson$estadistico), " supera d_U = ", n2(cot$dU), " (N = ", ve$n,
                            ", k' = 1): no se rechaza la ausencia de autocorrelación positiva de orden uno, lo que concuerda con ",
                            "r_1 = ", n4(ve$correlograma$acf[1]), "."))
```

## Gráfico final

```{r}
#| label: ej2-final
.grafico_pronostico(d, fit$yhat, pron, ref, "Ejemplo 2. Media móvil: ajuste y pronóstico")
```

## Conclusión

Se ajustó una media móvil con la ventana $k =$ `r opt$optimo$k` elegida por `optimizar()` (MSE de un paso
`r n4(opt$optimo$mse)`, en el borde de la rejilla) sobre los `r T_est` años de estimación. Dentro de la muestra el
MSE de un paso es `r n4(m_in$MSE)`, el MAD `r n4(m_in$MAD)` y el MASE `r n4(m_in$MASE)` sobre `r m_in$N` errores. En los
`r h` años de validación el MSE es `r n4(m_val$MSE)`, el MAD `r n4(m_val$MAD)` y el MASE `r n4(m_val$MASE)`, frente a
`r n4(m_ref$MSE)`, `r n4(m_ref$MAD)` y `r n4(m_ref$MASE)` del ingenuo: **la media móvil no supera al ingenuo en MASE ni en MAD** y
lo mejora solo en MSE. La razón es que con $k = 2$ el método es casi el ingenuo y la serie es tan ruidosa (desviación
estándar `r n2(sd(d$y))`) que ninguna ventana mejora de forma apreciable: el MSE varía
`r n2(100 * (max(opt$rejilla$mse) / min(opt$rejilla$mse) - 1))` % entre las ventanas de la rejilla. La validación de
errores es limpia: error medio nulo (valor p `r pv(ve$t_media$valor_p)`), sin autocorrelación conjunta (Ljung–Box,
valor p `r pv(ve$ljung_box$valor_p)`), normales (Jarque–Bera, valor p `r pv(ve$jarque_bera$valor_p)`) y sin
autocorrelación de orden uno (Durbin–Watson `r n4(ve$durbin_watson$estadistico)` frente a $d_U =$ `r n2(cot$dU)`).

## Recomendación

El pronóstico le sirve a quien necesite un orden de magnitud del caudal del año siguiente, por ejemplo para una
primera planeación de uso del agua. Como es una línea plana, solo tiene sentido a horizonte de uno a tres años, y aun
entonces no aporta frente a repetir el último dato. El límite es la precisión: en los `r h` años de validación el error
absoluto máximo fue de `r n2(max(abs(val$y - pron)))` (`r n2(100 * max(abs(val$y - pron)) / pron[1])` % del valor
pronosticado de `r n2(pron[1])`) y el error absoluto medio de `r n2(m_val$MAD)`, un `r n2(100 * m_val$MAD / pron[1])` %. Para
mejorar sobre el ingenuo hace falta un método que pondere los datos con pesos decrecientes en vez de iguales, como el
suavizamiento exponencial simple del ejemplo siguiente.

# Ejemplo 3. Suavizamiento exponencial simple sobre `Nile`

Este ejemplo usa la misma serie del ejemplo 2 (el enunciado permite hasta dos ejemplos por serie), de modo que la
comparación entre los dos métodos de nivel local se hace sobre exactamente los mismos datos. La serie
`LakeHuron`, que era la otra candidata, se descartó tras comprobar lo siguiente:

```{r}
#| label: ej3-lakehuron
lh <- as.numeric(LakeHuron); lh_est <- lh[seq_len(length(lh) - min(12, floor(0.2 * length(lh))))]
opt_lh <- optimizar(lh_est, "ses")
r1_lh <- correlograma(lh)$acf[1]
```

Su nivel deriva con tal persistencia (autocorrelación de `r n4(r1_lh)` en el rezago 1) que `optimizar()` elige
$\alpha =$ `r n2(opt_lh$optimo$alpha)`, en el borde superior de la rejilla: el pronóstico ingenuo con otro nombre.

## Descripción de la serie

```{r}
#| label: ej3-datos
x <- Nile
d <- leer_serie(x,
                fuente = "Durbin J, Koopman SJ (2001). Time Series Analysis by State Space Methods. Oxford University Press (paquete datasets, Nile)",
                unidad = "Caudal anual del Nilo en Asuán (10^8 m^3)")
descripcion(x, "Nile", d)
```

## Patrón de la serie

```{r}
#| label: ej3-serie
graficar_serie(d, "Ejemplo 3. Caudal anual del Nilo en Asuán, 1871-1970")
```

```{r}
#| label: ej3-correlograma
#| fig-height: 6
cg <- correlograma(d)
cg$grafico
```

```{r}
#| label: ej3-pruebas-serie
#| results: asis
n_total <- nrow(d)
r_1 <- .contraste_rh(cg$acf, n_total, 1)
pp(r_1, paste0("Con r_1 = ", n4(cg$acf[1]), " frente a una banda de ±", n4(cg$banda), " se rechaza la independencia en el ",
               "rezago 1: el último caudal observado es informativo sobre el siguiente, que es lo que un pronóstico de nivel local ",
               "aprovecha."))
r_2 <- .contraste_rh(cg$acf, n_total, 2)
pp(r_2, paste0("r_2 = ", n4(cg$acf[2]), " también es significativa, y la caída de r_1 a r_2 es de ", n4(cg$acf[1] - cg$acf[2]),
               ": la autocorrelación decae de forma gradual y no se corta de golpe. Un decaimiento gradual es lo que deja un ",
               "nivel que se mueve despacio, y es el patrón para el que pesos decrecientes (SES) son apropiados."))
lb0 <- ljung_box(cg$acf, n_total, cg$m, 0)
pp(lb0, paste0("Con Q = ", n4(lb0$estadistico), " y ", lb0$gl, " grados de libertad el valor p es ", pv(lb0$valor_p),
               ": se rechaza que la serie sea ruido blanco, hay estructura de dependencia que aprovechar."))
```

**Lectura del patrón.** La serie no tiene tendencia sostenida (la recta explica el
`r n2(100 * cor(seq_len(n_total), d$y)^2)` % de la variación) y su autocorrelación positiva decae despacio hasta el
rezago `r which(abs(cg$acf) < cg$banda)[1]`. Es el patrón de un nivel local: el caudal fluctúa alrededor de un nivel que se
desplaza (en 1898 baja de forma escalonada) y cuyo mejor estimador es un promedio con más peso en lo reciente. A
diferencia de la media móvil, el suavizamiento exponencial simple no descarta de golpe los datos viejos: los pesos
decrecen de forma geométrica y ninguno se pierde del todo.

## Partición

```{r}
#| label: ej3-particion
h <- min(12, floor(0.2 * n_total)); T_est <- n_total - h
est <- d[seq_len(T_est), ]; val <- d[T_est + seq_len(h), ]
```

Con $T = `r n_total`$ y $h = `r h`$, el tramo de estimación va de `r format(est$fecha[1], "%Y")` a
`r format(est$fecha[T_est], "%Y")` ($T_{est} = `r T_est`$) y el de validación de `r format(val$fecha[1], "%Y")` a
`r format(val$fecha[h], "%Y")`.

## Optimización de la constante

$\alpha$ se elige con `optimizar()` sobre $\alpha = 0{,}02, 0{,}04, \dots, 0{,}98$, minimizando el MSE de un paso dentro
del tramo de estimación (origen común en $t = 2$, donde todas las constantes ya pronostican).

```{r}
#| label: ej3-optimizar
opt <- optimizar(est$y, "ses")
opt$grafico
```

El óptimo es $\alpha =$ `r n2(opt$optimo$alpha)` con MSE `r n4(opt$optimo$mse)`, sobre `r opt$n_err` errores. **El óptimo
es interior** (borde de la rejilla: `r opt$en_borde`): la curva tiene forma de U, con un MSE de
`r n2(opt$rejilla$mse[1])` en $\alpha = 0{,}02$ (un nivel casi fijo, que no sigue el escalón) y de
`r n2(opt$rejilla$mse[nrow(opt$rejilla)])` en $\alpha = 0{,}98$ (casi el ingenuo, que copia también el ruido). Como un
$\alpha$ en el borde superior significaría que la serie no es estacionaria en media y que el ingenuo es lo mejor,
un óptimo interior dice que el ingenuo no es lo mejor: existe una mezcla entre lo reciente y lo antiguo que supera a ambos extremos. La
memoria efectiva equivalente es $2/\alpha - 1 =$ `r n2(2 / opt$optimo$alpha - 1)` años, es decir, una media móvil de esa
longitud; a diferencia de ella, el peso decae en forma continua.

## Ajuste y medidas

```{r}
#| label: ej3-ajuste
fit <- ajustar_ses(est$y, opt$optimo$alpha)
pron <- fit$pronosticar(h)
ref <- rep(est$y[T_est], h)                       # ingenuo: el último valor observado
m_in <- .medir(est$y, fit$yhat, est$y)            # un paso, dentro del tramo de estimación
m_val <- .medir(val$y, pron, est$y)               # h pronósticos sobre el tramo de validación
m_ref <- .medir(val$y, ref, est$y)                # el ingenuo, mismo tramo y mismo h
tab(.tabla_medidas(m_in, m_val, m_ref, "Ingenuo"))
# La media móvil del ejemplo 2 sobre los mismos datos, para compararla en el mismo tramo de validación
mm_ej2 <- ajustar_mm(est$y, optimizar(est$y, "mm")$optimo$k)
m_mm <- .medir(val$y, mm_ej2$pronosticar(h), est$y)
```

En validación el suavizamiento exponencial simple supera al ingenuo en las tres medidas: MSE `r n2(m_val$MSE)` contra
`r n2(m_ref$MSE)` (`r n2(100 * (1 - m_val$MSE / m_ref$MSE))` % menos), MAD `r n2(m_val$MAD)` contra `r n2(m_ref$MAD)` y MASE
`r n4(m_val$MASE)` contra `r n4(m_ref$MASE)`. Sobre los mismos `r h` años la media móvil del ejemplo 2 tuvo un MASE
de `r n4(m_mm$MASE)`. La ventaja es real pero modesta y se apoya en solo doce datos de validación: no es una diferencia
que un contraste formal separaría de la variabilidad de la serie (desviación estándar `r n2(sd(d$y))`).

## Validación de los errores de un paso

```{r}
#| label: ej3-validacion
#| fig-height: 7
cot <- .cotas("ej03", sum(!is.na(fit$errores)))
ve <- validar_errores(fit$errores, fit$n_param, T_est, cot$dL, cot$dU)
ve$grafico
```

Son $N = `r ve$n`$ errores de un paso, con $m = `r ve$correlograma$m`$ rezagos y banda de
±`r n4(ve$correlograma$banda)`, calculada sobre $N$.

```{r}
#| label: ej3-pruebas-errores
#| results: asis
pp(ve$t_media, paste0("El error medio de un paso es ", n4(mean(ve$e)), " sobre una desviación de ", n4(sd(ve$e)),
                      ": es un ", n2(100 * abs(mean(ve$e)) / sd(ve$e)), " % de la desviación, indistinguible de cero. El método no ",
                      "sobrestima ni subestima de forma sistemática."))
pp(ve$ljung_box, paste0("Con Q = ", n4(ve$ljung_box$estadistico), " y ", ve$ljung_box$gl, " grados de libertad (m = ",
                        ve$correlograma$m, ", p = 1 porque se estimó alpha) no se rechaza que los errores sean incorrelacionados. Solo ",
                        sum(abs(ve$correlograma$acf) > ve$correlograma$banda), " de los ", ve$correlograma$m, " rezagos sale de la banda, ",
                        "un número compatible con el 5 % de falsas alarmas esperado. El suavizamiento exponencial absorbió la ",
                        "autocorrelación que tenía la serie (r_1 = ", n4(cg$acf[1]), " pasó a ", n4(ve$correlograma$acf[1]), " en los errores)."))
pp(ve$jarque_bera, paste0("JB = ", n4(ve$jarque_bera$estadistico), " con asimetría ", n4(ve$jarque_bera$A), " y curtosis ",
                          n4(ve$jarque_bera$K), ": prácticamente los valores de una normal (0 y 3). No hay evidencia contra la normalidad de ",
                          "los errores."))
pp(ve$durbin_watson, paste0("d = ", n4(ve$durbin_watson$estadistico), " supera d_U = ", n2(cot$dU), " (N = ", ve$n,
                            ", k' = 1), aunque por un margen estrecho: no se rechaza la ausencia de autocorrelación positiva de orden ",
                            "uno. Es coherente con r_1 = ", n4(ve$correlograma$acf[1]), ", que queda dentro de la banda."))
```

## Gráfico final

```{r}
#| label: ej3-final
.grafico_pronostico(d, fit$yhat, pron, ref, "Ejemplo 3. Suavizamiento exponencial simple: ajuste y pronóstico")
```

## Conclusión

Se ajustó un suavizamiento exponencial simple con $\alpha =$ `r n2(opt$optimo$alpha)`, elegida por `optimizar()`
(MSE de un paso `r n4(opt$optimo$mse)`, óptimo interior), sobre los `r T_est` años de estimación. Dentro de la muestra el MSE
de un paso es `r n4(m_in$MSE)`, el MAD `r n4(m_in$MAD)` y el MASE `r n4(m_in$MASE)` sobre `r m_in$N` errores. En los
`r h` años de validación el MSE es `r n4(m_val$MSE)`, el MAD `r n4(m_val$MAD)` y el MASE `r n4(m_val$MASE)`, frente a
`r n4(m_ref$MSE)`, `r n4(m_ref$MAD)` y `r n4(m_ref$MASE)` del ingenuo: gana en las tres medidas, con un MASE
`r n2(100 * (1 - m_val$MASE / m_ref$MASE))` % menor, una ventaja modesta. La validación de errores es limpia: error medio
nulo (valor p `r pv(ve$t_media$valor_p)`), sin autocorrelación conjunta (Ljung–Box, valor p `r pv(ve$ljung_box$valor_p)`),
normales (Jarque–Bera, valor p `r pv(ve$jarque_bera$valor_p)`) y sin autocorrelación de orden uno detectable
(Durbin–Watson `r n4(ve$durbin_watson$estadistico)` frente a $d_U =$ `r n2(cot$dU)`). A diferencia de la media móvil del
ejemplo 2, supera al ingenuo en las tres medidas (MASE `r n4(m_val$MASE)` contra `r n4(m_mm$MASE)` de aquella), y a
diferencia de la media simple del ejemplo 1 sus errores pasan las cuatro pruebas.

## Recomendación

El pronóstico le sirve a quien necesite el caudal esperado de los próximos años, por ejemplo para una primera
planeación del uso del agua o de la generación hidroeléctrica. Como el suavizamiento exponencial simple da una línea
plana, el horizonte razonable es de uno a tres años; más allá, una línea plana ignora que el nivel puede cambiar de
escalón, como ocurrió en 1898. El límite es
la precisión: en los `r h` años de validación el error absoluto máximo fue de `r n2(max(abs(val$y - pron)))`
(`r n2(100 * max(abs(val$y - pron)) / pron[1])` % del valor pronosticado de `r n2(pron[1])`) y el error absoluto medio de
`r n2(m_val$MAD)`, un `r n2(100 * m_val$MAD / pron[1])` %. Ese error no se reduce cambiando de constante, porque la
gráfica de optimización muestra que el MSE apenas mejora en torno al óptimo y el ruido propio de la serie
(desviación estándar `r n2(sd(d$y))`) domina; acotarlo probablemente exigiría variables explicativas que este
método no usa.

# Ejemplo 4. Doble media móvil sobre `austres`

## Descripción de la serie

```{r}
#| label: ej4-datos
x <- austres
d <- leer_serie(x,
                fuente = "Brockwell PJ, Davis RA (1996). Introduction to Time Series and Forecasting. Springer (paquete datasets, austres)",
                unidad = "Residentes de Australia (miles)")
descripcion(x, "austres", d)
```

La serie cuenta los residentes de Australia cada trimestre. Ojo con el rango: `help(austres)` dice «from March 1971 to
March 1994», pero los datos que contiene el objeto, verificados con `start()`, `end()` y `length()` en la tabla anterior,
van de `r format(d$fecha[1])` a `r format(d$fecha[nrow(d)])` (`r nrow(d)` trimestres). Todo el análisis usa lo que
verifica el código, no lo que dice la descripción.

## Patrón de la serie

```{r}
#| label: ej4-serie
graficar_serie(d, "Ejemplo 4. Residentes de Australia, trimestral")
```

```{r}
#| label: ej4-correlograma
#| fig-height: 6
cg <- correlograma(d)
cg$grafico
```

```{r}
#| label: ej4-pruebas-serie
#| results: asis
n_total <- nrow(d)
r_1 <- .contraste_rh(cg$acf, n_total, 1)
pp(r_1, paste0("r_1 = ", n4(cg$acf[1]), ", casi 1 y muy por encima de la banda de ±", n4(cg$banda), ": cada trimestre ",
               "repite casi entero al anterior, lo que ocurre cuando la serie está dominada por un nivel que crece."))
r_m <- .contraste_rh(cg$acf, n_total, cg$m)
pp(r_m, paste0("Aun en el último rezago calculado (h = ", cg$m, ") la autocorrelación vale ", n4(cg$acf[cg$m]),
               ", por encima de la banda: los ", cg$m, " rezagos salen de ella y la ACF decae en línea casi recta, sin acercarse a cero. ",
               "Una serie estacionaria en media se acerca a cero en pocos rezagos; esta no, luego tiene tendencia."))
lb0 <- ljung_box(cg$acf, n_total, cg$m, 0)
pp(lb0, paste0("Q = ", n4(lb0$estadistico), " con ", lb0$gl, " grados de libertad y valor p ", pv(lb0$valor_p),
               ": rechazo contundente. No es ruido blanco ni nada parecido."))
```

**Lectura del patrón.** La serie es una recta muy limpia: una regresión lineal sobre $t$ explica el
`r n2(100 * cor(seq_len(n_total), d$y)^2)` % de la variación y el crecimiento medio por trimestre es
`r n2(mean(diff(d$y)))` miles de residentes. No hay pico en el rezago 4: `r n4(cg$acf[4])` queda entre los `r n4(cg$acf[3])`
del rezago 3 y los `r n4(cg$acf[5])` del 5, de modo que la estacionalidad, si existe, es ínfima frente a la tendencia. La
pendiente no es exactamente constante: el crecimiento medio por trimestre fue de
`r n2(mean(diff(d$y[1:45])))` en la primera mitad y de `r n2(mean(diff(d$y[45:n_total])))` en la segunda. Eso es lo que
justifica una doble media móvil: una tendencia lineal por tramos, cuya pendiente se redefine conforme entra información,
en lugar de una sola recta para toda la serie.

## Partición

```{r}
#| label: ej4-particion
h <- min(12, floor(0.2 * n_total)); T_est <- n_total - h
est <- d[seq_len(T_est), ]; val <- d[T_est + seq_len(h), ]
```

Con $T = `r n_total`$ y $h = `r h`$ (tres años), el tramo de estimación va de `r format(est$fecha[1])` a
`r format(est$fecha[T_est])` ($T_{est} = `r T_est`$) y el de validación de `r format(val$fecha[1])` a
`r format(val$fecha[h])`.

## Optimización de la ventana

La ventana $k$ se elige con `optimizar()` sobre $k = 2, \dots, 12$. La doble media móvil necesita $2k - 1$ datos antes
de su primer pronóstico, así que el origen común es $t = 24$, el primero que la ventana de 12 puede pronosticar.

```{r}
#| label: ej4-optimizar
opt <- optimizar(est$y, "dmm")
opt$grafico
tab(opt$rejilla, 2)
```

El óptimo es $k =$ `r opt$optimo$k` con MSE `r n4(opt$optimo$mse)`, sobre `r opt$n_err` errores desde
$t =$ `r opt$origen`. **El óptimo cae en el borde de la rejilla** (`r opt$en_borde`): $k = 2$ es la ventana más corta que
admite el método (con $k = 1$ el factor $2/(k-1)$ no está definido). El MSE crece de forma monótona con $k$, hasta
`r n2(max(opt$rejilla$mse) / min(opt$rejilla$mse))` veces el óptimo en $k = 12$. Significa que la serie es casi determinista y que su pendiente
cambia lentamente: una ventana larga promedia pendientes viejas y llega tarde al cambio, mientras que la más corta
reacciona de inmediato y, como el ruido es muy pequeño frente a la señal, casi no paga costo por ello.

## Ajuste y medidas

```{r}
#| label: ej4-ajuste
fit <- ajustar_dmm(est$y, opt$optimo$k)
pron <- fit$pronosticar(h)
ref <- rep(est$y[T_est], h)                       # ingenuo: el último valor observado
m_in <- .medir(est$y, fit$yhat, est$y)            # un paso, dentro del tramo de estimación
m_val <- .medir(val$y, pron, est$y)               # h pronósticos sobre el tramo de validación
m_ref <- .medir(val$y, ref, est$y)                # el ingenuo, mismo tramo y mismo h
tab(.tabla_medidas(m_in, m_val, m_ref, "Ingenuo"))
```

La doble media móvil supera al ingenuo por un margen amplio: MASE de validación `r n4(m_val$MASE)` contra
`r n4(m_ref$MASE)`, y un MSE de `r n2(m_val$MSE)` contra `r n2(m_ref$MSE)` (`r n2(100 * (1 - m_val$MSE / m_ref$MSE))` % menos).
Es lo esperable: el ingenuo repite el último valor y se queda quieto mientras la serie sigue creciendo, y el método
extrapola la pendiente. El MASE de validación es mayor que uno porque se escala con el error del ingenuo de *un paso* dentro
de la muestra (`r n4(attr(m_in, "escala_mase"))`), que es mucho menor que el de un ingenuo a doce trimestres; la comparación
que corresponde es la de la última fila.

## Validación de los errores de un paso

```{r}
#| label: ej4-validacion
#| fig-height: 7
cot <- .cotas("ej04", sum(!is.na(fit$errores)))
ve <- validar_errores(fit$errores, fit$n_param, T_est, cot$dL, cot$dU)
ve$grafico
```

Son $N = `r ve$n`$ errores de un paso ($2k - 1 = `r 2 * opt$optimo$k - 1`$ trimestres quedan sin pronóstico), con
$m = `r ve$correlograma$m`$ rezagos y banda de ±`r n4(ve$correlograma$banda)`, calculada sobre $N$.

```{r}
#| label: ej4-pruebas-errores
#| results: asis
pp(ve$t_media, paste0("El error medio es ", n4(mean(ve$e)), " sobre una desviación de ", n4(sd(ve$e)),
                      ": no se distingue de cero, así que el método no sobrestima ni subestima en promedio dentro de la muestra."))
pp(ve$ljung_box, paste0("Q = ", n4(ve$ljung_box$estadistico), " con ", ve$ljung_box$gl, " grados de libertad (m = ",
                        ve$correlograma$m, ", p = 1 porque se estimó k) y valor p ", pv(ve$ljung_box$valor_p),
                        ": se rechaza con claridad que los errores sean incorrelacionados. ",
                        sum(abs(ve$correlograma$acf) > ve$correlograma$banda), " de los ", ve$correlograma$m,
                        " rezagos salen de la banda, y lo hacen en un patrón alterno: r_2 = ", n4(ve$correlograma$acf[2]),
                        ", r_4 = ", n4(ve$correlograma$acf[4]), ", r_6 = ", n4(ve$correlograma$acf[6]),
                        ". Negativo en 2, positivo en 4, negativo en 6 es el rastro de un ciclo de período 4: es compatible con una ",
                        "pequeña estacionalidad trimestral que la tendencia ocultaba en la serie original y que queda a la vista ",
                        "cuando se quita (no se probó de forma separada). Es minúscula (la desviación de los errores es ", n2(100 * sd(ve$e) / mean(est$y)),
                        " % del nivel medio), pero el método no la modela."))
pp(ve$jarque_bera, paste0("JB = ", n4(ve$jarque_bera$estadistico), " con asimetría ", n4(ve$jarque_bera$A), " y curtosis ",
                          n4(ve$jarque_bera$K), ": no hay evidencia contra la normalidad de los errores."))
pp(ve$durbin_watson, paste0("d = ", n4(ve$durbin_watson$estadistico), " supera d_U = ", n2(cot$dU), " (N = ", ve$n,
                            ", k' = 1): no se rechaza la autocorrelación positiva de orden uno, con r_1 = ", n4(ve$correlograma$acf[1]),
                            ". Durbin–Watson y Ljung–Box no se contradicen: el primero mira solo el rezago 1, donde no hay ",
                            "problema, y el segundo ve la estructura de los rezagos 2, 4 y 6."))
```

## Gráfico final

```{r}
#| label: ej4-final
.grafico_pronostico(d, fit$yhat, pron, ref, "Ejemplo 4. Doble media móvil: ajuste y pronóstico")
```

## Conclusión

Se ajustó una doble media móvil con $k =$ `r opt$optimo$k`, elegida por `optimizar()` (MSE de un paso
`r n4(opt$optimo$mse)`, en el borde de la rejilla), sobre los `r T_est` trimestres de estimación. Dentro de la muestra, a
un paso, el MSE es `r n4(m_in$MSE)`, el MAD `r n4(m_in$MAD)` y el MASE `r n4(m_in$MASE)` sobre `r m_in$N` errores. En los
`r h` trimestres de validación el MSE es `r n4(m_val$MSE)`, el MAD `r n4(m_val$MAD)` y el MASE `r n4(m_val$MASE)`, frente a
`r n4(m_ref$MSE)`, `r n4(m_ref$MAD)` y `r n4(m_ref$MASE)` del ingenuo: el método reduce el MSE del ingenuo en
`r n2(100 * (1 - m_val$MSE / m_ref$MSE))` %. La validación de errores tiene resultados mixtos: error medio nulo (valor p
`r pv(ve$t_media$valor_p)`), errores normales (Jarque–Bera, valor p `r pv(ve$jarque_bera$valor_p)`) y sin autocorrelación de orden
uno (Durbin–Watson `r n4(ve$durbin_watson$estadistico)` frente a $d_U =$ `r n2(cot$dU)`), pero Ljung–Box rechaza
(valor p `r pv(ve$ljung_box$valor_p)`) por la estructura de período 4 de los rezagos pares. En validación el método
sobrestimó los `r sum(val$y - pron < 0)` trimestres de `r h`, con un error medio (observado menos pronóstico) de
`r n2(mean(val$y - pron))` miles de residentes.

## Recomendación

El pronóstico le sirve a quien planee con la población de Australia, por ejemplo para dimensionar servicios, con un
horizonte de uno a cuatro trimestres, donde el error es pequeño. El límite es que extrapola la pendiente de los
últimos dos trimestres (`r n2(fit$parametros$pendiente[T_est])` miles por trimestre) y esa pendiente se estima con muy
poca información: en validación el error crece de `r n2(abs(val$y[1] - pron[1]))` en $h = 1$
(`r n2(100 * abs(val$y[1] - pron[1]) / val$y[1])` % del valor observado) a `r n2(abs(val$y[h] - pron[h]))` en $h = `r h`$
(`r n2(100 * abs(val$y[h] - pron[h]) / val$y[h])` %), unos `r n2((abs(val$y[h] - pron[h]) - abs(val$y[1] - pron[1])) / (h - 1))`
miles más por cada trimestre de horizonte, porque la población creció menos de lo que la pendiente vigente proyectaba. A
tres años el pronóstico ya se desvía de forma sistemática; más allá de un año conviene reestimar con cada dato nuevo.

# Ejemplo 5. Tendencia lineal sobre `LakeHuron`

## Descripción de la serie

```{r}
#| label: ej5-datos
x <- LakeHuron
d <- leer_serie(x,
                fuente = "Brockwell PJ, Davis RA (1991). Time Series: Theory and Methods, 2nd ed. Springer, page 555 (paquete datasets, LakeHuron)",
                unidad = "Nivel del lago Hurón (pies)")
descripcion(x, "LakeHuron", d)
```

La serie es el nivel anual del lago Hurón, en pies.

## Patrón de la serie

```{r}
#| label: ej5-serie
graficar_serie(d, "Ejemplo 5. Nivel del lago Hurón, 1875-1972")
```

```{r}
#| label: ej5-correlograma
#| fig-height: 6
cg <- correlograma(d)
cg$grafico
```

```{r}
#| label: ej5-pruebas-serie
#| results: asis
n_total <- nrow(d)
r_1 <- .contraste_rh(cg$acf, n_total, 1)
pp(r_1, paste0("r_1 = ", n4(cg$acf[1]), " frente a una banda de ±", n4(cg$banda), ": el nivel de un año es muy parecido al del ",
               "anterior. La persistencia es alta, propia de una serie con tendencia o con un nivel que deriva."))
h_10 <- which(abs(cg$acf) < cg$banda)[1]
r_10 <- .contraste_rh(cg$acf, n_total, h_10)
pp(r_10, paste0("Recién en el rezago ", h_10, " la autocorrelación (", n4(cg$acf[h_10]), ") entra en la banda de ±", n4(cg$banda),
                ". Decae despacio y sin oscilar durante ", h_10 - 1, " rezagos, lo que es compatible con una tendencia descendente ",
                "sobre la que el nivel fluctúa con memoria larga."))
lb0 <- ljung_box(cg$acf, n_total, cg$m, 0)
pp(lb0, paste0("Q = ", n4(lb0$estadistico), " con ", lb0$gl, " grados de libertad y valor p ", pv(lb0$valor_p),
               ": se rechaza con contundencia que la serie sea ruido blanco."))
```

**Lectura del patrón.** El nivel del lago baja de forma sostenida: el promedio de la primera mitad de la serie es
`r n2(mean(d$y[1:49]))` pies y el de la segunda `r n2(mean(d$y[50:n_total]))`. Una recta en $t$ explica solo el
`r n2(100 * cor(seq_len(n_total), d$y)^2)` % de la variación: la tendencia es real pero las fluctuaciones alrededor de ella
son grandes y persistentes (la ACF decae hasta el rezago `r h_10`). Es justamente el caso para el que sirven el error
estándar robusto y Durbin–Watson: una tendencia lineal determinista con residuos autocorrelacionados. Se ajusta la
recta sabiendo que sus residuos no serán ruido blanco y se mide cuánto cambia la inferencia por ello.

## Partición

```{r}
#| label: ej5-particion
h <- min(12, floor(0.2 * n_total)); T_est <- n_total - h
est <- d[seq_len(T_est), ]; val <- d[T_est + seq_len(h), ]
```

Con $T = `r n_total`$ y $h = `r h`$, el tramo de estimación va de `r format(est$fecha[1], "%Y")` a
`r format(est$fecha[T_est], "%Y")` ($T_{est} = `r T_est`$) y el de validación de `r format(val$fecha[1], "%Y")` a
`r format(val$fecha[h], "%Y")`.

## Ajuste y medidas

La tendencia lineal no tiene constantes por elegir: sus coeficientes son la solución de las ecuaciones normales, así que
no se usa `optimizar()`. Los `yhat` son los valores ajustados de la regresión sobre todo el tramo de estimación; **no**
son pronósticos con información hasta $t-1$, y por eso el MSE dentro de muestra es optimista y no debe compararse con el de
los métodos de suavizamiento.

```{r}
#| label: ej5-ajuste
fit <- ajustar_tendencia(est$y, "lineal")
p <- fit$parametros
pron <- fit$pronosticar(h)
ref <- rep(est$y[T_est], h)                       # ingenuo: el último valor observado
m_in <- .medir(est$y, fit$yhat, est$y)            # ajuste dentro del tramo de estimación
m_val <- .medir(val$y, pron, est$y)               # h pronósticos sobre el tramo de validación
m_ref <- .medir(val$y, ref, est$y)                # el ingenuo, mismo tramo y mismo h
tab(.tabla_medidas(m_in, m_val, m_ref, "Ingenuo"))
# El suavizamiento exponencial simple sobre los mismos datos, como segundo punto de comparación
ses_lh <- ajustar_ses(est$y, optimizar(est$y, "ses")$optimo$alpha)
m_ses <- .medir(val$y, ses_lh$pronosticar(h), est$y)
e_m <- val$y - pron; e_r <- val$y - ref           # errores de validación del método y del ingenuo
```

En validación la recta supera al ingenuo, pero por poco: MASE `r n4(m_val$MASE)` contra `r n4(m_ref$MASE)` y MSE
`r n4(m_val$MSE)` contra `r n4(m_ref$MSE)`. El suavizamiento exponencial simple, sobre los mismos datos, tuvo un MASE de
`r n4(m_ses$MASE)`: las tres alternativas quedan a `r n2(100 * (max(m_val$MASE, m_ref$MASE, m_ses$MASE) / min(m_val$MASE, m_ref$MASE, m_ses$MASE) - 1))` %
entre sí, sin que la serie permita separar con claridad a la mejor.

## Validación de los errores de un paso

```{r}
#| label: ej5-validacion
#| fig-height: 7
cot <- .cotas("ej05", sum(!is.na(fit$errores)))
ve <- validar_errores(fit$errores, fit$n_param, T_est, cot$dL, cot$dU)
ve$grafico
```

Son $N = `r ve$n`$ errores, uno por cada observación de estimación porque la regresión ajusta todas. Al ser los `yhat` valores
ajustados, **los errores coinciden con los residuos de la regresión**, de modo que las pruebas siguientes son a la vez la
revisión de los supuestos de la regresión sobre el error: media cero, ausencia de autocorrelación y normalidad. Con
$m = `r ve$correlograma$m`$ rezagos la banda es de ±`r n4(ve$correlograma$banda)`, calculada sobre $N$.

```{r}
#| label: ej5-pruebas-errores
#| results: asis
pp(ve$t_media, paste0("La media de los residuos es ", n4(mean(ve$e)), ": es cero por construcción, porque una regresión por mínimos ",
                      "cuadrados con intercepto hace que los residuos sumen cero. La prueba no tiene poder informativo aquí; el supuesto de ",
                      "media cero solo se vería violado por una forma funcional equivocada, y eso lo muestra la autocorrelación."))
pp(ve$ljung_box, paste0("Q = ", n4(ve$ljung_box$estadistico), " con ", ve$ljung_box$gl, " grados de libertad (m = ",
                        ve$correlograma$m, ", p = 2 porque se estimaron beta_0 y beta_1) y valor p ", pv(ve$ljung_box$valor_p),
                        ": los residuos están fuertemente autocorrelacionados. ", sum(abs(ve$correlograma$acf) > ve$correlograma$banda),
                        " de los ", ve$correlograma$m, " rezagos salen de la banda y r_1 = ", n4(ve$correlograma$acf[1]),
                        ". La recta no captura la dinámica del nivel del lago."))
pp(ve$jarque_bera, paste0("JB = ", n4(ve$jarque_bera$estadistico), " con asimetría ", n4(ve$jarque_bera$A), " y curtosis ",
                          n4(ve$jarque_bera$K), ": no hay evidencia contra la normalidad de los residuos. El supuesto de normalidad ",
                          "se sostiene, lo que no arregla la autocorrelación."))
pp(ve$durbin_watson, paste0("d = ", n4(ve$durbin_watson$estadistico), " está muy por debajo de d_L = ", n2(cot$dL), " (N = ", ve$n,
                            ", k' = 1, ambas cotas de la tabla): autocorrelación positiva de orden uno, con ρ ≈ ",
                            n4(ve$durbin_watson$rho_aprox), ", coherente con r_1 = ", n4(ve$correlograma$acf[1]), "."))
```

## Coeficientes y supuestos de la regresión

```{r}
#| label: ej5-coeficientes
tab(tabla_coef(fit))
```

$R^2 =$ `r n4(p$r2)`, $\hat\sigma^2 =$ `r n4(p$sigma2)` (suma de cuadrados residual entre $T - p =$ `r p$gl`), estadístico de Durbin–Watson
de los residuos `r n4(p$dw)` y `r p$L` rezagos en el error estándar robusto ($L = \lfloor 4 (T/100)^{2/9}\rfloor$).

**Por qué se decide con el error estándar robusto.** Con residuos autocorrelacionados de forma positiva el error estándar
ordinario está subestimado: supone observaciones independientes y aquí hay menos información efectiva. Con
$r_1 =$ `r n4(ve$correlograma$acf[1])` el tamaño de muestra efectivo es aproximadamente
$T(1 - r_1)/(1 + r_1) =$ `r n2(ve$n * (1 - ve$correlograma$acf[1]) / (1 + ve$correlograma$acf[1]))` observaciones, no `r ve$n`. Por eso los
valores p ordinarios de la tabla no son interpretables, y el error estándar de la pendiente crece
`r n2(p$tabla$ee_robusto[2] / p$tabla$ee_ordinario[2])` veces al pasar al robusto. La decisión sobre cada coeficiente se toma con el
robusto:

```{r}
#| label: ej5-pruebas-coef
#| results: asis
t_b0 <- .t_coeficiente(r"(\beta_0)", p$tabla$estimacion[1], p$tabla$ee_robusto[1], p$gl, T_est)
pp(t_b0, paste0("beta_0 = ", n4(p$tabla$estimacion[1]), " pies es el nivel de la recta en t = 0, un año antes del primer dato. Que se ",
                "distinga de cero es trivial (un lago no está a nivel cero) y solo se reporta por completitud: lo que importa es ",
                "el nivel de partida y la pendiente."))
t_b1 <- .t_coeficiente(r"(\beta_1)", p$tabla$estimacion[2], p$tabla$ee_robusto[2], p$gl, T_est)
pp(t_b1, paste0("La pendiente es ", n4(p$tabla$estimacion[2]), " pies por año, unos ", n2(abs(p$tabla$estimacion[2]) * T_est),
                " pies de descenso acumulado en los ", T_est, " años. Se rechaza que sea nula con el error estándar robusto ",
                "(t = ", n4(t_b1$estadistico), "), lo cual respalda la tendencia descendente. Con el error estándar ordinario el ",
                "estadístico sería ", n4(p$tabla$estimacion[2] / p$tabla$ee_ordinario[2]), ": la conclusión sobre el signo no cambia, ",
                "pero la evidencia estaría sobreestimada en un factor ", n2(p$tabla$ee_robusto[2] / p$tabla$ee_ordinario[2]), "."))
```

**Varianza constante.** No hay una prueba formal en el protocolo; se revisa con el gráfico de residuos contra valores
ajustados.

```{r}
#| label: ej5-residuos
.grafico_residuos_ajustados(est$y - p$residuos, p$residuos, "Ejemplo 5. Residuos contra valores ajustados")
```

Los residuos no forman un abanico: su amplitud es parecida para los valores ajustados bajos y altos (entre
`r n2(min(p$residuos))` y `r n2(max(p$residuos))` pies), así que no hay evidencia de varianza no constante. Lo que sí se ve son
ondas largas de residuos positivos y negativos, que es la autocorrelación ya detectada. Resumen de supuestos: la media cero y la
normalidad se sostienen; la varianza es aproximadamente constante; la independencia se viola con claridad, y por eso la
inferencia sobre los coeficientes se hace con el error estándar robusto.

## Gráfico final

```{r}
#| label: ej5-final
.grafico_pronostico(d, fit$yhat, pron, ref, "Ejemplo 5. Tendencia lineal: ajuste y pronóstico")
```

## Conclusión

Se ajustó una tendencia lineal $\hat Y_t = `r n2(p$tabla$estimacion[1])` `r n4(p$tabla$estimacion[2])`\,t$ sobre los
`r T_est` años de estimación (pendiente significativa con error estándar robusto: $t =$ `r n4(t_b1$estadistico)`, valor p
`r pv(t_b1$valor_p)`). El ajuste dentro de la muestra tiene $R^2 =$ `r n4(p$r2)`, MSE `r n4(m_in$MSE)` y MASE `r n4(m_in$MASE)`. En los
`r h` años de validación el MSE es `r n4(m_val$MSE)`, el MAD `r n4(m_val$MAD)` y el MASE `r n4(m_val$MASE)`, frente a
`r n4(m_ref$MSE)`, `r n4(m_ref$MAD)` y `r n4(m_ref$MASE)` del ingenuo: gana por poco, `r n2(100 * (1 - m_val$MASE / m_ref$MASE))` % en
MASE. La validación de los errores muestra el defecto del método: los residuos están autocorrelacionados (Ljung–Box con
$m - p =$ `r ve$ljung_box$gl` grados de libertad, valor p `r pv(ve$ljung_box$valor_p)`; Durbin–Watson `r n4(ve$durbin_watson$estadistico)` frente a
$d_L =$ `r n2(cot$dL)`), aunque son normales (Jarque–Bera, valor p `r pv(ve$jarque_bera$valor_p)`).

## Recomendación

El pronóstico le sirve a quien necesite una referencia de largo plazo del nivel del lago, por ejemplo una autoridad de
navegación o de aprovechamiento del agua, para un horizonte de unos pocos años. En validación la recta fue mejor que el
ingenuo en los primeros `r which(abs(e_m) > abs(e_r))[1] - 1` años de horizonte y peor después: el error de la recta crece de
`r n2(abs(e_m[1]))` pies en $h = 1$ a `r n2(abs(e_m[h]))` en $h = `r h`$, mientras que el del ingenuo va de `r n2(abs(e_r[1]))` a
`r n2(abs(e_r[h]))`. El límite es que la recta sigue bajando (`r n2(pron[1])` a `r n2(pron[h])` pies) cuando el lago
se recuperó (de `r n2(val$y[1])` a `r n2(val$y[h])`): una tendencia determinista no puede seguir un nivel que cambia de
sentido, y a `r h` años el error de `r n2(abs(e_m[h]))` pies es `r n2(abs(e_m[h]) / sd(d$y))` veces la desviación estándar de toda
la serie (`r n2(sd(d$y))`). Más allá de unos pocos años conviene reestimar la recta con datos nuevos o usar un método con
nivel local.

# Ejemplo 6. Tendencia cuadrática sobre `airmiles`

## Descripción de la serie

```{r}
#| label: ej6-datos
x <- airmiles
d <- leer_serie(x,
                fuente = "F.A.A. Statistical Handbook of Aviation (paquete datasets, airmiles)",
                unidad = "Millas-pasajero de ingreso (revenue passenger miles), aerolíneas comerciales de EE. UU.")
descripcion(x, "airmiles", d)
```

La serie es corta: solo `r nrow(d)` observaciones anuales. Eso limita todo lo que sigue: quedan
`r nrow(d) - min(12, floor(0.2 * nrow(d)))` datos para estimar, `r min(12, floor(0.2 * nrow(d)))` para validar y muy pocos rezagos para el
correlograma.

## Patrón de la serie

```{r}
#| label: ej6-serie
graficar_serie(d, "Ejemplo 6. Millas-pasajero de aerolíneas de EE. UU., 1937-1960")
```

```{r}
#| label: ej6-correlograma
#| fig-height: 6
cg <- correlograma(d)
cg$grafico
```

```{r}
#| label: ej6-pruebas-serie
#| results: asis
n_total <- nrow(d)
r_1 <- .contraste_rh(cg$acf, n_total, 1)
pp(r_1, paste0("r_1 = ", n4(cg$acf[1]), " frente a una banda de ±", n4(cg$banda), " (ancha porque n = ", n_total, "): se rechaza la ",
               "independencia. El nivel de un año casi determina el del siguiente, como en una serie que crece."))
h_5 <- which(abs(cg$acf) < cg$banda)[1]
r_5 <- .contraste_rh(cg$acf, n_total, h_5)
pp(r_5, paste0("La autocorrelación baja de forma gradual y sin oscilar (", paste(n2(cg$acf[1:(h_5 - 1)]), collapse = ", "),
               ") y solo en el rezago ", h_5, " (", n4(cg$acf[h_5]), ") entra en la banda de ±", n4(cg$banda),
               ": un decaimiento lento y monótono es el rastro de una tendencia."))
lb0 <- ljung_box(cg$acf, n_total, cg$m, 0)
pp(lb0, paste0("Q = ", n4(lb0$estadistico), " con ", lb0$gl, " grados de libertad y valor p ", pv(lb0$valor_p),
               ": se rechaza que la serie sea ruido blanco."))
```

**Lectura del patrón.** La serie crece y lo hace con curvatura: el promedio de la primera mitad es
`r n2(mean(d$y[1:12]))` y el de la segunda `r n2(mean(d$y[13:24]))`, y el incremento anual medio pasa de
`r n2(mean(diff(d$y[1:12])))` a `r n2(mean(diff(d$y[12:24])))`. El crecimiento se acelera, que es lo que una parábola
$\beta_0 + \beta_1 t + \beta_2 t^2$ con $\beta_2 > 0$ sabe describir y una recta no. La alternativa natural
sería una tendencia exponencial (crecimiento a tasa constante), pero la serie no la respalda: la pendiente del logaritmo,
que sería constante si la tasa lo fuera, pasa de

```{r}
#| label: ej6-tasa
z <- log(d$y); ti <- seq_len(n_total)
pend <- function(i) cov(ti[i], z[i]) / var(ti[i])   # pendiente de mínimos cuadrados de ln y sobre t
p_1 <- pend(1:12); p_2 <- pend(13:24)
```

`r n4(p_1)` en la primera mitad a `r n4(p_2)` en la segunda: la tasa de crecimiento se frena. Por eso la exponencial se descarta
aquí (más abajo se mide cuánto peor pronostica) y se usa en el ejemplo 7 sobre una serie cuya tasa sí es estable.

## Partición

```{r}
#| label: ej6-particion
h <- min(12, floor(0.2 * n_total)); T_est <- n_total - h
est <- d[seq_len(T_est), ]; val <- d[T_est + seq_len(h), ]
```

Con $T = `r n_total`$ y $h = \min\{12, \lfloor 0{,}2 \cdot `r n_total`\rfloor\} = `r h`$, el tramo de estimación va de
`r format(est$fecha[1], "%Y")` a `r format(est$fecha[T_est], "%Y")` ($T_{est} = `r T_est`$) y el de validación de
`r format(val$fecha[1], "%Y")` a `r format(val$fecha[h], "%Y")`. Con solo `r h` datos de validación las conclusiones sobre
el pronóstico son indicativas, no concluyentes.

## Ajuste y medidas

La tendencia cuadrática no tiene constantes por elegir (sus coeficientes son la solución de las ecuaciones normales), así que
no se usa `optimizar()`. Los `yhat` son valores ajustados de una regresión que usa todo el tramo de estimación, no
pronósticos con información hasta $t-1$.

```{r}
#| label: ej6-ajuste
fit <- ajustar_tendencia(est$y, "cuadratica")
p <- fit$parametros
pron <- fit$pronosticar(h)
ref <- rep(est$y[T_est], h)                       # ingenuo: el último valor observado
m_in <- .medir(est$y, fit$yhat, est$y)            # ajuste dentro del tramo de estimación
m_val <- .medir(val$y, pron, est$y)               # h pronósticos sobre el tramo de validación
m_ref <- .medir(val$y, ref, est$y)                # el ingenuo, mismo tramo y mismo h
tab(.tabla_medidas(m_in, m_val, m_ref, "Ingenuo"), 3)
# Las alternativas descartadas, sobre el mismo tramo de validación
m_lin <- .medir(val$y, ajustar_tendencia(est$y, "lineal")$pronosticar(h), est$y)
m_exp <- .medir(val$y, ajustar_tendencia(est$y, "exponencial")$pronosticar(h), est$y)
e_m <- val$y - pron; e_r <- val$y - ref           # errores de validación del método y del ingenuo
```

La parábola supera con holgura al ingenuo en validación: MASE `r n4(m_val$MASE)` contra `r n4(m_ref$MASE)`, MSE
`r n2(m_val$MSE)` contra `r n2(m_ref$MSE)` (`r n2(100 * (1 - m_val$MSE / m_ref$MSE))` % menos) y MAPE `r n2(m_val$MAPE)` %
contra `r n2(m_ref$MAPE)` %. Las alternativas descartadas confirman la elección: la recta tiene un MASE de validación de
`r n4(m_lin$MASE)` (`r n2(m_lin$MASE / m_val$MASE)` veces el de la parábola) y la exponencial de `r n4(m_exp$MASE)`
(`r n2(m_exp$MASE / m_val$MASE)` veces), porque proyecta un crecimiento porcentual que la serie ya no tenía.

## Validación de los errores de un paso

```{r}
#| label: ej6-validacion
#| fig-height: 7
cot <- .cotas("ej06", sum(!is.na(fit$errores)))
ve <- validar_errores(fit$errores, fit$n_param, T_est, cot$dL, cot$dU)
ve$grafico
```

Son $N = `r ve$n`$ errores, uno por cada observación de estimación. Como los `yhat` son valores ajustados, **los errores
coinciden con los residuos de la regresión** y las pruebas siguientes revisan a la vez los supuestos de la regresión. Con
solo $N = `r ve$n`$ el número de rezagos es $m = `r ve$correlograma$m`$ y la banda es ancha (±`r n4(ve$correlograma$banda)`), de modo que las pruebas
tienen poco poder; la prueba de Jarque–Bera está justo en el límite de tamaño en que su distribución asintótica es
aceptable ($N = `r ve$n`$, no menos de veinte).

```{r}
#| label: ej6-pruebas-errores
#| results: asis
pp(ve$t_media, paste0("La media de los residuos es ", n4(mean(ve$e)), ": cero por construcción, porque la regresión con intercepto ",
                      "hace que los residuos sumen cero. La prueba no aporta información; el supuesto de media cero solo se vería violado ",
                      "por una forma funcional equivocada, que se revisa con la autocorrelación y con el gráfico de residuos."))
pp(ve$ljung_box, paste0("Q = ", n4(ve$ljung_box$estadistico), " con ", ve$ljung_box$gl, " grados de libertad (m = ",
                        ve$correlograma$m, ", p = 3 porque se estimaron beta_0, beta_1 y beta_2) y valor p ", pv(ve$ljung_box$valor_p),
                        ": se rechaza que los residuos sean incorrelacionados. Con solo ", ve$ljung_box$gl, " grados de libertad ",
                        "la prueba es poco potente, y aun así rechaza: la parábola deja estructura sin explicar (r_1 = ",
                        n4(ve$correlograma$acf[1]), ")."))
pp(ve$jarque_bera, paste0("JB = ", n4(ve$jarque_bera$estadistico), " con asimetría ", n4(ve$jarque_bera$A), " y curtosis ",
                          n4(ve$jarque_bera$K), ": no hay evidencia contra la normalidad, aunque con N = ", ve$n,
                          " la prueba detecta solo desviaciones grandes."))
pp(ve$durbin_watson, paste0("d = ", n4(ve$durbin_watson$estadistico), " queda por debajo de d_L = ", n2(cot$dL), " (N = ", ve$n,
                            ", k' = 2): autocorrelación positiva de orden uno, con ρ ≈ ", n4(ve$durbin_watson$rho_aprox),
                            ", coherente con r_1 = ", n4(ve$correlograma$acf[1]), ": la parábola no elimina la dependencia entre años consecutivos."))
```

## Coeficientes y supuestos de la regresión

```{r}
#| label: ej6-coeficientes
tab(tabla_coef(fit))
```

$R^2 =$ `r n4(p$r2)`, $\hat\sigma^2 =$ `r n2(p$sigma2)` (entre $T - p =$ `r p$gl` grados de libertad), estadístico de Durbin–Watson de
los residuos `r n4(p$dw)` y `r p$L` rezagos en el error estándar robusto.

**Por qué se decide con el error estándar robusto.** Los residuos tienen autocorrelación positiva (Durbin–Watson por debajo
de $d_L$), así que el error estándar ordinario, que supone observaciones independientes, no es confiable y sus valores p no
son interpretables. El cambio al robusto no es uniforme: el error estándar de $\beta_0$ pasa de
`r n2(p$tabla$ee_ordinario[1])` a `r n2(p$tabla$ee_robusto[1])`, el de $\beta_1$ de `r n2(p$tabla$ee_ordinario[2])` a
`r n2(p$tabla$ee_robusto[2])` y el de $\beta_2$ de `r n2(p$tabla$ee_ordinario[3])` a `r n2(p$tabla$ee_robusto[3])`. Con $T = `r T_est`$ el
estimador robusto también es poco preciso, pero es el que corrige por la autocorrelación observada. La decisión sobre cada
coeficiente se toma con él:

```{r}
#| label: ej6-pruebas-coef
#| results: asis
t_b0 <- .t_coeficiente(r"(\beta_0)", p$tabla$estimacion[1], p$tabla$ee_robusto[1], p$gl, T_est)
pp(t_b0, paste0("beta_0 = ", n2(p$tabla$estimacion[1]), " es el nivel de la parábola en t = 0. Se distingue de cero, pero el término ",
                "independiente de una parábola ajustada a t = 1, ..., ", T_est, " es una extrapolación hacia atrás y no tiene lectura económica directa."))
t_b1 <- .t_coeficiente(r"(\beta_1)", p$tabla$estimacion[2], p$tabla$ee_robusto[2], p$gl, T_est)
pp(t_b1, paste0("beta_1 = ", n2(p$tabla$estimacion[2]), " es negativo: la pendiente de la parábola en t = 0 es descendente, y se rechaza ",
                "que sea nula. No significa que el tráfico bajara; con beta_2 > 0 la parábola tiene su mínimo en t = ",
                n2(-p$tabla$estimacion[2] / (2 * p$tabla$estimacion[3])), " y a partir de ahí sube, de modo que beta_1 y beta_2 solo se interpretan juntos."))
t_b2 <- .t_coeficiente(r"(\beta_2)", p$tabla$estimacion[3], p$tabla$ee_robusto[3], p$gl, T_est)
pp(t_b2, paste0("beta_2 = ", n2(p$tabla$estimacion[3]), " es el coeficiente que sostiene el ejemplo: se rechaza con claridad que sea ",
                "nulo (t = ", n2(t_b2$estadistico), "), es decir, la curvatura es real y no un accidente de la muestra. La aceleración del ",
                "tráfico es de ", n2(2 * p$tabla$estimacion[3]), " unidades por año al cuadrado."))
```

**Varianza constante.** Se revisa con el gráfico de residuos contra valores ajustados.

```{r}
#| label: ej6-residuos
.grafico_residuos_ajustados(est$y - p$residuos, p$residuos, "Ejemplo 6. Residuos contra valores ajustados")
```

Los residuos no forman un abanico claro pero tampoco una nube sin forma: son positivos para los valores ajustados bajos,
negativos en el tramo medio (hasta `r n2(min(p$residuos))`) y positivos otra vez para los altos, una U que es la huella de una
curvatura que la parábola no capta del todo (la serie tiene una meseta hacia 1946–1948 que ninguna parábola reproduce). La
dispersión es mayor en el tramo medio (el mayor residuo, `r n2(max(p$residuos))`, ocurre cerca de los `r n2((est$y - p$residuos)[which.max(p$residuos)])`
ajustados) y menor en los extremos; con `r T_est` puntos no se puede decir si es un cambio de varianza o el mismo patrón de forma. Resumen de
supuestos: la normalidad no se rechaza; la independencia se rechaza (Ljung–Box y Durbin–Watson); la forma funcional es aproximada
(patrón en U de los residuos); y la varianza constante no puede verificarse con tan pocos datos. Conclusión práctica: la parábola describe bien la
tendencia, no toda la dinámica.

## Gráfico final

```{r}
#| label: ej6-final
.grafico_pronostico(d, fit$yhat, pron, ref, "Ejemplo 6. Tendencia cuadrática: ajuste y pronóstico")
```

## Conclusión

Se ajustó una tendencia cuadrática $\hat Y_t = `r n2(p$tabla$estimacion[1])` `r n2(p$tabla$estimacion[2])`\,t + `r n2(p$tabla$estimacion[3])`\,t^2$
sobre los `r T_est` años de estimación, con $R^2 =$ `r n4(p$r2)` y el término cuadrático significativo con error
estándar robusto ($t =$ `r n2(t_b2$estadistico)`, valor p `r pv(t_b2$valor_p)`). En los `r h` años de validación el MSE es
`r n2(m_val$MSE)`, el MAD `r n2(m_val$MAD)` y el MASE `r n4(m_val$MASE)`, frente a `r n2(m_ref$MSE)`, `r n2(m_ref$MAD)` y
`r n4(m_ref$MASE)` del ingenuo: reduce el MSE del ingenuo en `r n2(100 * (1 - m_val$MSE / m_ref$MSE))` %. La validación de los
errores muestra que la parábola no agota la estructura: hay autocorrelación (Ljung–Box con $m - p =$ `r ve$ljung_box$gl` grados de
libertad, valor p `r pv(ve$ljung_box$valor_p)`; Durbin–Watson `r n4(ve$durbin_watson$estadistico)` frente a $d_L =$ `r n2(cot$dL)`), aunque los
residuos son compatibles con la normalidad (Jarque–Bera, valor p `r pv(ve$jarque_bera$valor_p)`). Sobre esta serie, superó a la
recta y a la exponencial en validación.

## Recomendación

El pronóstico le sirve a quien planee la capacidad de una aerolínea o de un sistema aeroportuario con un horizonte de
uno o dos años, donde el error de validación fue de `r n2(abs(e_m[1]))` y `r n2(abs(e_m[2]))`
(`r n2(100 * abs(e_m[1]) / val$y[1])` % y `r n2(100 * abs(e_m[2]) / val$y[2])` % del valor observado). El límite es la
extrapolación de una parábola: crece sin freno y el pronóstico a $h = `r h`$ años (`r n2(pron[h])`) pasó
`r n2(abs(e_m[h]))` por encima de lo observado (`r n2(val$y[h])`), un `r n2(100 * abs(e_m[h]) / val$y[h])` %, y su
error de mayor tamaño se dio en el horizonte más largo. Con `r h` datos de validación y una serie que se aplanó
(`r n2(val$y[1])` y `r n2(val$y[2])` en los dos primeros años de validación, casi iguales) no hay base para usarla a más de dos años,
y cualquier uso debería reestimarse cada año.

# Ejemplo 7. Tendencia exponencial sobre `JohnsonJohnson`

## Descripción de la serie

```{r}
#| label: ej7-datos
x <- JohnsonJohnson
d <- leer_serie(x,
                fuente = "Shumway RH, Stoffer DS (2000). Time Series Analysis and its Applications. Springer, Example 1.1 (paquete datasets, JohnsonJohnson)",
                unidad = "Ganancia trimestral por acción de Johnson & Johnson (dólares)")
s <- attr(d, "frecuencia")   # la serie es trimestral: el MASE y el ingenuo de referencia usan el período s
descripcion(x, "JohnsonJohnson", d)
```

La serie es trimestral, así que es **estacional** (período $s = `r s`$), y ese es el rasgo que este método no modela. Se elige
de todos modos por su tendencia: la ganancia por acción crece a una tasa casi constante, que es el supuesto de la tendencia
exponencial. Como la serie es estacional, el referente de comparación es el ingenuo estacional (el último ciclo repetido) y el MASE se
escala con el ingenuo de período $s$. La sección de validación y la recomendación miden cuánto cuesta ignorar la
estacionalidad.

## Patrón de la serie

```{r}
#| label: ej7-serie
graficar_serie(d, "Ejemplo 7. Ganancia trimestral por acción de Johnson & Johnson, 1960-1980")
```

```{r}
#| label: ej7-correlograma
#| fig-height: 6
cg <- correlograma(d)
cg$grafico
```

```{r}
#| label: ej7-pruebas-serie
#| results: asis
n_total <- nrow(d)
r_1 <- .contraste_rh(cg$acf, n_total, 1)
pp(r_1, paste0("r_1 = ", n4(cg$acf[1]), ", casi 1, frente a una banda de ±", n4(cg$banda), ": cada trimestre repite casi entero al anterior, ",
               "como en una serie dominada por una tendencia creciente."))
r_s <- .contraste_rh(cg$acf, n_total, s)
pp(r_s, paste0("En el rezago estacional h = ", s, " la autocorrelación vale ", n4(cg$acf[s]), ", significativa, pero no hay un pico sobre sus ",
               "vecinos (", n4(cg$acf[s - 1]), " en h = ", s - 1, " y ", n4(cg$acf[s + 1]), " en h = ", s + 1, "): la ACF de la serie original no deja ver la ",
               "estacionalidad porque la tendencia domina todos los rezagos. Se buscará en los errores, donde la tendencia ya no está."))
lb0 <- ljung_box(cg$acf, n_total, cg$m, 0)
pp(lb0, paste0("Q = ", n4(lb0$estadistico), " con ", lb0$gl, " grados de libertad y valor p ", pv(lb0$valor_p),
               ": los ", cg$m, " rezagos salen de la banda y la serie no es ruido blanco."))
```

**Lectura del patrón.** La serie crece de forma acelerada: el promedio de la primera mitad es `r n2(mean(d$y[1:42]))` y el de la
segunda `r n2(mean(d$y[43:84]))`. La aceleración es la de un crecimiento porcentual estable, no la de una parábola: en logaritmos
el crecimiento es casi una recta, con una pendiente que apenas cambia de una mitad a otra.

```{r}
#| label: ej7-tasa
z <- log(d$y); ti <- seq_len(n_total)
pend <- function(i) cov(ti[i], z[i]) / var(ti[i])   # pendiente de mínimos cuadrados de ln y sobre t
p_1 <- pend(1:42); p_2 <- pend(43:84)
```

La pendiente del logaritmo es `r n4(p_1)` en la primera mitad y `r n4(p_2)` en la segunda, es decir, una tasa de crecimiento de
`r n2(100 * (exp(p_1) - 1))` % y `r n2(100 * (exp(p_2) - 1))` % por trimestre. Esa estabilidad de la tasa es el supuesto de la
tendencia exponencial $Y_t = \beta_0 \beta_1^{\,t}$ (o $\ln Y_t = a + \theta t$). Contrasta con `airmiles` (ejemplo 6), donde
la tasa cae a casi la mitad entre mitades.

## Partición

```{r}
#| label: ej7-particion
h <- min(12, floor(0.2 * n_total)); T_est <- n_total - h
est <- d[seq_len(T_est), ]; val <- d[T_est + seq_len(h), ]
```

Con $T = `r n_total`$ y $h = \min\{12, \lfloor 0{,}2 \cdot `r n_total`\rfloor\} = `r h`$ (tres años, que cubre `r h / s` ciclos completos), el tramo
de estimación va de `r format(est$fecha[1])` a `r format(est$fecha[T_est])` ($T_{est} = `r T_est`$) y el de validación de
`r format(val$fecha[1])` a `r format(val$fecha[h])`.

## Ajuste y medidas

La tendencia exponencial no tiene constantes por elegir (los coeficientes salen de las ecuaciones normales sobre
$\ln Y_t$), así que no se usa `optimizar()`. El pronóstico $e^{\hat a + \hat\theta t}$ estima la **mediana** condicional y no la
media; más abajo se mide el efecto de la corrección de sesgo. Los `yhat` son valores ajustados de una regresión que usa todo
el tramo de estimación.

```{r}
#| label: ej7-ajuste
fit <- ajustar_tendencia(est$y, "exponencial")
p <- fit$parametros
pron <- fit$pronosticar(h)
ref <- rep(tail(est$y, s), length.out = h)        # ingenuo estacional: el último ciclo repetido
m_in <- .medir(est$y, fit$yhat, est$y, s)         # ajuste dentro del tramo de estimación
m_val <- .medir(val$y, pron, est$y, s)            # h pronósticos sobre el tramo de validación
m_ref <- .medir(val$y, ref, est$y, s)             # el ingenuo estacional, mismo tramo y mismo h
tab(.tabla_medidas(m_in, m_val, m_ref, "Ingenuo estacional"))
fit_c <- ajustar_tendencia(est$y, "exponencial", corregir_sesgo = TRUE)   # con la corrección de sesgo
m_c <- .medir(val$y, fit_c$pronosticar(h), est$y, s)
e_m <- val$y - pron; e_r <- val$y - ref           # errores de validación del método y del referente
```

En escala original el modelo es $\hat Y_t = `r n4(p$coef_exp[[1]])` \cdot `r n4(p$coef_exp[[2]])`^{\,t}$: un nivel de
`r n2(p$coef_exp[[1]])` dólares en $t = 0$ y un crecimiento de `r n2(100 * (p$coef_exp[[2]] - 1))` % por trimestre. El
método supera al ingenuo estacional en validación: MASE `r n4(m_val$MASE)` contra `r n4(m_ref$MASE)`, MSE `r n2(m_val$MSE)`
contra `r n2(m_ref$MSE)` (`r n2(100 * (1 - m_val$MSE / m_ref$MSE))` % menos) y MAPE `r n2(m_val$MAPE)` % contra
`r n2(m_ref$MAPE)` %. El MASE es mayor que uno en las dos filas de validación porque se escala con el error del ingenuo estacional de un
ciclo dentro de la muestra (`r n4(attr(m_in, "escala_mase"))`), muy pequeño en una serie que crece despacio; lo que corresponde comparar
es la última fila.

**Corrección de sesgo.** Multiplicar por $e^{\hat\sigma^2_{ln}/2} =$ `r n4(fit_c$parametros$factor_sesgo)` no ayuda en
validación: el MSE pasa de `r n2(m_val$MSE)` a `r n2(m_c$MSE)`. El factor es pequeño (`r n2(100 * (fit_c$parametros$factor_sesgo - 1))` %) porque
$\hat\sigma^2_{ln} =$ `r n4(p$sigma2)` es pequeña, y en este tramo el pronóstico ya quedó por encima de lo observado, de modo que
subirlo más solo empeora. Se mantiene el pronóstico sin corregir (la mediana).

## Validación de los errores de un paso

```{r}
#| label: ej7-validacion
#| fig-height: 7
cot <- .cotas("ej07", sum(!is.na(fit$errores)))
ve <- validar_errores(fit$errores, fit$n_param, T_est, cot$dL, cot$dU)
ve$grafico
```

Son $N = `r ve$n`$ errores, en escala original (dólares), uno por cada observación de estimación, con $m = `r ve$correlograma$m`$ rezagos y
banda de ±`r n4(ve$correlograma$banda)`, calculada sobre $N$. Son los errores de los valores ajustados; los supuestos de la
regresión se revisan aparte y en logaritmos, que es la escala donde se estimó.

```{r}
#| label: ej7-pruebas-errores
#| results: asis
pp(ve$t_media, paste0("El error medio es ", n4(mean(ve$e)), " dólares sobre una desviación de ", n4(sd(ve$e)),
                      ": indistinguible de cero. Como el ajuste se hizo en logaritmos, la media de los errores en escala original no es cero por ",
                      "construcción, y que resulte tan cercana a cero es un resultado, no un artefacto."))
pp(ve$ljung_box, paste0("Q = ", n4(ve$ljung_box$estadistico), " con ", ve$ljung_box$gl, " grados de libertad (m = ",
                        ve$correlograma$m, ", p = 2 porque se estimaron a y theta) y valor p ", pv(ve$ljung_box$valor_p),
                        ": se rechaza con contundencia. El motivo se ve en la ACF de los errores: r_", s, " = ", n4(ve$correlograma$acf[s]),
                        " frente a una banda de ±", n4(ve$correlograma$banda), " y r_1 = ", n4(ve$correlograma$acf[1]),
                        ", mientras que los demás rezagos son pequeños. Es la estacionalidad trimestral, que el método no modela y que ahora, sin ",
                        "la tendencia, sale a la vista."))
pp(ve$jarque_bera, paste0("JB = ", n4(ve$jarque_bera$estadistico), " con asimetría ", n4(ve$jarque_bera$A), " y curtosis ",
                          n4(ve$jarque_bera$K), " (0 y 3 para una normal): los errores en dólares tienen cola izquierda pesada. Los mayores errores negativos ",
                          "son los de los cuartos trimestres de los últimos años, cuando el nivel y por tanto la caída estacional medida en dólares son ",
                          "mayores. En logaritmos esto desaparece (ver los supuestos de la regresión)."))
pp(ve$durbin_watson, paste0("d = ", n4(ve$durbin_watson$estadistico), " queda por debajo de d_L = ", n2(cot$dL), " (N = ", ve$n,
                            ", k' = 1): autocorrelación positiva de orden uno en dólares, con ρ ≈ ", n4(ve$durbin_watson$rho_aprox),
                            ". En logaritmos el estadístico se acerca a 2 (ver más abajo), lo que sugiere que buena parte de esta autocorrelación viene de ",
                            "medir en dólares y no de una dependencia real entre trimestres consecutivos."))
```

## Coeficientes y supuestos de la regresión

La regresión se estima sobre $\ln Y_t = a + \theta t + \varepsilon_t$, así que la tabla, $R^2$, $\hat\sigma^2$, Durbin–Watson y
residuos están en logaritmos.

```{r}
#| label: ej7-coeficientes
tab(tabla_coef(fit))
```

$R^2 =$ `r n4(p$r2)`, $\hat\sigma^2_{ln} =$ `r n4(p$sigma2)` (entre $T - p =$ `r p$gl` grados de libertad), estadístico de
Durbin–Watson de los residuos `r n4(p$dw)` y `r p$L` rezagos en el error estándar robusto. Los errores estándar robustos superan a los
ordinarios en un `r n2(100 * (p$tabla$ee_robusto[1] / p$tabla$ee_ordinario[1] - 1))` % ($a$) y un
`r n2(100 * (p$tabla$ee_robusto[2] / p$tabla$ee_ordinario[2] - 1))` % ($\theta$): una diferencia modesta, porque la autocorrelación de orden
uno de los residuos en logaritmos es pequeña. Aun así la decisión se toma con el robusto, que también cubre la autocorrelación en el
rezago estacional:

```{r}
#| label: ej7-pruebas-coef
#| results: asis
t_a <- .t_coeficiente("a", p$tabla$estimacion[1], p$tabla$ee_robusto[1], p$gl, T_est)
pp(t_a, paste0("a = ", n4(p$tabla$estimacion[1]), " es el logaritmo del nivel en t = 0, es decir, un nivel de ", n4(p$coef_exp[[1]]),
               " dólares. Se distingue de cero, pero lo que importa es la tasa: el nivel inicial es solo el punto de partida de la curva."))
t_th <- .t_coeficiente(r"(\theta)", p$tabla$estimacion[2], p$tabla$ee_robusto[2], p$gl, T_est)
pp(t_th, paste0("theta = ", n4(p$tabla$estimacion[2]), " es la tasa de crecimiento continua por trimestre (", n2(100 * (p$coef_exp[[2]] - 1)),
                " % en tasa compuesta). Se rechaza con un estadístico de ", n2(t_th$estadistico), " que la ganancia por acción no tenga tendencia: ",
                "la tasa es distinta de cero con una evidencia abrumadora."))
```

Los supuestos se revisan sobre los residuos en logaritmos. Como en las otras tendencias, la media cero es cierta por construcción; se
comprueban la autocorrelación, la normalidad y la varianza constante.

```{r}
#| label: ej7-supuestos
#| fig-height: 7
ve_log <- validar_errores(p$residuos, fit$n_param, T_est, cot$dL, cot$dU)
ve_log$grafico
```

```{r}
#| label: ej7-pruebas-supuestos
#| results: asis
pp(ve_log$ljung_box, paste0("Q = ", n4(ve_log$ljung_box$estadistico), " con ", ve_log$ljung_box$gl, " grados de libertad y valor p ",
                            pv(ve_log$ljung_box$valor_p), ": se rechaza. La autocorrelación no está en el rezago 1 (r_1 = ",
                            n4(ve_log$correlograma$acf[1]), ") sino en el estacional, r_", s, " = ", n4(ve_log$correlograma$acf[s]),
                            " y r_", 2 * s, " = ", n4(ve_log$correlograma$acf[2 * s]), ": los residuos repiten su patrón cada año."))
pp(ve_log$jarque_bera, paste0("JB = ", n4(ve_log$jarque_bera$estadistico), " con asimetría ", n4(ve_log$jarque_bera$A), " y curtosis ",
                              n4(ve_log$jarque_bera$K), ": los residuos en logaritmos son prácticamente normales. La log-transformación ",
                              "estabilizó los errores, lo que respalda usar la escala logarítmica."))
pp(ve_log$durbin_watson, paste0("d = ", n4(ve_log$durbin_watson$estadistico), " supera d_U = ", n2(cot$dU), " (N = ", ve_log$n,
                                ", k' = 1): no se rechaza la autocorrelación positiva de orden uno en logaritmos. Confirma que el problema de la ",
                                "regresión no es la dependencia de un trimestre con el anterior, sino la estacional."))
```

**Varianza constante.** Se revisa con el gráfico de residuos contra valores ajustados (en logaritmos).

```{r}
#| label: ej7-residuos
.grafico_residuos_ajustados(log(est$y) - p$residuos, p$residuos, "Ejemplo 7. Residuos contra valores ajustados (logaritmos)")
```

La dispersión de los residuos en logaritmos es algo mayor al principio (desviación estándar de
`r n2(sd(p$residuos[1:36]))` en la primera mitad contra `r n2(sd(p$residuos[37:72]))` en la segunda), pero no hay un abanico
creciente: en logaritmos la varianza es aproximadamente constante, y esa es la ventaja de la escala logarítmica frente a la
original, donde los errores crecen con el nivel.

**La estacionalidad, medida.** El efecto medio de cada trimestre sobre los residuos en logaritmos es:

```{r}
#| label: ej7-estacionalidad
trimestre <- rep(seq_len(s), length.out = T_est)
efecto <- as.numeric(tapply(p$residuos, trimestre, mean))
tab(data.frame(Trimestre = paste0("T", seq_len(s)), `Efecto en logaritmos` = efecto,
               `Factor sobre la tendencia` = exp(efecto), check.names = FALSE))
```

El cuarto trimestre queda `r n2(100 * (1 - min(exp(efecto))))` % por debajo de la tendencia y el tercero `r n2(100 * (max(exp(efecto)) - 1))` %
por encima. La diferencia entre el mejor y el peor trimestre (`r n4(diff(range(efecto)))` en logaritmos) equivale al
`r n2(100 * diff(range(efecto)) / (p$tabla$estimacion[2] * (T_est - 1)))` % del recorrido total de la tendencia en el tramo de estimación. Es pequeña frente
a la tendencia y por eso el método sigue siendo útil, pero es lo que las pruebas de errores detectan y lo que limita el pronóstico.

## Gráfico final

```{r}
#| label: ej7-final
.grafico_pronostico(d, fit$yhat, pron, ref, "Ejemplo 7. Tendencia exponencial: ajuste y pronóstico",
                    nombre_referente = "Referente ingenuo estacional")
```

## Conclusión

Se ajustó una tendencia exponencial $\hat Y_t = `r n4(p$coef_exp[[1]])` \cdot `r n4(p$coef_exp[[2]])`^{\,t}$ sobre los
`r T_est` trimestres de estimación, con un crecimiento de `r n2(100 * (p$coef_exp[[2]] - 1))` % por trimestre
($t =$ `r n2(t_th$estadistico)` para $\theta$ con error estándar robusto, valor p `r pv(t_th$valor_p)`) y $R^2 =$ `r n4(p$r2)` en
logaritmos. Sobre los `r h` trimestres de validación el MSE es `r n4(m_val$MSE)`, el MAD `r n4(m_val$MAD)` y el MASE
`r n4(m_val$MASE)`, frente a `r n4(m_ref$MSE)`, `r n4(m_ref$MAD)` y `r n4(m_ref$MASE)` del ingenuo estacional: reduce el MSE en
`r n2(100 * (1 - m_val$MSE / m_ref$MSE))` %. La validación de errores muestra un método que capta la tendencia pero no la
estacionalidad: Ljung–Box rechaza (valor p `r pv(ve$ljung_box$valor_p)`) por el rezago estacional
($r_{`r s`} =$ `r n4(ve$correlograma$acf[s])`), Durbin–Watson `r n4(ve$durbin_watson$estadistico)` queda bajo $d_L =$ `r n2(cot$dL)` y
Jarque–Bera rechaza (valor p `r pv(ve$jarque_bera$valor_p)`) en la escala original, mientras que en logaritmos los residuos son
normales (valor p `r pv(ve_log$jarque_bera$valor_p)`) y sin autocorrelación de orden uno (Durbin–Watson `r n4(ve_log$durbin_watson$estadistico)`).

## Recomendación

El pronóstico le sirve a quien siga el crecimiento de largo plazo de la ganancia por acción, por ejemplo un analista que quiera la
trayectoria esperada del año siguiente, y no a quien necesite el valor de un trimestre concreto. El límite es la estacionalidad:
en validación el método sobrestima el cuarto trimestre de forma sistemática, con un error medio (observado menos pronóstico) de
`r n2(mean(e_m[seq(s, h, by = s)]))` dólares en esos trimestres (`r paste0(n2(abs(e_m[seq(s, h, by = s)])), collapse = ", ")` en los tres años,
`r paste0(n2(100 * abs(e_m[seq(s, h, by = s)]) / val$y[seq(s, h, by = s)]), collapse = " %, ")` % del valor observado), frente a
`r n2(mean(abs(e_m[-seq(s, h, by = s)])))` dólares de error absoluto medio en los demás trimestres. Por eso el horizonte razonable es de un año
para el nivel anual, con el pronóstico trimestral usado con reserva; para pronosticar cada trimestre haría falta un
método que modele la estacionalidad (ficticias estacionales o Holt–Winters), que este trabajo no implementa.
