---
title: "Tarea 1 — Caja de herramientas de pronóstico"
author: "Andrés Felipe Cadavid Sanguino"
date: today
lang: es
format:
  html:
    toc: true
    number-sections: true
    code-fold: false
    embed-resources: true
    df-print: kable
execute:
  echo: true
  warning: true
---

# Introducción y convenciones

Este informe presenta una caja de herramientas de pronóstico escrita a mano en R: lectura de series con
verificación de fechas, gráficos, correlograma, pruebas de hipótesis sobre la serie y sobre los errores,
medidas de error y ocho métodos de pronóstico (media simple, media móvil, suavizamiento exponencial simple,
doble media móvil, tendencias lineal, cuadrática y exponencial, y Holt) con la optimización de sus constantes.
Cada método se aplica a una serie cuyo patrón corresponde a su supuesto, y un noveno ejemplo, el
contraejemplo, aplica un método a una serie cuyo patrón lo contradice para mostrar en qué se nota la falla.

El código de las funciones vive en `R/` y aquí solo se carga; el código de cada ejemplo se muestra completo.
Toda cifra del texto sale de código que corre al renderizar este documento. Los decimales llevan coma, los
estadísticos cuatro cifras y los valores p tres (`< 0,001` cuando corresponde).

```{r}
#| label: setup
invisible(lapply(sort(list.files("../R", pattern = "\\.R$", full.names = TRUE)), source))
set.seed(2026)  # ningún paso del informe es aleatorio; se fija por regla del enunciado
knitr::opts_chunk$set(fig.width = 8, fig.height = 4.6, fig.align = "center", out.width = "92%")

# Formato de las cifras del texto: coma decimal, 4 cifras (n4), 2 cifras (n2), valor p (pv)
n4 <- function(x) .fmt_num(x, 4)
n2 <- function(x) .fmt_num(x, 2)
pv <- .fmt_p
# Tablas con coma decimal y 4 cifras
tab <- function(df, digitos = 4) knitr::kable(df, digits = digitos, format.args = list(decimal.mark = ","))
# Notación científica con coma decimal, para diferencias del orden de 1e-12
cient <- function(x, digitos = 2) format(x, digits = digitos, scientific = TRUE, decimal.mark = ",")
# Una prueba de hipótesis en sus seis elementos; la lectura es el sexto
pp <- function(obj, lectura) cat(.reportar_prueba(obj, lectura), sep = "\n")
# Descripción de una serie con cifras verificadas por código (no escritas a mano)
descripcion <- function(x, nombre, d) {
  data.frame(
    Campo = c("Nombre en R", "Fuente (help)", "Unidad", "Frecuencia", "Inicio (año, período)",
              "Fin (año, período)", "Rango de fechas", "Observaciones"),
    Valor = c(nombre, attr(d, "fuente"), attr(d, "unidad"), frequency(x),
              paste(start(x), collapse = ", "), paste(end(x), collapse = ", "),
              paste(format(d$fecha[1]), "a", format(d$fecha[nrow(d)])), length(x))
  )
}
```

## Convenciones que fijan los números {-}

Cuando el enunciado y las notas no fijan una decisión, se toma una, se documenta y se muestra su efecto.
Estas son las que determinan las cifras de este documento.

- **Partición.** El tramo de validación son las últimas $h = \min\{12, \lfloor 0{,}2\,T\rfloor\}$
  observaciones; el de estimación, las $T_{est} = T - h$ anteriores. Ningún parámetro se elige con el tramo de
  validación. En las series estacionales ($s = 4$ en `JohnsonJohnson`, $s = 12$ en `AirPassengers`) $h = 12$
  cubre al menos un ciclo completo.
- **Errores de un paso.** $\hat Y_t$ usa solo información hasta $t-1$; el calentamiento del método queda en `NA`.
  En cada validación se declara $N$, el número de errores, que no es el $T$ de la serie.
- **Referente.** El pronóstico ingenuo $\hat Y_{T+h} = Y_T$, o el ingenuo estacional (el último ciclo repetido)
  en las series estacionales. El MASE se escala con el error absoluto medio del ingenuo de período $s$ **dentro
  del tramo de estimación**, de modo que un MASE menor que uno es mejor que ese ingenuo de un paso.
- **Correlograma.** La ACF se calcula a mano con divisor $T$ (una sola cifra en el denominador), la banda de
  ruido blanco es $\pm\, z_{0{,}975}/\sqrt{n}$ con $n$ el número de valores graficados (los errores, no la
  serie, cuando se grafican errores) y $m = \min\{\lfloor n/4\rfloor, 24\}$ rezagos.
- **Ljung–Box.** $Q_m$ se refiere a $\chi^2_{m-p}$, con $p$ el número de parámetros que el método estimó sobre la
  muestra (tabla siguiente); sobre la serie original $p = 0$.
- **Optimización.** `optimizar()` minimiza el MSE de un paso **dentro del tramo de estimación** sobre las
  rejillas del enunciado, con origen común: el MSE de todas las filas se calcula desde el primer período en
  que la ventana más exigente de la rejilla ya produce pronóstico ($t = 13$ en media móvil, $t = 24$ en doble
  media móvil, $t = 2$ en SES y Holt). En caso de empate gana la primera fila de la rejilla.
- **Tendencias.** Los `yhat` son los valores ajustados de una regresión que usa toda la muestra de estimación,
  así que no son pronósticos con información hasta $t-1$ y su MSE dentro de muestra es optimista frente al de
  los métodos de suavizamiento. El error estándar robusto es el de Newey–West (núcleo de Bartlett,
  $L = \lfloor 4\,(T/100)^{2/9}\rfloor$ rezagos, sin corrección por grados de libertad) y los valores p usan la
  $t$ de Student con $T-p$ grados de libertad. La tendencia exponencial se estima sobre $\ln Y_t$: su
  pronóstico $e^{\hat a + \hat\theta t}$ estima la mediana condicional y no la media.
- **Durbin–Watson.** Sin valor p exacto; se decide con las cotas $d_L$ y $d_U$ al 5 % de la tabla de Savin y
  White (1977). Como la tabla no cubre todos los $N$ de este trabajo, las cotas se calcularon de forma
  exacta con la definición de Durbin y Watson (1951) y la integral de Imhof (1961), y ese cálculo reproduce
  doce filas de la tabla con diferencias de a lo sumo $0{,}005$. Se redondean a dos decimales, como la tabla, y
  para los métodos de suavizamiento se usa $k' = 1$ (aproximación declarada: no hay matriz de diseño).
- **MAPE.** Si algún valor evaluado es cero el MAPE no está definido y se reporta `NA` con aviso; el dato no se
  omite en silencio (ocurre en `discoveries`).

| Método | $p$ | Qué se estimó |
|---|---|---|
| Media simple | 0 | nada se elige sobre la muestra |
| Media móvil | 1 | $k$ |
| Suavizamiento exponencial simple | 1 | $\alpha$ |
| Doble media móvil | 1 | $k$ |
| Tendencia lineal | 2 | $\beta_0, \beta_1$ |
| Tendencia cuadrática | 3 | $\beta_0, \beta_1, \beta_2$ |
| Tendencia exponencial | 2 | $a, \theta$ |
| Holt | 2 | $\alpha, \beta$ |

: Parámetros estimados $p$ que se restan a los grados de libertad de Ljung–Box. {#tbl-p}

### Sobre el uso de IA {-}

El código y la redacción de este informe, incluidas las lecturas de cada prueba de hipótesis, se elaboraron
con asistencia de Claude (Anthropic). El detalle de qué se pidió, qué se recibió y qué se verificó está en la
declaración de uso de IA del `README.md`.

# Verificaciones contra R

Antes de usar las funciones se comprueban contra las de R. Estas verificaciones son el único lugar de este
documento (junto a `ejemplos.R`) donde aparecen `acf()`, `lm()` y `Box.test()`. Cada fila reporta la
diferencia máxima observada y su tolerancia; el documento se detiene si alguna la supera.

Las equivalencias de los métodos se miden como error **relativo** a $\max|y|$. La razón se ve con la serie
`austres`, cuyos datos tienen un decimal y valen cerca de $1{,}4\times 10^{4}$: se compara la media simple
recursiva y la media directa `mean(y[1:t])` con una referencia exacta (los datos por diez son enteros y su suma
acumulada es exacta en punto flotante, con una sola división al final).

```{r}
#| label: verif-ulp
y <- as.numeric(austres); n <- length(y)
recursiva <- ajustar_media(y)$yhat[-1]
directa   <- vapply(1:(n - 1), function(t) mean(y[1:t]), 0)
exacta    <- cumsum(round(y * 10))[1:(n - 1)] / (1:(n - 1)) / 10
dif_rec_dir <- max(abs(recursiva - directa)); dif_dir_exa <- max(abs(directa - exacta))
ulp <- 2^(floor(log2(max(y))) - 52)   # distancia entre dos números representables en max(y)
```

La recursión difiere del promedio directo en `r cient(dif_rec_dir)` y `mean()` difiere de la referencia exacta
en `r cient(dif_dir_exa)`, mientras que un ulp en el mayor de los datos mide `r cient(ulp)`: las diferencias
son del orden de un ulp, ruido de punto flotante y no un error del método. Una cota absoluta de $10^{-12}$ no la cumple ninguna implementación
correcta con estos datos, así que se mide el error relativo a $\max|y|$ con esa misma cota.

Primero, la ACF a mano, su banda y la prueba de Ljung–Box contra `acf()` y `Box.test()`:

```{r}
#| label: verif-acf
fila_v <- function(prueba, dif, tol) data.frame(prueba = prueba, dif = dif, tol = tol, ok = dif < tol)

series0 <- list(Nile = Nile, LakeHuron = LakeHuron, austres = austres, discoveries = discoveries,
                airmiles = airmiles, JohnsonJohnson = JohnsonJohnson, AirPassengers = AirPassengers)

# ACF a mano, banda y Ljung–Box contra acf() y Box.test()
dif_acf <- dif_banda <- dif_Q <- dif_Qp <- 0
for (x in series0) {
  y <- as.numeric(x); n <- length(y)
  for (m in unique(c(4, min(floor(n / 4), 24)))) {
    cg <- correlograma(y, m)
    ref <- acf(y, lag.max = m, plot = FALSE)
    dif_acf <- max(dif_acf, max(abs(cg$acf - ref$acf[-1])))
    dif_banda <- max(dif_banda, abs(cg$banda - qnorm((1 + 0.95) / 2) / sqrt(ref$n.used)))
    for (p in 0:min(3, m - 1)) {
      lb <- ljung_box(cg$acf, n, m, p)
      bt <- Box.test(y, lag = m, type = "Ljung-Box", fitdf = p)
      dif_Q <- max(dif_Q, abs(lb$estadistico - bt$statistic) / bt$statistic)
      dif_Qp <- max(dif_Qp, abs(lb$valor_p - bt$p.value))
    }
  }
}
```

Segundo, las equivalencias de los métodos (media móvil recursiva contra el promedio directo por ventana, SES
contra su promedio ponderado finito, doble media móvil contra su definición y Holt contra su forma de
corrección de error):

```{r}
#| label: verif-metodos
# Equivalencias de los métodos (error relativo a max|y|)
dif_mm <- dif_ses <- dif_pesos <- dif_dmm <- dif_holt <- 0
for (x in series0) {
  y <- as.numeric(x); n <- length(y); esc <- max(abs(y))
  for (k in 2:12) {                                     # MM recursiva vs promedio directo por ventana
    directa <- rep(NA_real_, n)
    for (t in (k + 1):n) directa[t] <- mean(y[(t - k):(t - 1)])
    dif_mm <- max(dif_mm, max(abs(ajustar_mm(y, k)$yhat - directa), na.rm = TRUE) / esc)
    if (2 * k - 1 <= n) {                               # DMM (un recorrido) vs definición directa
      mm <- rep(NA_real_, n); for (t in k:n) mm[t] <- mean(y[(t - k + 1):t])
      dm <- rep(NA_real_, n); for (t in (2 * k - 1):n) dm[t] <- mean(mm[(t - k + 1):t])
      yh <- c(NA, (2 * mm - dm + 2 / (k - 1) * (mm - dm))[-n])
      dif_dmm <- max(dif_dmm, max(abs(ajustar_dmm(y, k)$yhat - yh), na.rm = TRUE) / esc)
    }
  }
  for (a in c(0.05, 0.15, 0.5, 0.98)) {                 # SES vs promedio ponderado finito
    f <- ajustar_ses(y, a)
    pond <- vapply(2:n, function(t) {
      i <- 0:(t - 2)
      a * sum((1 - a)^i * y[t - i]) + (1 - a)^(t - 1) * y[1]
    }, 0)
    suma_pesos <- vapply(2:n, function(t) a * sum((1 - a)^(0:(t - 2))) + (1 - a)^(t - 1), 0)
    dif_pesos <- max(dif_pesos, max(abs(suma_pesos - 1)))
    dif_ses <- max(dif_ses, max(abs(c(f$yhat[3:n], f$parametros$siguiente) - pond)) / esc)
  }
  for (ab in list(c(0.1, 0.1), c(0.3, 0.4), c(0.9, 0.05))) {   # Holt vs forma de corrección de error
    f <- ajustar_holt(y, ab[1], ab[2])
    e <- y - f$yhat; L <- f$parametros$nivel; Tt <- f$parametros$pendiente; t <- 2:n
    dif_holt <- max(dif_holt, max(abs(L[t] - (L[t - 1] + Tt[t - 1] + ab[1] * e[t])),
                                  abs(Tt[t] - (Tt[t - 1] + ab[1] * ab[2] * e[t]))) / esc)
  }
}
```

Tercero, los coeficientes de las tendencias contra `lm()` y las cifras publicadas en las notas de la Clase 3
(precios de cierre) y de la Clase 4 (créditos al consumo):

```{r}
#| label: verif-lm-notas
# Tendencias: coeficientes contra lm()
dif_lm <- 0
for (cs in list(list(LakeHuron, "lineal"), list(airmiles, "cuadratica"), list(airmiles, "exponencial"),
                list(JohnsonJohnson, "exponencial"), list(Nile, "cuadratica"))) {
  y <- as.numeric(cs[[1]]); t <- seq_along(y)
  fit_lm <- switch(cs[[2]], lineal = lm(y ~ t), cuadratica = lm(y ~ t + I(t^2)), exponencial = lm(log(y) ~ t))
  dif_lm <- max(dif_lm, max(abs(unname(ajustar_tendencia(y, cs[[2]])$parametros$coef) - unname(coef(fit_lm)))))
}

# Cifras publicadas en las notas: Clase 3 (precios de cierre, mayo-diciembre) y Clase 4
# (créditos al consumo, once meses). Las notas publican 4 cifras significativas o 2 decimales,
# por eso la tolerancia es media unidad de la última cifra publicada.
precio <- c(18.43, 19.98, 19.51, 20.63, 19.78, 21.25, 21.18, 22.14)
credito <- c(133, 155, 165, 171, 194, 231, 274, 312, 313, 333, 343)
m_mm3 <- medidas(precio, ajustar_mm(precio, 3)$yhat, precio)
ses15 <- ajustar_ses(precio, 0.15); yh_ses <- ses15$yhat; yh_ses[2:3] <- NA   # origen común t = 4
m_ses15 <- medidas(precio, yh_ses, precio)
f_dmm3 <- ajustar_dmm(credito, 3); m_dmm3 <- medidas(credito, f_dmm3$yhat, credito)
f_holt <- ajustar_holt(credito, 0.3, 0.4); m_holt <- medidas(credito, f_holt$yhat, credito)

verif <- do.call(rbind, list(
  fila_v("ACF a mano vs acf() (7 series, 2 valores de m)", dif_acf, 1e-12),
  fila_v("Banda vs qnorm(0,975)/sqrt(n.used) de plot.acf", dif_banda, 1e-12),
  fila_v("Q de Ljung-Box vs Box.test, p = 0..3 (relativa)", dif_Q, 1e-12),
  fila_v("Valor p de Ljung-Box vs Box.test con fitdf = p", dif_Qp, 1e-12),
  fila_v("MM recursiva vs directa, k = 2..12 (relativa)", dif_mm, 1e-12),
  fila_v("SES vs promedio ponderado finito (relativa)", dif_ses, 1e-12),
  fila_v("SES: los pesos suman 1", dif_pesos, 1e-12),
  fila_v("DMM un recorrido vs definición directa (relativa)", dif_dmm, 1e-12),
  fila_v("Holt vs forma de corrección de error (relativa)", dif_holt, 1e-12),
  fila_v("Coeficientes de las tendencias vs lm()", dif_lm, 1e-8),
  fila_v("Clase 3: MM(3) MSE, MAD y MAPE", max(abs(c(m_mm3$MSE - 1.1621, m_mm3$MAD - 0.9780, (m_mm3$MAPE - 4.607) / 10))), 5e-5),
  fila_v("Clase 3: SES(0,15) en origen común, MSE", abs(m_ses15$MSE - 3.3706), 5e-5),
  fila_v("Clase 4: DMM(3) MSE y pronósticos", max(abs(c(m_dmm3$MSE - 841.24, f_dmm3$pronosticar(3) - c(356.56, 370.00, 383.44)))), 5e-3),
  fila_v("Clase 4: Holt(0,3; 0,4) MSE y pronósticos", max(abs(c(m_holt$MSE - 1133.08, f_holt$pronosticar(3) - c(387.15, 414.97, 442.80)))), 5e-3)
))
verif_imp <- verif; verif_imp$dif <- format(verif$dif, digits = 3, scientific = TRUE)
verif_imp$tol <- format(verif$tol, scientific = TRUE)
stopifnot("alguna verificación del Bloque 0 superó su tolerancia" = all(verif$ok))

verif_imp  # la tabla, como última expresión del chunk
```

Las `r nrow(verif)` verificaciones pasan: la mayor diferencia relativa de las equivalencias es
`r cient(max(verif$dif[5:9]), 3)`, la de los coeficientes contra `lm()` es
`r cient(verif$dif[10], 3)` (tolerancia $10^{-8}$) y las cifras de las notas se
reproducen dentro de media unidad de la última cifra publicada.

# Ejemplo 1. Media simple sobre `discoveries`

## Descripción de la serie

```{r}
#| label: ej1-datos
x <- discoveries
d <- leer_serie(x,
                fuente = "The World Almanac and Book of Facts, 1975 Edition, pages 315-318 (paquete datasets, discoveries)",
                unidad = "Descubrimientos importantes por año (número)")
descripcion(x, "discoveries", d)
```

La serie cuenta los «grandes» inventos y descubrimientos científicos de cada año. Al ser un conteo puede valer
cero, y de hecho hay `r sum(d$y == 0)` años sin descubrimientos: por eso el MAPE no está definido en este ejemplo.

## Patrón de la serie

```{r}
#| label: ej1-serie
graficar_serie(d, "Ejemplo 1. Descubrimientos importantes por año, 1860-1959")
```

```{r}
#| label: ej1-correlograma
#| fig-height: 6
cg <- correlograma(d)
cg$grafico
```

Contraste individual de las autocorrelaciones que sostienen la lectura y prueba conjunta sobre la serie
($p = 0$: no se ha estimado nada):

```{r}
#| label: ej1-pruebas-serie
#| results: asis
n_total <- nrow(d)
r_1 <- .contraste_rh(cg$acf, n_total, 1)
pp(r_1, paste0("La autocorrelación en el rezago 1 es ", n4(cg$acf[1]), ", mayor que la banda de ±", n4(cg$banda),
               ": cada año se parece algo al anterior. Es la más grande de un grupo pequeño: ",
               sum(abs(cg$acf) > cg$banda), " de los ", cg$m, " rezagos salen de la banda, todos entre los primeros."))
r_4 <- .contraste_rh(cg$acf, n_total, 4)
pp(r_4, paste0("En el rezago 4 la autocorrelación baja a ", n4(cg$acf[4]), ", dentro de la banda de ±", n4(cg$banda),
               ": la memoria de la serie se agota en pocos años. Una tendencia, en cambio, mantendría autocorrelaciones ",
               "positivas y lentas en decaer, y aquí no ocurre."))
lb0 <- ljung_box(cg$acf, n_total, cg$m, 0)
pp(lb0, paste0("Con Q = ", n4(lb0$estadistico), " y ", lb0$gl, " grados de libertad el valor p es ", pv(lb0$valor_p),
               ", apenas por encima del 5 %: no se rechaza que las primeras ", cg$m, " autocorrelaciones sean nulas, aunque la ",
               "evidencia está en el límite. La dependencia de la serie es débil y de corto alcance."))
```

**Lectura del patrón.** La serie oscila alrededor de un nivel de unos tres descubrimientos por año, sin tendencia
apreciable: la recta de tendencia explica solo el `r n2(100 * cor(seq_len(n_total), d$y)^2)` % de la
variación, y el promedio de la primera mitad (`r n2(mean(d$y[1:50]))`) y el de la segunda (`r n2(mean(d$y[51:100]))`)
difieren en menos de una desviación estándar (`r n2(sd(d$y))`). Ese es el supuesto de la media simple: un nivel
constante con perturbaciones sin estructura, de modo que el mejor pronóstico a cualquier horizonte es la media.
El supuesto se cumple de forma aproximada y no exacta: hay una autocorrelación débil en los primeros rezagos y una
ligera deriva a la baja del nivel, que se retomarán al validar los errores.

## Partición

```{r}
#| label: ej1-particion
h <- min(12, floor(0.2 * n_total)); T_est <- n_total - h
est <- d[seq_len(T_est), ]; val <- d[T_est + seq_len(h), ]
```

La serie tiene $T = `r n_total`$ observaciones y $h = \min\{12, \lfloor 0{,}2 \cdot `r n_total`\rfloor\} = `r h`$. El
tramo de estimación es de `r format(est$fecha[1], "%Y")` a `r format(est$fecha[T_est], "%Y")`
($T_{est} = `r T_est`$) y el de validación de `r format(val$fecha[1], "%Y")` a `r format(val$fecha[h], "%Y")`
($h = `r h`$).

## Ajuste y medidas

La media simple no tiene constantes ni ventanas por elegir, así que no se usa `optimizar()`. Se ajusta sobre el tramo
de estimación y se compara con el pronóstico ingenuo $\hat Y_{T+h} = Y_T$ sobre el mismo tramo de validación:

```{r}
#| label: ej1-ajuste
fit <- ajustar_media(est$y)
pron <- fit$pronosticar(h)
ref <- rep(est$y[T_est], h)                       # ingenuo: el último valor observado
m_in <- .medir(est$y, fit$yhat, est$y)            # un paso, dentro del tramo de estimación
m_val <- .medir(val$y, pron, est$y)               # h pronósticos sobre el tramo de validación
m_ref <- .medir(val$y, ref, est$y)                # el ingenuo, mismo tramo y mismo h
tab(.tabla_medidas(m_in, m_val, m_ref, "Ingenuo"))
```

El nivel estimado es $\bar Y_{T_{est}} =$ `r n4(fit$parametros$media)` descubrimientos por año. El MAPE es `NA` en las
tres filas porque hay ceros entre los datos evaluados; la función avisa y no omite el dato. El MASE se escala con
el error absoluto medio del ingenuo de un paso en el tramo de estimación (`r n4(attr(m_in, "escala_mase"))`).

## Validación de los errores de un paso

```{r}
#| label: ej1-validacion
#| fig-height: 7
cot <- .cotas("ej01", sum(!is.na(fit$errores)))
ve <- validar_errores(fit$errores, fit$n_param, T_est, cot$dL, cot$dU)
ve$grafico
```

Son $N = `r ve$n`$ errores de un paso (uno menos que $T_{est}$: el primero no tiene pronóstico), con
$m = `r ve$correlograma$m`$ rezagos y banda de ±`r n4(ve$correlograma$banda)`, calculada sobre $N$.

```{r}
#| label: ej1-pruebas-errores
#| results: asis
pp(ve$t_media, paste0("El error medio de un paso es ", n4(mean(ve$e)), " con desviación ", n4(sd(ve$e)),
                      ": no se distingue de cero, así que dentro de la muestra la media simple no sobrestima ni subestima ",
                      "en promedio."))
pp(ve$ljung_box, paste0("Con Q = ", n4(ve$ljung_box$estadistico), " y ", ve$ljung_box$gl, " grados de libertad (m = ",
                        ve$correlograma$m, ", p = 0) no se rechaza que los errores sean incorrelacionados en conjunto, aunque ",
                        "individualmente r_1 = ", n4(ve$correlograma$acf[1]), " y r_2 = ", n4(ve$correlograma$acf[2]),
                        " superan la banda de ±", n4(ve$correlograma$banda), ": el estadístico conjunto reparte la evidencia entre ",
                        ve$correlograma$m, " rezagos y pierde potencia frente a una dependencia que solo vive en los primeros."))
pp(ve$jarque_bera, paste0("JB = ", n4(ve$jarque_bera$estadistico), " con asimetría ", n4(ve$jarque_bera$A),
                          " y curtosis ", n4(ve$jarque_bera$K), " (la normal tiene 0 y 3): los errores tienen cola derecha pesada, ",
                          "como corresponde a un conteo que llega a ", max(d$y), " y no baja de cero. Con N = ", ve$n,
                          " la prueba t de media cero sigue siendo razonable por el teorema central del límite, pero se ",
                          "anota que la normalidad no se cumple."))
pp(ve$durbin_watson, paste0("d = ", n4(ve$durbin_watson$estadistico), " queda por debajo de d_L = ", n2(cot$dL),
                            " (N = ", ve$n, ", k' = 1): hay autocorrelación positiva de orden uno, con ρ ≈ ",
                            n4(ve$durbin_watson$rho_aprox), ", coherente con r_1 = ", n4(ve$correlograma$acf[1]),
                            ". Durbin–Watson, que apunta a una sola alternativa (AR(1)), detecta lo que Ljung–Box, que ",
                            "reparte su potencia entre muchos rezagos, no alcanza a rechazar."))
```

## Gráfico final

```{r}
#| label: ej1-final
.grafico_pronostico(d, fit$yhat, pron, ref, "Ejemplo 1. Media simple: ajuste y pronóstico")
```

## Conclusión

Se ajustó la media simple sobre los `r T_est` años de estimación (`r format(est$fecha[1], "%Y")`–`r format(est$fecha[T_est], "%Y")`),
con un nivel estimado de `r n4(fit$parametros$media)` descubrimientos por año. Dentro de la muestra, a un paso,
el MSE es `r n4(m_in$MSE)`, el MAD `r n4(m_in$MAD)` y el MASE `r n4(m_in$MASE)` sobre `r m_in$N` errores. Sobre los
`r h` años de validación el MSE es `r n4(m_val$MSE)`, el MAD `r n4(m_val$MAD)` y el MASE `r n4(m_val$MASE)`, frente
a `r n4(m_ref$MSE)`, `r n4(m_ref$MAD)` y `r n4(m_ref$MASE)` del ingenuo: la media simple gana al ingenuo y reduce su
MSE en `r n2(100 * (1 - m_val$MSE / m_ref$MSE))` %. La validación de errores muestra un error medio indistinguible de
cero (valor p `r pv(ve$t_media$valor_p)`) y autocorrelación conjunta no significativa (Ljung–Box, valor p
`r pv(ve$ljung_box$valor_p)`), pero también autocorrelación positiva de orden uno (Durbin–Watson
`r n4(ve$durbin_watson$estadistico)` frente a $d_L =$ `r n2(cot$dL)`) y errores no normales (Jarque–Bera, valor p
`r pv(ve$jarque_bera$valor_p)`). Que gane al ingenuo es esperable en una serie sin tendencia: el ingenuo hereda todo
el ruido del último año y la media lo promedia.

## Recomendación

El pronóstico le sirve a quien necesite el número esperado de descubrimientos por año en un horizonte de pocos años
y sin exigir precisión de un año concreto, por ejemplo para dimensionar un archivo o un boletín de novedades. Como
la media simple da una línea plana, el horizonte razonable es corto: en los `r h` años de validación el MASE fue
`r n4(m_val$MASE)` y el método se apoya en que el nivel no cambie. El límite está en esa deriva del nivel: el
pronóstico de `r n2(pron[1])` sobrestimó en `r sum(val$y - pron < 0)` de los `r h` años, con un error medio de validación de
`r n2(mean(val$y - pron))` descubrimientos por año (`r n2(100 * mean(val$y - pron) / pron[1])` % del nivel pronosticado),
porque el nivel real de esos años (`r n2(mean(val$y))`) ya estaba por debajo del promedio histórico. Si el nivel
sigue bajando, un método con memoria local (media móvil o suavizamiento exponencial) reaccionaría antes.

# Ejemplo 2. Media móvil sobre `Nile`

## Descripción de la serie

```{r}
#| label: ej2-datos
x <- Nile
d <- leer_serie(x,
                fuente = "Durbin J, Koopman SJ (2001). Time Series Analysis by State Space Methods. Oxford University Press (paquete datasets, Nile)",
                unidad = "Caudal anual del Nilo en Asuán (10^8 m^3)")
descripcion(x, "Nile", d)
```

La serie mide el caudal anual del Nilo en Asuán. La documentación de `help(Nile)` la describe «con cambio de nivel
aparente cerca de 1898».

## Patrón de la serie

```{r}
#| label: ej2-serie
graficar_serie(d, "Ejemplo 2. Caudal anual del Nilo en Asuán, 1871-1970")
```

```{r}
#| label: ej2-correlograma
#| fig-height: 6
cg <- correlograma(d)
cg$grafico
```

```{r}
#| label: ej2-pruebas-serie
#| results: asis
n_total <- nrow(d)
r_1 <- .contraste_rh(cg$acf, n_total, 1)
pp(r_1, paste0("La autocorrelación en el rezago 1 es ", n4(cg$acf[1]), ", muy por encima de la banda de ±", n4(cg$banda),
               ": el caudal de un año se parece al del anterior. Es la primera de una cola larga: ",
               sum(abs(cg$acf) > cg$banda), " de los ", cg$m, " rezagos salen de la banda."))
r_9 <- .contraste_rh(cg$acf, n_total, 9)
pp(r_9, paste0("Solo en el rezago 9 la autocorrelación (", n4(cg$acf[9]), ") vuelve a quedar dentro de la banda de ±",
               n4(cg$banda), ": la memoria dura unos ocho años y se apaga sin llegar a ser permanente. Una autocorrelación ",
               "que no decae indicaría una tendencia; una que se apaga indica un nivel que se mueve despacio."))
lb0 <- ljung_box(cg$acf, n_total, cg$m, 0)
pp(lb0, paste0("Con Q = ", n4(lb0$estadistico), " y ", lb0$gl, " grados de libertad el valor p es ", pv(lb0$valor_p),
               ": se rechaza con claridad que la serie sea ruido blanco. Hay estructura que un pronóstico puede aprovechar."))
```

**Lectura del patrón.** El caudal no tiene tendencia sostenida (la recta explica el
`r n2(100 * cor(seq_len(n_total), d$y)^2)` % de la variación) pero su nivel cambia: el promedio de 1871 a 1898
es `r n2(mean(d$y[d$fecha < as.Date("1899-01-01")]))` y el de 1899 a 1970 es
`r n2(mean(d$y[d$fecha >= as.Date("1899-01-01")]))`, una caída de
`r n2(100 * (1 - mean(d$y[d$fecha >= as.Date("1899-01-01")]) / mean(d$y[d$fecha < as.Date("1899-01-01")])))` % del caudal
en un solo escalón.
Ese es el supuesto de la media móvil: un nivel local que puede cambiar, sin pendiente. Una ventana corta se adapta al
escalón; una larga tarda en reconocerlo. La autocorrelación que decae en unos ocho rezagos es la huella de ese
nivel que se mueve.

## Partición

```{r}
#| label: ej2-particion
h <- min(12, floor(0.2 * n_total)); T_est <- n_total - h
est <- d[seq_len(T_est), ]; val <- d[T_est + seq_len(h), ]
```

Con $T = `r n_total`$ y $h = `r h`$, el tramo de estimación va de `r format(est$fecha[1], "%Y")` a
`r format(est$fecha[T_est], "%Y")` ($T_{est} = `r T_est`$) y el de validación de `r format(val$fecha[1], "%Y")` a
`r format(val$fecha[h], "%Y")`.

## Optimización de la ventana

La ventana $k$ se elige con `optimizar()` sobre $k = 2, \dots, 12$, minimizando el MSE de un paso dentro del tramo de
estimación y con origen común en $t = 13$, el primer período en que la ventana de 12 ya pronostica.

```{r}
#| label: ej2-optimizar
opt <- optimizar(est$y, "mm")
opt$grafico
tab(opt$rejilla, 2)
```

El óptimo es $k =$ `r opt$optimo$k` con MSE `r n4(opt$optimo$mse)`, calculado sobre `r opt$n_err` errores desde
$t =$ `r opt$origen`. **El óptimo cae en el borde de la rejilla** (`r opt$en_borde`): $k = 2$ es la ventana más corta
permitida, así que el mínimo podría estar más allá. Significa que la serie pide reaccionar al último dato: cada
año pesa mucho en el año siguiente, como dice la autocorrelación de `r n4(cg$acf[1])` en el rezago 1. Además la
curva es casi plana: entre la mejor y la peor ventana el MSE cambia solo
`r n2(100 * (max(opt$rejilla$mse) / min(opt$rejilla$mse) - 1))` %, de modo que promediar más años no compra
precisión. La ventana de dos años queda a un paso del pronóstico ingenuo, que es la de un año.

## Ajuste y medidas

```{r}
#| label: ej2-ajuste
fit <- ajustar_mm(est$y, opt$optimo$k)
pron <- fit$pronosticar(h)
ref <- rep(est$y[T_est], h)                       # ingenuo: el último valor observado
m_in <- .medir(est$y, fit$yhat, est$y)            # un paso, dentro del tramo de estimación
m_val <- .medir(val$y, pron, est$y)               # h pronósticos sobre el tramo de validación
m_ref <- .medir(val$y, ref, est$y)                # el ingenuo, mismo tramo y mismo h
tab(.tabla_medidas(m_in, m_val, m_ref, "Ingenuo"))
```

**El método no supera al ingenuo en MASE**: `r n4(m_val$MASE)` contra `r n4(m_ref$MASE)`, es decir, su error
absoluto medio en validación (`r n2(m_val$MAD)`) es un `r n2(100 * (m_val$MAD / m_ref$MAD - 1))` % mayor que el del ingenuo
(`r n2(m_ref$MAD)`). En MSE sí lo mejora, `r n2(m_val$MSE)` contra `r n2(m_ref$MSE)`
(`r n2(100 * (1 - m_val$MSE / m_ref$MSE))` % menos), lo que sugiere que promediar dos años recorta los errores más
grandes aunque no los típicos. Las dos
medidas discrepan y la diferencia en cualquiera de las dos es pequeña frente a la dispersión de la serie
(desviación estándar `r n2(sd(d$y))`), así que con doce datos de validación no se puede afirmar que uno sea mejor.
La razón de fondo es la de la sección anterior: con $k = 2$ el método es casi el ingenuo, y el ingenuo ya recoge el
escalón de nivel de 1898 porque copia el último valor.

## Validación de los errores de un paso

```{r}
#| label: ej2-validacion
#| fig-height: 7
cot <- .cotas("ej02", sum(!is.na(fit$errores)))
ve <- validar_errores(fit$errores, fit$n_param, T_est, cot$dL, cot$dU)
ve$grafico
```

Son $N = `r ve$n`$ errores de un paso ($k = 2$ deja sin pronóstico a los dos primeros años), con $m = `r ve$correlograma$m`$
rezagos y banda de ±`r n4(ve$correlograma$banda)`, calculada sobre $N$.

```{r}
#| label: ej2-pruebas-errores
#| results: asis
pp(ve$t_media, paste0("El error medio de un paso es ", n4(mean(ve$e)), " sobre una desviación de ", n4(sd(ve$e)),
                      ": no se distingue de cero, así que la media móvil no sobrestima ni subestima en promedio dentro de la muestra."))
pp(ve$ljung_box, paste0("Con Q = ", n4(ve$ljung_box$estadistico), " y ", ve$ljung_box$gl, " grados de libertad (m = ",
                        ve$correlograma$m, ", p = 1 porque se estimó k) no se rechaza que los errores sean incorrelacionados en conjunto. ",
                        "El rezago 2 sí sale de la banda (r_2 = ", n4(ve$correlograma$acf[2]), ", banda ±", n4(ve$correlograma$banda),
                        "), pero es lo que produce por construcción una ventana de dos datos: el dato de un año entra con peso 1 en su ",
                        "propio error y con peso −1/2 en el error de dos años después, lo que induce una correlación negativa en el rezago 2 ",
                        "(−1/3 si la serie fuera ruido blanco alrededor de un nivel) sin que haya estructura sin modelar."))
pp(ve$jarque_bera, paste0("JB = ", n4(ve$jarque_bera$estadistico), " con asimetría ", n4(ve$jarque_bera$A), " y curtosis ",
                          n4(ve$jarque_bera$K), ", muy cerca de 0 y 3: no hay evidencia contra la normalidad de los errores, lo que ",
                          "respalda las pruebas t y de Ljung–Box de esta sección."))
pp(ve$durbin_watson, paste0("d = ", n4(ve$durbin_watson$estadistico), " supera d_U = ", n2(cot$dU), " (N = ", ve$n,
                            ", k' = 1): no se rechaza la ausencia de autocorrelación positiva de orden uno, lo que concuerda con ",
                            "r_1 = ", n4(ve$correlograma$acf[1]), "."))
```

## Gráfico final

```{r}
#| label: ej2-final
.grafico_pronostico(d, fit$yhat, pron, ref, "Ejemplo 2. Media móvil: ajuste y pronóstico")
```

## Conclusión

Se ajustó una media móvil con la ventana $k =$ `r opt$optimo$k` elegida por `optimizar()` (MSE de un paso
`r n4(opt$optimo$mse)`, en el borde de la rejilla) sobre los `r T_est` años de estimación. Dentro de la muestra el
MSE de un paso es `r n4(m_in$MSE)`, el MAD `r n4(m_in$MAD)` y el MASE `r n4(m_in$MASE)` sobre `r m_in$N` errores. En los
`r h` años de validación el MSE es `r n4(m_val$MSE)`, el MAD `r n4(m_val$MAD)` y el MASE `r n4(m_val$MASE)`, frente a
`r n4(m_ref$MSE)`, `r n4(m_ref$MAD)` y `r n4(m_ref$MASE)` del ingenuo: **la media móvil no supera al ingenuo en MASE ni en MAD** y
lo mejora solo en MSE. La razón es que con $k = 2$ el método es casi el ingenuo y la serie es tan ruidosa (desviación
estándar `r n2(sd(d$y))`) que ninguna ventana mejora de forma apreciable: el MSE varía
`r n2(100 * (max(opt$rejilla$mse) / min(opt$rejilla$mse) - 1))` % entre las ventanas de la rejilla. La validación de
errores es limpia: error medio nulo (valor p `r pv(ve$t_media$valor_p)`), sin autocorrelación conjunta (Ljung–Box,
valor p `r pv(ve$ljung_box$valor_p)`), normales (Jarque–Bera, valor p `r pv(ve$jarque_bera$valor_p)`) y sin
autocorrelación de orden uno (Durbin–Watson `r n4(ve$durbin_watson$estadistico)` frente a $d_U =$ `r n2(cot$dU)`).

## Recomendación

El pronóstico le sirve a quien necesite un orden de magnitud del caudal del año siguiente, por ejemplo para una
primera planeación de uso del agua. Como es una línea plana, solo tiene sentido a horizonte de uno a tres años, y aun
entonces no aporta frente a repetir el último dato. El límite es la precisión: en los `r h` años de validación el error
absoluto máximo fue de `r n2(max(abs(val$y - pron)))` (`r n2(100 * max(abs(val$y - pron)) / pron[1])` % del valor
pronosticado de `r n2(pron[1])`) y el error absoluto medio de `r n2(m_val$MAD)`, un `r n2(100 * m_val$MAD / pron[1])` %. Para
mejorar sobre el ingenuo hace falta un método que pondere los datos con pesos decrecientes en vez de iguales, como el
suavizamiento exponencial simple del ejemplo siguiente.
