---
title: "Tarea 1 — Caja de herramientas de pronóstico"
author: "Andrés Felipe Cadavid Sanguino"
date: today
lang: es
format:
  html:
    toc: true
    number-sections: true
    code-fold: false
    embed-resources: true
    df-print: kable
execute:
  echo: true
  warning: true
---

# Introducción y convenciones

Este informe presenta una caja de herramientas de pronóstico escrita a mano en R: lectura de series con
verificación de fechas, gráficos, correlograma, pruebas de hipótesis sobre la serie y sobre los errores,
medidas de error y ocho métodos de pronóstico (media simple, media móvil, suavizamiento exponencial simple,
doble media móvil, tendencias lineal, cuadrática y exponencial, y Holt) con la optimización de sus constantes.
Cada método se aplica a una serie cuyo patrón corresponde a su supuesto, y un noveno ejemplo, el
contraejemplo, aplica un método a una serie cuyo patrón lo contradice para mostrar en qué se nota la falla.

El código de las funciones vive en `R/` y aquí solo se carga; el código de cada ejemplo se muestra completo.
Toda cifra del texto sale de código que corre al renderizar este documento. Los decimales llevan coma, los
estadísticos cuatro cifras y los valores p tres (`< 0,001` cuando corresponde).

```{r}
#| label: setup
invisible(lapply(sort(list.files("../R", pattern = "\\.R$", full.names = TRUE)), source))
set.seed(2026)  # ningún paso del informe es aleatorio; se fija por regla del enunciado
knitr::opts_chunk$set(fig.width = 8, fig.height = 4.6, fig.align = "center", out.width = "92%")
resumen <- list()  # cada ejemplo agrega su fila (ejemplo, serie, método, MASE del método y del referente)
# Misma definición que en ejemplos/ejemplos.R: una fila del resumen final.
.fila_resumen <- function(ejemplo, serie, fit, m_val, m_ref) {
  data.frame(ejemplo = ejemplo, serie = serie, metodo = fit$metodo,
             MASE_metodo = m_val$MASE, MASE_referente = m_ref$MASE)
}

# Formato de las cifras del texto: coma decimal, 4 cifras (n4), 2 cifras (n2), valor p (pv)
n4 <- function(x) .fmt_num(x, 4)
n2 <- function(x) .fmt_num(x, 2)
pv <- .fmt_p
# Tablas con coma decimal y 4 cifras
tab <- function(df, digitos = 4) knitr::kable(df, digits = digitos, format.args = list(decimal.mark = ","))
# Tabla de coeficientes de una tendencia: estimación, errores estándar ordinario y robusto (HAC), estadístico t
# con el robusto y los valores p con cada error estándar (t de Student con T - p grados de libertad)
tabla_coef <- function(fit) {
  t <- fit$parametros$tabla; gl <- fit$parametros$gl
  data.frame(Coeficiente = t$coeficiente, Estimación = t$estimacion, `EE ordinario` = t$ee_ordinario,
             `EE robusto` = t$ee_robusto, `t robusto` = t$t_robusto,
             `p robusto` = vapply(t$valor_p, pv, ""),
             `p ordinario` = vapply(2 * pt(-abs(t$estimacion / t$ee_ordinario), gl), pv, ""),
             check.names = FALSE)
}
# Notación científica con coma decimal, para diferencias del orden de 1e-12
cient <- function(x, digitos = 2) format(x, digits = digitos, scientific = TRUE, decimal.mark = ",")
# Una prueba de hipótesis en sus seis elementos; la lectura es el sexto
pp <- function(obj, lectura) cat(.reportar_prueba(obj, lectura), sep = "\n")
# Descripción de una serie con cifras verificadas por código (no escritas a mano)
descripcion <- function(x, nombre, d) {
  data.frame(
    Campo = c("Nombre en R", "Fuente (help)", "Unidad", "Frecuencia", "Inicio (año, período)",
              "Fin (año, período)", "Rango de fechas", "Observaciones"),
    Valor = c(nombre, attr(d, "fuente"), attr(d, "unidad"), frequency(x),
              paste(start(x), collapse = ", "), paste(end(x), collapse = ", "),
              paste(format(d$fecha[1]), "a", format(d$fecha[nrow(d)])), length(x))
  )
}
```

## Convenciones que fijan los números {-}

Cuando el enunciado y las notas no fijan una decisión, se toma una, se documenta y se muestra su efecto.
Estas son las que determinan las cifras de este documento.

- **Partición.** El tramo de validación son las últimas $h = \min\{12, \lfloor 0{,}2\,T\rfloor\}$
  observaciones; el de estimación, las $T_{est} = T - h$ anteriores. Ningún parámetro se elige con el tramo de
  validación. En las series estacionales ($s = 4$ en `JohnsonJohnson`, $s = 12$ en `AirPassengers`) $h = 12$
  cubre al menos un ciclo completo.
- **Errores de un paso.** $\hat Y_t$ usa solo información hasta $t-1$; el calentamiento del método queda en `NA`.
  En cada validación se declara $N$, el número de errores, que no es el $T$ de la serie.
- **Referente.** El pronóstico ingenuo $\hat Y_{T+h} = Y_T$, o el ingenuo estacional (el último ciclo repetido)
  en las series estacionales. El MASE se escala con el error absoluto medio del ingenuo de período $s$ **dentro
  del tramo de estimación**, de modo que un MASE menor que uno es mejor que ese ingenuo de un paso.
- **Correlograma.** La ACF se calcula a mano con divisor $T$ (una sola cifra en el denominador), la banda de
  ruido blanco es $\pm\, z_{0{,}975}/\sqrt{n}$ con $n$ el número de valores graficados (los errores, no la
  serie, cuando se grafican errores) y $m = \min\{\lfloor n/4\rfloor, 24\}$ rezagos.
- **Ljung–Box.** $Q_m$ se refiere a $\chi^2_{m-p}$, con $p$ el número de parámetros que el método estimó sobre la
  muestra (tabla siguiente); sobre la serie original $p = 0$.
- **Optimización.** `optimizar()` minimiza el MSE de un paso **dentro del tramo de estimación** sobre las
  rejillas del enunciado, con origen común: el MSE de todas las filas se calcula desde el primer período en
  que la ventana más exigente de la rejilla ya produce pronóstico ($t = 13$ en media móvil, $t = 24$ en doble
  media móvil, $t = 2$ en SES y Holt). En caso de empate gana la primera fila de la rejilla.
- **Tendencias.** Los `yhat` son los valores ajustados de una regresión que usa toda la muestra de estimación,
  así que no son pronósticos con información hasta $t-1$ y su MSE dentro de muestra es optimista frente al de
  los métodos de suavizamiento. El error estándar robusto es el de Newey–West (núcleo de Bartlett,
  $L = \lfloor 4\,(T/100)^{2/9}\rfloor$ rezagos, sin corrección por grados de libertad) y los valores p usan la
  $t$ de Student con $T-p$ grados de libertad. La tendencia exponencial se estima sobre $\ln Y_t$: su
  pronóstico $e^{\hat a + \hat\theta t}$ estima la mediana condicional y no la media.
- **Durbin–Watson.** Sin valor p exacto; se decide con las cotas $d_L$ y $d_U$ al 5 % de la tabla de Savin y
  White (1977). Como la tabla no cubre todos los $N$ de este trabajo, las cotas se calcularon de forma
  exacta con la definición de Durbin y Watson (1951) y la integral de Imhof (1961), y ese cálculo reproduce
  doce filas de la tabla con diferencias de a lo sumo $0{,}005$. Se redondean a dos decimales, como la tabla, y
  para los métodos de suavizamiento se usa $k' = 1$ (aproximación declarada: no hay matriz de diseño).
- **MAPE.** Si algún valor evaluado es cero el MAPE no está definido y se reporta `NA` con aviso; el dato no se
  omite en silencio (ocurre en `discoveries`).

| Método | $p$ | Qué se estimó |
|---|---|---|
| Media simple | 0 | nada se elige sobre la muestra |
| Media móvil | 1 | $k$ |
| Suavizamiento exponencial simple | 1 | $\alpha$ |
| Doble media móvil | 1 | $k$ |
| Tendencia lineal | 2 | $\beta_0, \beta_1$ |
| Tendencia cuadrática | 3 | $\beta_0, \beta_1, \beta_2$ |
| Tendencia exponencial | 2 | $a, \theta$ |
| Holt | 2 | $\alpha, \beta$ |

: Parámetros estimados $p$ que se restan a los grados de libertad de Ljung–Box. {#tbl-p}

### Sobre el uso de IA {-}

Este trabajo lo desarrolló el estudiante con Claude (Anthropic) como asistente de programación. El estudiante participó
en todas las fases, en algunas fue quien inició el trabajo, y modificó partes del código. Claude escribió la versión
inicial del código, las verificaciones, la selección de las series, el ensamblado del informe y la redacción inicial, y
acompañó el proceso con explicaciones para que el estudiante entienda el código y pueda sustentarlo. Las interpretaciones de los ejemplos 1 a 6 (lectura
del patrón, lectura de cada prueba, optimización, medidas, conclusión y recomendación) las redactó el estudiante; Claude
las integró convirtiendo cada cifra en código en línea y contrastándolas con los resultados de la corrida. Las
interpretaciones de los ejemplos 7 y 8 y del contraejemplo, y los textos descriptivos de todos los ejemplos, siguen con
la redacción de Claude. El detalle de qué se pidió, qué se recibió y qué se verificó está en la declaración de uso de IA
del `README.md`.

# Verificaciones contra R

Antes de usar las funciones se comprueban contra las de R. Estas verificaciones son el único lugar de este
documento (junto a `ejemplos.R`) donde aparecen `acf()`, `lm()` y `Box.test()`. Cada fila reporta la
diferencia máxima observada y su tolerancia; el documento se detiene si alguna la supera.

Las equivalencias de los métodos se miden como error **relativo** a $\max|y|$. La razón se ve con la serie
`austres`, cuyos datos tienen un decimal y valen cerca de $1{,}4\times 10^{4}$: se compara la media simple
recursiva y la media directa `mean(y[1:t])` con una referencia exacta (los datos por diez son enteros y su suma
acumulada es exacta en punto flotante, con una sola división al final).

```{r}
#| label: verif-ulp
y <- as.numeric(austres); n <- length(y)
recursiva <- ajustar_media(y)$yhat[-1]
directa   <- vapply(1:(n - 1), function(t) mean(y[1:t]), 0)
exacta    <- cumsum(round(y * 10))[1:(n - 1)] / (1:(n - 1)) / 10
dif_rec_dir <- max(abs(recursiva - directa)); dif_dir_exa <- max(abs(directa - exacta))
ulp <- 2^(floor(log2(max(y))) - 52)   # distancia entre dos números representables en max(y)
```

La recursión difiere del promedio directo en `r cient(dif_rec_dir)` y `mean()` difiere de la referencia exacta
en `r cient(dif_dir_exa)`, mientras que un ulp en el mayor de los datos mide `r cient(ulp)`: las diferencias
son del orden de un ulp, ruido de punto flotante y no un error del método. Una cota absoluta de $10^{-12}$ no la cumple ninguna implementación
correcta con estos datos, así que se mide el error relativo a $\max|y|$ con esa misma cota.

Primero, la ACF a mano, su banda y la prueba de Ljung–Box contra `acf()` y `Box.test()`:

```{r}
#| label: verif-acf
fila_v <- function(prueba, dif, tol) data.frame(prueba = prueba, dif = dif, tol = tol, ok = dif < tol)

series0 <- list(Nile = Nile, LakeHuron = LakeHuron, austres = austres, discoveries = discoveries,
                airmiles = airmiles, JohnsonJohnson = JohnsonJohnson, AirPassengers = AirPassengers)

# ACF a mano, banda y Ljung–Box contra acf() y Box.test()
dif_acf <- dif_banda <- dif_Q <- dif_Qp <- 0
for (x in series0) {
  y <- as.numeric(x); n <- length(y)
  for (m in unique(c(4, min(floor(n / 4), 24)))) {
    cg <- correlograma(y, m)
    ref <- acf(y, lag.max = m, plot = FALSE)
    dif_acf <- max(dif_acf, max(abs(cg$acf - ref$acf[-1])))
    dif_banda <- max(dif_banda, abs(cg$banda - qnorm((1 + 0.95) / 2) / sqrt(ref$n.used)))
    for (p in 0:min(3, m - 1)) {
      lb <- ljung_box(cg$acf, n, m, p)
      bt <- Box.test(y, lag = m, type = "Ljung-Box", fitdf = p)
      dif_Q <- max(dif_Q, abs(lb$estadistico - bt$statistic) / bt$statistic)
      dif_Qp <- max(dif_Qp, abs(lb$valor_p - bt$p.value))
    }
  }
}
```

Segundo, las equivalencias de los métodos (media móvil recursiva contra el promedio directo por ventana, SES
contra su promedio ponderado finito, doble media móvil contra su definición y Holt contra su forma de
corrección de error):

```{r}
#| label: verif-metodos
# Equivalencias de los métodos (error relativo a max|y|)
dif_mm <- dif_ses <- dif_pesos <- dif_dmm <- dif_holt <- 0
for (x in series0) {
  y <- as.numeric(x); n <- length(y); esc <- max(abs(y))
  for (k in 2:12) {                                     # MM recursiva vs promedio directo por ventana
    directa <- rep(NA_real_, n)
    for (t in (k + 1):n) directa[t] <- mean(y[(t - k):(t - 1)])
    dif_mm <- max(dif_mm, max(abs(ajustar_mm(y, k)$yhat - directa), na.rm = TRUE) / esc)
    if (2 * k - 1 <= n) {                               # DMM (un recorrido) vs definición directa
      mm <- rep(NA_real_, n); for (t in k:n) mm[t] <- mean(y[(t - k + 1):t])
      dm <- rep(NA_real_, n); for (t in (2 * k - 1):n) dm[t] <- mean(mm[(t - k + 1):t])
      yh <- c(NA, (2 * mm - dm + 2 / (k - 1) * (mm - dm))[-n])
      dif_dmm <- max(dif_dmm, max(abs(ajustar_dmm(y, k)$yhat - yh), na.rm = TRUE) / esc)
    }
  }
  for (a in c(0.05, 0.15, 0.5, 0.98)) {                 # SES vs promedio ponderado finito
    f <- ajustar_ses(y, a)
    pond <- vapply(2:n, function(t) {
      i <- 0:(t - 2)
      a * sum((1 - a)^i * y[t - i]) + (1 - a)^(t - 1) * y[1]
    }, 0)
    suma_pesos <- vapply(2:n, function(t) a * sum((1 - a)^(0:(t - 2))) + (1 - a)^(t - 1), 0)
    dif_pesos <- max(dif_pesos, max(abs(suma_pesos - 1)))
    dif_ses <- max(dif_ses, max(abs(c(f$yhat[3:n], f$parametros$siguiente) - pond)) / esc)
  }
  for (ab in list(c(0.1, 0.1), c(0.3, 0.4), c(0.9, 0.05))) {   # Holt vs forma de corrección de error
    f <- ajustar_holt(y, ab[1], ab[2])
    e <- y - f$yhat; L <- f$parametros$nivel; Tt <- f$parametros$pendiente; t <- 2:n
    dif_holt <- max(dif_holt, max(abs(L[t] - (L[t - 1] + Tt[t - 1] + ab[1] * e[t])),
                                  abs(Tt[t] - (Tt[t - 1] + ab[1] * ab[2] * e[t]))) / esc)
  }
}
```

Tercero, los coeficientes de las tendencias contra `lm()` y las cifras publicadas en las notas de la Clase 3
(precios de cierre) y de la Clase 4 (créditos al consumo):

```{r}
#| label: verif-lm-notas
# Tendencias: coeficientes contra lm()
dif_lm <- 0
for (cs in list(list(LakeHuron, "lineal"), list(airmiles, "cuadratica"), list(airmiles, "exponencial"),
                list(JohnsonJohnson, "exponencial"), list(Nile, "cuadratica"))) {
  y <- as.numeric(cs[[1]]); t <- seq_along(y)
  fit_lm <- switch(cs[[2]], lineal = lm(y ~ t), cuadratica = lm(y ~ t + I(t^2)), exponencial = lm(log(y) ~ t))
  dif_lm <- max(dif_lm, max(abs(unname(ajustar_tendencia(y, cs[[2]])$parametros$coef) - unname(coef(fit_lm)))))
}

# Cifras publicadas en las notas: Clase 3 (precios de cierre, mayo-diciembre) y Clase 4
# (créditos al consumo, once meses). Las notas publican 4 cifras significativas o 2 decimales,
# por eso la tolerancia es media unidad de la última cifra publicada.
precio <- c(18.43, 19.98, 19.51, 20.63, 19.78, 21.25, 21.18, 22.14)
credito <- c(133, 155, 165, 171, 194, 231, 274, 312, 313, 333, 343)
m_mm3 <- medidas(precio, ajustar_mm(precio, 3)$yhat, precio)
ses15 <- ajustar_ses(precio, 0.15); yh_ses <- ses15$yhat; yh_ses[2:3] <- NA   # origen común t = 4
m_ses15 <- medidas(precio, yh_ses, precio)
f_dmm3 <- ajustar_dmm(credito, 3); m_dmm3 <- medidas(credito, f_dmm3$yhat, credito)
f_holt <- ajustar_holt(credito, 0.3, 0.4); m_holt <- medidas(credito, f_holt$yhat, credito)

verif <- do.call(rbind, list(
  fila_v("ACF a mano vs acf() (7 series, 2 valores de m)", dif_acf, 1e-12),
  fila_v("Banda vs qnorm(0,975)/sqrt(n.used) de plot.acf", dif_banda, 1e-12),
  fila_v("Q de Ljung-Box vs Box.test, p = 0..3 (relativa)", dif_Q, 1e-12),
  fila_v("Valor p de Ljung-Box vs Box.test con fitdf = p", dif_Qp, 1e-12),
  fila_v("MM recursiva vs directa, k = 2..12 (relativa)", dif_mm, 1e-12),
  fila_v("SES vs promedio ponderado finito (relativa)", dif_ses, 1e-12),
  fila_v("SES: los pesos suman 1", dif_pesos, 1e-12),
  fila_v("DMM un recorrido vs definición directa (relativa)", dif_dmm, 1e-12),
  fila_v("Holt vs forma de corrección de error (relativa)", dif_holt, 1e-12),
  fila_v("Coeficientes de las tendencias vs lm()", dif_lm, 1e-8),
  fila_v("Clase 3: MM(3) MSE, MAD y MAPE", max(abs(c(m_mm3$MSE - 1.1621, m_mm3$MAD - 0.9780, (m_mm3$MAPE - 4.607) / 10))), 5e-5),
  fila_v("Clase 3: SES(0,15) en origen común, MSE", abs(m_ses15$MSE - 3.3706), 5e-5),
  fila_v("Clase 4: DMM(3) MSE y pronósticos", max(abs(c(m_dmm3$MSE - 841.24, f_dmm3$pronosticar(3) - c(356.56, 370.00, 383.44)))), 5e-3),
  fila_v("Clase 4: Holt(0,3; 0,4) MSE y pronósticos", max(abs(c(m_holt$MSE - 1133.08, f_holt$pronosticar(3) - c(387.15, 414.97, 442.80)))), 5e-3)
))
verif_imp <- verif; verif_imp$dif <- format(verif$dif, digits = 3, scientific = TRUE)
verif_imp$tol <- format(verif$tol, scientific = TRUE)
stopifnot("alguna verificación del Bloque 0 superó su tolerancia" = all(verif$ok))

verif_imp  # la tabla, como última expresión del chunk
```

Las `r nrow(verif)` verificaciones pasan: la mayor diferencia relativa de las equivalencias es
`r cient(max(verif$dif[5:9]), 3)`, la de los coeficientes contra `lm()` es
`r cient(verif$dif[10], 3)` (tolerancia $10^{-8}$) y las cifras de las notas se
reproducen dentro de media unidad de la última cifra publicada.

# Ejemplo 1. Media simple sobre `discoveries`

## Descripción de la serie

```{r}
#| label: ej1-datos
x <- discoveries
d <- leer_serie(x,
                fuente = "The World Almanac and Book of Facts, 1975 Edition, pages 315-318 (paquete datasets, discoveries)",
                unidad = "Descubrimientos importantes por año (número)")
descripcion(x, "discoveries", d)
```

La serie cuenta los «grandes» inventos y descubrimientos científicos de cada año. Al ser un conteo puede valer
cero, y de hecho hay `r sum(d$y == 0)` años sin descubrimientos: por eso el MAPE no está definido en este ejemplo.

## Patrón de la serie

```{r}
#| label: ej1-serie
graficar_serie(d, "Ejemplo 1. Descubrimientos importantes por año, 1860-1959")
```

```{r}
#| label: ej1-correlograma
#| fig-height: 6
cg <- correlograma(d)
cg$grafico
```

Contraste individual de las autocorrelaciones que sostienen la lectura y prueba conjunta sobre la serie
($p = 0$: no se ha estimado nada):

```{r}
#| label: ej1-pruebas-serie
#| results: asis
n_total <- nrow(d)
r_1 <- .contraste_rh(cg$acf, n_total, 1)
pp(r_1, paste0("La autocorrelación en el rezago 1 fue de ", n4(cg$acf[1]), " y quedó por encima de la banda de ±", n4(cg$banda),
               ", por lo que se rechaza la hipótesis de que sea igual a cero. Esto indica que existe cierta relación entre los ",
               "descubrimientos de un año y los del año anterior. Aun así, solo ", sum(abs(cg$acf) > cg$banda), " de los ", cg$m,
               " rezagos están por fuera de la banda y todos se encuentran en los primeros rezagos, por lo que la dependencia ",
               "no parece mantenerse durante mucho tiempo."))
r_4 <- .contraste_rh(cg$acf, n_total, 4)
pp(r_4, paste0("En el rezago 4 la autocorrelación baja hasta ", n4(cg$acf[4]), " y queda dentro de la banda de ±", n4(cg$banda),
               ". Por lo tanto, no se rechaza que sea cero. Esto muestra que la relación entre los años se va perdiendo después ",
               "de los primeros rezagos. Si existiera una tendencia clara, se esperaría que las autocorrelaciones se mantuvieran ",
               "positivas durante más tiempo, cosa que aquí no sucede."))
lb0 <- ljung_box(cg$acf, n_total, cg$m, 0)
pp(lb0, paste0("El estadístico Ljung–Box fue ", n4(lb0$estadistico), " y el valor p fue ", pv(lb0$valor_p),
               ". Como está ligeramente por encima del 5 %, no se rechaza la hipótesis nula. Esto indica que, considerando los ",
               "primeros ", cg$m, " rezagos en conjunto, no hay suficiente evidencia para decir que exista una dependencia fuerte. ",
               "De todas formas, el resultado está muy cerca del límite, así que no se puede afirmar que la serie no tenga ninguna ",
               "estructura, sino que la dependencia que presenta es relativamente débil y se concentra principalmente en los ",
               "primeros rezagos."))
```

**Lectura del patrón.** La serie se mantiene alrededor de unos `r round(mean(d$y))` descubrimientos por año y no se
observa una tendencia clara. La recta de tendencia solo explica el `r n2(100 * cor(seq_len(n_total), d$y)^2)` % de la
variación y los promedios de las dos mitades de la serie son relativamente cercanos, `r n2(mean(d$y[1:50]))` y
`r n2(mean(d$y[51:100]))`. Por esto, usar una media simple tiene sentido, ya que el método supone que la serie se
mantiene alrededor de un nivel más o menos constante.

Sin embargo, el supuesto no se cumple perfectamente, porque hay una pequeña autocorrelación en los primeros rezagos y
se nota una ligera disminución del nivel. Esto se revisará con las pruebas sobre los errores.

## Partición

```{r}
#| label: ej1-particion
h <- min(12, floor(0.2 * n_total)); T_est <- n_total - h
est <- d[seq_len(T_est), ]; val <- d[T_est + seq_len(h), ]
```

La serie tiene $T = `r n_total`$ observaciones y $h = \min\{12, \lfloor 0{,}2 \cdot `r n_total`\rfloor\} = `r h`$. El
tramo de estimación es de `r format(est$fecha[1], "%Y")` a `r format(est$fecha[T_est], "%Y")`
($T_{est} = `r T_est`$) y el de validación de `r format(val$fecha[1], "%Y")` a `r format(val$fecha[h], "%Y")`
($h = `r h`$).

## Ajuste y medidas

La media simple no tiene constantes ni ventanas por elegir, así que no se usa `optimizar()`. Se ajusta sobre el tramo
de estimación y se compara con el pronóstico ingenuo $\hat Y_{T+h} = Y_T$ sobre el mismo tramo de validación:

```{r}
#| label: ej1-ajuste
fit <- ajustar_media(est$y)
pron <- fit$pronosticar(h)
ref <- rep(est$y[T_est], h)                       # ingenuo: el último valor observado
m_in <- .medir(est$y, fit$yhat, est$y)            # un paso, dentro del tramo de estimación
m_val <- .medir(val$y, pron, est$y)               # h pronósticos sobre el tramo de validación
m_ref <- .medir(val$y, ref, est$y)                # el ingenuo, mismo tramo y mismo h
tab(.tabla_medidas(m_in, m_val, m_ref, "Ingenuo"))
```

El nivel estimado es $\bar Y_{T_{est}} =$ `r n4(fit$parametros$media)` descubrimientos por año. El MAPE es `NA` en las
tres filas porque hay ceros entre los datos evaluados; la función avisa y no omite el dato. El MASE se escala con
el error absoluto medio del ingenuo de un paso en el tramo de estimación (`r n4(attr(m_in, "escala_mase"))`).

## Validación de los errores de un paso

```{r}
#| label: ej1-validacion
#| fig-height: 7
cot <- .cotas("ej01", sum(!is.na(fit$errores)))
ve <- validar_errores(fit$errores, fit$n_param, T_est, cot$dL, cot$dU)
ve$grafico
```

Son $N = `r ve$n`$ errores de un paso (uno menos que $T_{est}$: el primero no tiene pronóstico), con
$m = `r ve$correlograma$m`$ rezagos y banda de ±`r n4(ve$correlograma$banda)`, calculada sobre $N$.

```{r}
#| label: ej1-pruebas-errores
#| results: asis
pp(ve$t_media, paste0("El error medio fue ", n4(mean(ve$e)), ", con una desviación de ", n4(sd(ve$e)), ", y el valor p fue ",
                      pv(ve$t_media$valor_p), ". Como no se rechaza la hipótesis de media cero, no hay evidencia de que el método ",
                      "sobrestime o subestime sistemáticamente los valores dentro de la muestra."))
pp(ve$ljung_box, paste0("El valor p fue ", pv(ve$ljung_box$valor_p), ", por lo que no se rechaza que los errores sean ",
                        "incorrelacionados en conjunto. Sin embargo, los rezagos ",
                        paste(which(abs(ve$correlograma$acf) > ve$correlograma$banda), collapse = " y "),
                        " sí están por fuera de la banda, con autocorrelaciones de ", n4(ve$correlograma$acf[1]), " y ",
                        n4(ve$correlograma$acf[2]), ". Esto muestra que la prueba conjunta no detecta una estructura ",
                        "suficientemente fuerte cuando se consideran todos los rezagos al mismo tiempo, aunque sí existe cierta ",
                        "relación en los primeros."))
pp(ve$jarque_bera, paste0("La prueba de Jarque–Bera dio un valor p ", pv(ve$jarque_bera$valor_p), ", por lo que se rechaza ",
                          "la normalidad de los errores. Esto se puede relacionar con que la variable es un conteo y puede tomar ",
                          "valores bastante alejados del promedio hacia la derecha. Aunque los errores no sean normales, la ",
                          "prueba t de media cero sigue siendo razonable en este caso por el tamaño de la muestra, que es de ",
                          ve$n, " errores."))
pp(ve$durbin_watson, paste0("El estadístico Durbin–Watson fue ", n4(ve$durbin_watson$estadistico), " y quedó por debajo de d_L = ",
                            n2(cot$dL), ", por lo que se rechaza la ausencia de autocorrelación positiva de orden uno. Esto ",
                            "coincide con el resultado de la ACF, donde r_1 = ", n4(ve$correlograma$acf[1]), ". En otras ",
                            "palabras, todavía queda cierta información del error anterior que la media simple no está ",
                            "utilizando. Que Durbin–Watson detecte un problema que Ljung–Box no alcanzó a rechazar es ",
                            "compatible con que las pruebas tienen potencia distinta: Durbin–Watson apunta a una sola alternativa ",
                            "(autocorrelación de orden uno), mientras que Ljung–Box reparte su potencia entre todos los rezagos."))
```

## Gráfico final

```{r}
#| label: ej1-final
.grafico_pronostico(d, fit$yhat, pron, ref, "Ejemplo 1. Media simple: ajuste y pronóstico")
```

```{r}
#| label: ej1-resumen
#| include: false
resumen[[1]] <- .fila_resumen(1, "discoveries", fit, m_val, m_ref)
```

## Conclusión

Se utilizó la media simple sobre los `r T_est` años de estimación, obteniendo un nivel promedio de
`r n4(fit$parametros$media)` descubrimientos por año. En la validación, el MASE fue `r n4(m_val$MASE)` frente a
`r n4(m_ref$MASE)` del pronóstico ingenuo y el MSE se redujo en `r n2(100 * (1 - m_val$MSE / m_ref$MSE))` %, por lo que la
media simple tuvo un mejor comportamiento que el ingenuo en este caso.

Las pruebas de los errores muestran que no hay un sesgo importante, ya que el valor p de la prueba t fue
`r pv(ve$t_media$valor_p)`. Tampoco se encontró autocorrelación conjunta significativa con Ljung–Box. Sin embargo,
Durbin–Watson sí detectó autocorrelación positiva de orden uno y la prueba de Jarque–Bera rechazó la normalidad.

En general, el método funciona razonablemente bien porque la serie no presenta una tendencia marcada. Aun así, los
errores muestran que la serie tiene algo de dependencia que la media simple no alcanza a aprovechar.

## Recomendación

Este pronóstico puede ser útil para tener una idea general del número esperado de descubrimientos por año,
especialmente cuando no se necesita predecir con mucha precisión un año específico. En la validación obtuvo un MASE de
`r n4(m_val$MASE)`, por lo que tuvo un mejor resultado que el ingenuo.

El principal problema es que el nivel de la serie parece estar disminuyendo. El pronóstico queda fijo en
`r n2(pron[1])`, pero en `r sum(val$y - pron < 0)` de los `r h` años de validación terminó sobrestimando el número de
descubrimientos. Por eso, si la disminución del nivel continúa, sería más conveniente utilizar un método que dé mayor
peso a los datos recientes.

# Ejemplo 2. Media móvil sobre `Nile`

## Descripción de la serie

```{r}
#| label: ej2-datos
x <- Nile
d <- leer_serie(x,
                fuente = "Durbin J, Koopman SJ (2001). Time Series Analysis by State Space Methods. Oxford University Press (paquete datasets, Nile)",
                unidad = "Caudal anual del Nilo en Asuán (10^8 m^3)")
descripcion(x, "Nile", d)
```

La serie mide el caudal anual del Nilo en Asuán. La documentación de `help(Nile)` la describe «con cambio de nivel
aparente cerca de 1898».

## Patrón de la serie

```{r}
#| label: ej2-serie
graficar_serie(d, "Ejemplo 2. Caudal anual del Nilo en Asuán, 1871-1970")
```

```{r}
#| label: ej2-correlograma
#| fig-height: 6
cg <- correlograma(d)
cg$grafico
```

```{r}
#| label: ej2-pruebas-serie
#| results: asis
n_total <- nrow(d)
r_1 <- .contraste_rh(cg$acf, n_total, 1)
pp(r_1, paste0("La autocorrelación en el primer rezago fue ", n4(cg$acf[1]), ", muy por encima de la banda de ±", n4(cg$banda),
               ". Por lo tanto, se rechaza la hipótesis de independencia. Esto muestra que el caudal de un año tiene bastante ",
               "relación con el del año anterior, por lo que utilizar información reciente para pronosticar tiene sentido."))
h_9 <- which(abs(cg$acf) < cg$banda)[1]
r_9 <- .contraste_rh(cg$acf, n_total, h_9)
pp(r_9, paste0("En el rezago ", h_9, " la autocorrelación fue ", n4(cg$acf[h_9]), " y quedó dentro de la banda de ±",
               n4(cg$banda), ". Esto indica que la memoria de la serie se va perdiendo después de aproximadamente ", h_9 - 1,
               " años, aunque no de forma limpia: los rezagos ", paste(setdiff(which(abs(cg$acf) > cg$banda), seq_len(h_9)), collapse = ", "),
               " vuelven a salir de la banda. No parece tratarse de una tendencia permanente, sino de un nivel que cambia poco a poco."))
lb0 <- ljung_box(cg$acf, n_total, cg$m, 0)
pp(lb0, paste0("El valor p fue ", pv(lb0$valor_p), ", por lo que se rechaza que las primeras ", cg$m, " autocorrelaciones ",
               "sean todas cero. La serie tiene una estructura clara y, por lo tanto, existe información en los datos que puede ",
               "ser aprovechada para pronosticar."))
```

```{r}
#| label: ej2-niveles
antes <- mean(d$y[d$fecha < as.Date("1899-01-01")]); despues <- mean(d$y[d$fecha >= as.Date("1899-01-01")])
```

**Lectura del patrón.** La serie del caudal del Nilo no presenta una tendencia sostenida, pero sí muestra un cambio
importante de nivel alrededor de 1898. El promedio pasa de `r n2(antes)` antes de 1899 a `r n2(despues)` después, lo
que representa una disminución de `r n2(100 * (1 - despues / antes))` %.

Esto hace que una media móvil tenga sentido, porque permite trabajar con un nivel que puede ir cambiando y, al usar los
datos más recientes, puede adaptarse mejor a ese cambio.

## Partición

```{r}
#| label: ej2-particion
h <- min(12, floor(0.2 * n_total)); T_est <- n_total - h
est <- d[seq_len(T_est), ]; val <- d[T_est + seq_len(h), ]
```

Con $T = `r n_total`$ y $h = `r h`$, el tramo de estimación va de `r format(est$fecha[1], "%Y")` a
`r format(est$fecha[T_est], "%Y")` ($T_{est} = `r T_est`$) y el de validación de `r format(val$fecha[1], "%Y")` a
`r format(val$fecha[h], "%Y")`.

## Optimización de la ventana

La ventana $k$ se elige con `optimizar()` sobre $k = 2, \dots, 12$, minimizando el MSE de un paso dentro del tramo de
estimación y con origen común en $t = 13$, el primer período en que la ventana de 12 ya pronostica.

```{r}
#| label: ej2-optimizar
opt <- optimizar(est$y, "mm")
opt$grafico
tab(opt$rejilla, 2)
```

Al probar las diferentes ventanas, el menor MSE (`r n4(opt$optimo$mse)`, calculado sobre `r opt$n_err` errores desde
$t =$ `r opt$origen`) se obtuvo con $k =$ `r opt$optimo$k`. Como este resultado está en el límite inferior de la rejilla
(`r opt$en_borde`), la serie parece necesitar reaccionar bastante a los datos más recientes.

Además, las diferencias entre las ventanas no son muy grandes, ya que el MSE solo cambia
`r n2(100 * (max(opt$rejilla$mse) / min(opt$rejilla$mse) - 1))` % entre la mejor y la peor. Por eso, aumentar mucho la
ventana no genera una mejora importante. Con $k =$ `r opt$optimo$k` el método termina siendo bastante parecido al
pronóstico ingenuo, que utiliza únicamente el último dato.

## Ajuste y medidas

```{r}
#| label: ej2-ajuste
fit <- ajustar_mm(est$y, opt$optimo$k)
pron <- fit$pronosticar(h)
ref <- rep(est$y[T_est], h)                       # ingenuo: el último valor observado
m_in <- .medir(est$y, fit$yhat, est$y)            # un paso, dentro del tramo de estimación
m_val <- .medir(val$y, pron, est$y)               # h pronósticos sobre el tramo de validación
m_ref <- .medir(val$y, ref, est$y)                # el ingenuo, mismo tramo y mismo h
tab(.tabla_medidas(m_in, m_val, m_ref, "Ingenuo"))
```

La media móvil no supera al ingenuo en MASE, ya que obtuvo `r n4(m_val$MASE)` frente a `r n4(m_ref$MASE)`. La
diferencia es pequeña y corresponde a un error absoluto medio de `r n2(m_val$MAD)` frente a `r n2(m_ref$MAD)`.

En cambio, sí mejora el MSE, pasando de `r n2(m_ref$MSE)` a `r n2(m_val$MSE)`. Esto indica que la media móvil puede
reducir algunos errores grandes, aunque los errores típicos no mejoran frente al ingenuo.

En general, la diferencia es pequeña y con solo `r h` datos de validación no sería correcto afirmar que uno de los dos
métodos es claramente superior.

## Validación de los errores de un paso

```{r}
#| label: ej2-validacion
#| fig-height: 7
cot <- .cotas("ej02", sum(!is.na(fit$errores)))
ve <- validar_errores(fit$errores, fit$n_param, T_est, cot$dL, cot$dU)
ve$grafico
```

Son $N = `r ve$n`$ errores de un paso ($k = 2$ deja sin pronóstico a los dos primeros años), con $m = `r ve$correlograma$m`$
rezagos y banda de ±`r n4(ve$correlograma$banda)`, calculada sobre $N$.

```{r}
#| label: ej2-pruebas-errores
#| results: asis
fuera_e <- which(abs(ve$correlograma$acf) > ve$correlograma$banda)
pp(ve$t_media, paste0("El error medio fue ", n4(mean(ve$e)), " y el valor p fue ", pv(ve$t_media$valor_p),
                      ". Como no se rechaza la hipótesis de media cero, no hay evidencia de que la media móvil tenga un sesgo ",
                      "sistemático dentro de la muestra."))
pp(ve$ljung_box, paste0("El valor p fue ", pv(ve$ljung_box$valor_p), ", por lo que no se rechaza que los errores sean ",
                        "incorrelacionados en conjunto. Aunque el rezago 2 queda por fuera de la banda (r_2 = ",
                        n4(ve$correlograma$acf[2]), "), esto puede explicarse por la propia forma en que se construye una media ",
                        "móvil de dos datos: el dato de un año entra con peso 1 en su propio error y con peso −1/2 en el error de dos ",
                        "años después, lo que induce una correlación negativa en el rezago 2 (−1/3 si la serie fuera ruido blanco ",
                        "alrededor de un nivel). También salen de la banda los rezagos ",
                        paste(setdiff(fuera_e, 2), collapse = " y "), ", pero con m = ", ve$correlograma$m,
                        " rezagos se esperarían alrededor de ", round(0.05 * ve$correlograma$m), " salida por azar. Por lo tanto, ",
                        "no hay evidencia suficiente para decir que los errores tengan una estructura que el método esté ",
                        "dejando sin modelar."))
pp(ve$jarque_bera, paste0("El valor p fue ", pv(ve$jarque_bera$valor_p), ", por lo que no se rechaza la normalidad de los ",
                          "errores. Además, la asimetría (", n4(ve$jarque_bera$A), ") y la curtosis (", n4(ve$jarque_bera$K),
                          ") están relativamente cerca de los valores esperados para una distribución normal (0 y 3). Esto ",
                          "permite considerar razonables las pruebas realizadas sobre los errores."))
pp(ve$durbin_watson, paste0("El estadístico fue ", n4(ve$durbin_watson$estadistico), " y quedó por encima de d_U = ", n2(cot$dU),
                            ". Por lo tanto, no se rechaza la ausencia de autocorrelación positiva de orden uno. Esto coincide con ",
                            "r_1 = ", n4(ve$correlograma$acf[1]), ", que prácticamente es cero."))
```

## Gráfico final

```{r}
#| label: ej2-final
.grafico_pronostico(d, fit$yhat, pron, ref, "Ejemplo 2. Media móvil: ajuste y pronóstico")
```

```{r}
#| label: ej2-resumen
#| include: false
resumen[[2]] <- .fila_resumen(2, "Nile", fit, m_val, m_ref)
```

## Conclusión

Se ajustó una media móvil con $k =$ `r opt$optimo$k`, que fue la ventana que produjo el menor MSE dentro de la
estimación. En la validación obtuvo un MASE de `r n4(m_val$MASE)` frente a `r n4(m_ref$MASE)` del ingenuo. Por lo tanto,
no lo supera en MASE, aunque sí consigue reducir el MSE de `r n2(m_ref$MSE)` a `r n2(m_val$MSE)`.

Esto muestra que el método puede ayudar a reducir algunos errores grandes, pero la mejora no es suficiente para decir
que sea claramente mejor que repetir el último dato. Además, $k =$ `r opt$optimo$k` hace que la media móvil sea muy
parecida al pronóstico ingenuo.

Por otro lado, las pruebas conjuntas sobre los errores fueron favorables: no se encontró sesgo (valor p
`r pv(ve$t_media$valor_p)`), autocorrelación conjunta (Ljung–Box, valor p `r pv(ve$ljung_box$valor_p)`), problemas de
normalidad (Jarque–Bera, valor p `r pv(ve$jarque_bera$valor_p)`) ni autocorrelación de orden uno (Durbin–Watson
`r n4(ve$durbin_watson$estadistico)` frente a $d_U =$ `r n2(cot$dU)`). En el correlograma de los errores salen de la banda
los rezagos `r paste(fuera_e, collapse = ", ")`, el 2 por la construcción de una media móvil de dos datos y los demás en
un número compatible con las falsas alarmas esperadas. El método funciona de manera razonable, pero en esta serie no
aporta una mejora clara frente al ingenuo.

## Recomendación

La media móvil puede servir para tener una estimación general del caudal del año siguiente, especialmente como una
primera aproximación. Sin embargo, su precisión es limitada: en los `r h` años de validación el error absoluto máximo
fue de `r n2(max(abs(val$y - pron)))` y el error absoluto medio fue de `r n2(m_val$MAD)`.

Además, el método no consiguió mejorar de forma clara al ingenuo. Para reaccionar mejor a los cambios recientes sería
preferible utilizar un método que dé pesos diferentes a los datos, como el suavizamiento exponencial simple.

# Ejemplo 3. Suavizamiento exponencial simple sobre `Nile`

Se utiliza nuevamente la serie del Nilo (el enunciado permite hasta dos ejemplos por serie) para poder comparar
directamente el suavizamiento exponencial simple con la media móvil del ejemplo anterior. De esta manera, los dos
métodos se evalúan con los mismos datos y el mismo período de validación. La serie `LakeHuron`, que era la otra
candidata, se descartó tras comprobar lo siguiente:

```{r}
#| label: ej3-lakehuron
lh <- as.numeric(LakeHuron); lh_est <- lh[seq_len(length(lh) - min(12, floor(0.2 * length(lh))))]
opt_lh <- optimizar(lh_est, "ses")
r1_lh <- correlograma(lh)$acf[1]
```

Su autocorrelación en el primer rezago es muy alta, `r n4(r1_lh)`, y el método termina escogiendo
$\alpha =$ `r n2(opt_lh$optimo$alpha)`, en el borde superior de la rejilla, que prácticamente se comporta como el
pronóstico ingenuo.

## Descripción de la serie

```{r}
#| label: ej3-datos
x <- Nile
d <- leer_serie(x,
                fuente = "Durbin J, Koopman SJ (2001). Time Series Analysis by State Space Methods. Oxford University Press (paquete datasets, Nile)",
                unidad = "Caudal anual del Nilo en Asuán (10^8 m^3)")
descripcion(x, "Nile", d)
```

## Patrón de la serie

```{r}
#| label: ej3-serie
graficar_serie(d, "Ejemplo 3. Caudal anual del Nilo en Asuán, 1871-1970")
```

```{r}
#| label: ej3-correlograma
#| fig-height: 6
cg <- correlograma(d)
cg$grafico
```

```{r}
#| label: ej3-pruebas-serie
#| results: asis
n_total <- nrow(d)
r_1 <- .contraste_rh(cg$acf, n_total, 1)
pp(r_1, paste0("La autocorrelación fue ", n4(cg$acf[1]), " y quedó por encima de la banda de ±", n4(cg$banda),
               ", por lo que se rechaza la independencia en el primer rezago. Esto significa que el caudal del año anterior ",
               "contiene información útil para predecir el siguiente."))
r_2 <- .contraste_rh(cg$acf, n_total, 2)
pp(r_2, paste0("La autocorrelación en el segundo rezago fue ", n4(cg$acf[2]), " y también resultó significativa. Además, ",
               "disminuye de manera gradual respecto al primer rezago. Esto muestra que la memoria de la serie no desaparece de ",
               "inmediato, sino que se va reduciendo poco a poco, que es justamente el tipo de comportamiento que puede ",
               "aprovechar el suavizamiento exponencial."))
lb0 <- ljung_box(cg$acf, n_total, cg$m, 0)
pp(lb0, paste0("El valor p fue ", pv(lb0$valor_p), ", por lo que se rechaza que la serie sea ruido blanco. Hay una ",
               "estructura de dependencia clara que puede ser aprovechada por un método de pronóstico."))
```

**Lectura del patrón.** La serie no presenta una tendencia sostenida, pero sí tiene un nivel que cambia con el tiempo.
La autocorrelación positiva disminuye de forma gradual y el cambio de nivel alrededor de 1898 muestra que los datos
recientes pueden ser más útiles que los antiguos.

Esto corresponde al supuesto del suavizamiento exponencial simple, ya que el método da mayor peso a los datos
recientes, pero sin eliminar completamente la información más antigua.

## Partición

```{r}
#| label: ej3-particion
h <- min(12, floor(0.2 * n_total)); T_est <- n_total - h
est <- d[seq_len(T_est), ]; val <- d[T_est + seq_len(h), ]
```

Con $T = `r n_total`$ y $h = `r h`$, el tramo de estimación va de `r format(est$fecha[1], "%Y")` a
`r format(est$fecha[T_est], "%Y")` ($T_{est} = `r T_est`$) y el de validación de `r format(val$fecha[1], "%Y")` a
`r format(val$fecha[h], "%Y")`.

## Optimización de la constante

$\alpha$ se elige con `optimizar()` sobre $\alpha = 0{,}02, 0{,}04, \dots, 0{,}98$, minimizando el MSE de un paso dentro
del tramo de estimación (origen común en $t = 2$, donde todas las constantes ya pronostican).

```{r}
#| label: ej3-optimizar
opt <- optimizar(est$y, "ses")
opt$grafico
```

El valor que produjo el menor MSE fue $\alpha =$ `r n2(opt$optimo$alpha)`, con un MSE de `r n4(opt$optimo$mse)`
(calculado sobre `r opt$n_err` errores). Como el valor está dentro de la rejilla y no en uno de los extremos
(borde de la rejilla: `r opt$en_borde`), significa que el mejor resultado se obtiene con un equilibrio entre los datos
recientes y los antiguos.

Un $\alpha$ muy pequeño reaccionaría poco a los cambios, mientras que uno cercano a 1 se comportaría casi como el
ingenuo. En este caso, $\alpha =$ `r n2(opt$optimo$alpha)` muestra que ninguna de esas dos opciones extremas es la mejor.

## Ajuste y medidas

```{r}
#| label: ej3-ajuste
fit <- ajustar_ses(est$y, opt$optimo$alpha)
pron <- fit$pronosticar(h)
ref <- rep(est$y[T_est], h)                       # ingenuo: el último valor observado
m_in <- .medir(est$y, fit$yhat, est$y)            # un paso, dentro del tramo de estimación
m_val <- .medir(val$y, pron, est$y)               # h pronósticos sobre el tramo de validación
m_ref <- .medir(val$y, ref, est$y)                # el ingenuo, mismo tramo y mismo h
tab(.tabla_medidas(m_in, m_val, m_ref, "Ingenuo"))
# La media móvil del ejemplo 2 sobre los mismos datos, para compararla en el mismo tramo de validación
mm_ej2 <- ajustar_mm(est$y, optimizar(est$y, "mm")$optimo$k)
m_mm <- .medir(val$y, mm_ej2$pronosticar(h), est$y)
```

En la validación, el suavizamiento exponencial simple mejora al ingenuo en las tres medidas. El MSE baja de
`r n2(m_ref$MSE)` a `r n2(m_val$MSE)`, el MAD de `r n2(m_ref$MAD)` a `r n2(m_val$MAD)` y el MASE de `r n4(m_ref$MASE)` a
`r n4(m_val$MASE)`.

También mejora ligeramente a la media móvil del ejemplo anterior, que obtuvo un MASE de `r n4(m_mm$MASE)`. La
diferencia no es muy grande, pero sugiere que dar mayor peso a los datos recientes funciona un poco mejor en esta serie,
aunque con solo `r h` datos de validación no es una diferencia que un contraste formal separaría de la variabilidad de la
serie (desviación estándar `r n2(sd(d$y))`).

## Validación de los errores de un paso

```{r}
#| label: ej3-validacion
#| fig-height: 7
cot <- .cotas("ej03", sum(!is.na(fit$errores)))
ve <- validar_errores(fit$errores, fit$n_param, T_est, cot$dL, cot$dU)
ve$grafico
```

Son $N = `r ve$n`$ errores de un paso, con $m = `r ve$correlograma$m`$ rezagos y banda de
±`r n4(ve$correlograma$banda)`, calculada sobre $N$.

```{r}
#| label: ej3-pruebas-errores
#| results: asis
pp(ve$t_media, paste0("El error medio fue ", n4(mean(ve$e)), " y el valor p fue ", pv(ve$t_media$valor_p),
                      ". Como no se rechaza la hipótesis de media cero, no hay evidencia de que el método sobrestime o subestime ",
                      "sistemáticamente los valores."))
pp(ve$ljung_box, paste0("El valor p fue ", pv(ve$ljung_box$valor_p), ", por lo que no se rechaza que los errores sean ",
                        "incorrelacionados. Además, solo ", sum(abs(ve$correlograma$acf) > ve$correlograma$banda), " de los ",
                        ve$correlograma$m, " rezagos quedó por fuera de la banda, algo que puede ocurrir simplemente por azar. ",
                        "Esto indica que el suavizamiento exponencial logró reducir la autocorrelación que estaba presente en la ",
                        "serie original (r_1 = ", n4(cg$acf[1]), " pasó a ", n4(ve$correlograma$acf[1]), " en los errores)."))
pp(ve$jarque_bera, paste0("La prueba obtuvo un valor p de ", pv(ve$jarque_bera$valor_p), ", por lo que no se rechaza la ",
                          "normalidad de los errores. La asimetría (", n4(ve$jarque_bera$A), ") y la curtosis (",
                          n4(ve$jarque_bera$K), ") están muy cerca de los valores esperados para una distribución normal (0 y 3)."))
pp(ve$durbin_watson, paste0("El estadístico fue ", n4(ve$durbin_watson$estadistico), ", ligeramente por encima de d_U = ",
                            n2(cot$dU), ". Por lo tanto, no se rechaza la ausencia de autocorrelación positiva de orden uno. ",
                            "El resultado también es coherente con r_1 = ", n4(ve$correlograma$acf[1]),
                            ", que está dentro de la banda."))
```

## Gráfico final

```{r}
#| label: ej3-final
.grafico_pronostico(d, fit$yhat, pron, ref, "Ejemplo 3. Suavizamiento exponencial simple: ajuste y pronóstico")
```

```{r}
#| label: ej3-resumen
#| include: false
resumen[[3]] <- .fila_resumen(3, "Nile", fit, m_val, m_ref)
```

## Conclusión

Se ajustó un suavizamiento exponencial simple con $\alpha =$ `r n2(opt$optimo$alpha)`. En la validación obtuvo un MASE de
`r n4(m_val$MASE)` frente a `r n4(m_ref$MASE)` del ingenuo, además de menores valores de MSE y MAD. Por lo tanto, en esta
serie el método consigue una mejora, aunque la diferencia es relativamente pequeña.

Las pruebas de los errores también dieron resultados favorables: no se encontró sesgo (valor p
`r pv(ve$t_media$valor_p)`), autocorrelación conjunta (Ljung–Box, valor p `r pv(ve$ljung_box$valor_p)`), falta de
normalidad (Jarque–Bera, valor p `r pv(ve$jarque_bera$valor_p)`) ni autocorrelación de orden uno (Durbin–Watson
`r n4(ve$durbin_watson$estadistico)` frente a $d_U =$ `r n2(cot$dU)`). En comparación con la media móvil del ejemplo
anterior, el suavizamiento exponencial obtiene un resultado ligeramente mejor (MASE `r n4(m_val$MASE)` contra
`r n4(m_mm$MASE)`).

## Recomendación

El método puede utilizarse para estimar el caudal de los próximos años, especialmente en horizontes cortos de uno a tres
años. En la validación, el error absoluto máximo fue de `r n2(max(abs(val$y - pron)))` y el error absoluto medio fue de
`r n2(m_val$MAD)`.

Sin embargo, el método produce una línea de pronóstico plana, por lo que no puede seguir cambios de nivel importantes
como el ocurrido alrededor de 1898. Por esto, a horizontes más largos el pronóstico debe tomarse con mayor cuidado.

# Ejemplo 4. Doble media móvil sobre `austres`

## Descripción de la serie

```{r}
#| label: ej4-datos
x <- austres
d <- leer_serie(x,
                fuente = "Brockwell PJ, Davis RA (1996). Introduction to Time Series and Forecasting. Springer (paquete datasets, austres)",
                unidad = "Residentes de Australia (miles)")
descripcion(x, "austres", d)
```

La serie cuenta los residentes de Australia cada trimestre. Antes de realizar el análisis se verificó el rango
directamente con los datos de R. Aunque la documentación indica un período diferente (`help(austres)` dice «from March
1971 to March 1994»), los datos realmente utilizados, verificados con `start()`, `end()` y `length()` en la tabla anterior,
van de `r format(d$fecha[1])` a `r format(d$fecha[nrow(d)])`, con `r nrow(d)` observaciones. Por eso, el análisis se
realizó usando el rango que aparece en los datos y no únicamente el que aparece en la documentación.

## Patrón de la serie

```{r}
#| label: ej4-serie
graficar_serie(d, "Ejemplo 4. Residentes de Australia, trimestral")
```

```{r}
#| label: ej4-correlograma
#| fig-height: 6
cg <- correlograma(d)
cg$grafico
```

```{r}
#| label: ej4-pruebas-serie
#| results: asis
n_total <- nrow(d)
r_1 <- .contraste_rh(cg$acf, n_total, 1)
pp(r_1, paste0("La autocorrelación del primer rezago fue ", n4(cg$acf[1]), ", muy cerca de 1 y bastante por encima de la banda de ±",
               n4(cg$banda), ". Esto muestra que cada trimestre está muy relacionado con el anterior, algo que es esperable en ",
               "una serie con una tendencia creciente."))
r_m <- .contraste_rh(cg$acf, n_total, cg$m)
pp(r_m, paste0("Incluso en el rezago ", cg$m, " la autocorrelación sigue siendo significativa, con un valor de ", n4(cg$acf[cg$m]),
               ". Además, las autocorrelaciones disminuyen lentamente y no llegan a cero. Este comportamiento es una señal clara ",
               "de tendencia, ya que una serie estacionaria normalmente perdería su autocorrelación después de pocos rezagos."))
lb0 <- ljung_box(cg$acf, n_total, cg$m, 0)
pp(lb0, paste0("El estadístico Ljung–Box fue ", n4(lb0$estadistico), " con un valor p ", pv(lb0$valor_p), ". Por lo tanto, se ",
               "rechaza que la serie sea ruido blanco. La estructura de la serie es muy fuerte y claramente puede aprovecharse ",
               "para pronosticar."))
```

**Lectura del patrón.** La serie muestra una tendencia creciente bastante clara. Una regresión lineal explica el
`r n2(100 * cor(seq_len(n_total), d$y)^2)` % de la variación y el crecimiento promedio es de
`r n2(mean(diff(d$y)))` miles de habitantes por trimestre.

Aunque la serie parece casi una línea recta, la pendiente no es exactamente la misma durante todo el período. El
crecimiento promedio pasa de `r n2(mean(diff(d$y[1:45])))` en la primera mitad a `r n2(mean(diff(d$y[45:n_total])))` en
la segunda. Por eso, la doble media móvil tiene sentido, ya que permite ir actualizando la pendiente a medida que
aparecen nuevos datos.

## Partición

```{r}
#| label: ej4-particion
h <- min(12, floor(0.2 * n_total)); T_est <- n_total - h
est <- d[seq_len(T_est), ]; val <- d[T_est + seq_len(h), ]
```

Con $T = `r n_total`$ y $h = `r h`$ (tres años), el tramo de estimación va de `r format(est$fecha[1])` a
`r format(est$fecha[T_est])` ($T_{est} = `r T_est`$) y el de validación de `r format(val$fecha[1])` a
`r format(val$fecha[h])`.

## Optimización de la ventana

La ventana $k$ se elige con `optimizar()` sobre $k = 2, \dots, 12$. La doble media móvil necesita $2k - 1$ datos antes
de su primer pronóstico, así que el origen común es $t = 24$, el primero que la ventana de 12 puede pronosticar.

```{r}
#| label: ej4-optimizar
opt <- optimizar(est$y, "dmm")
opt$grafico
tab(opt$rejilla, 2)
```

El menor MSE (`r n4(opt$optimo$mse)`, calculado sobre `r opt$n_err` errores desde $t =$ `r opt$origen`) se obtuvo con
$k =$ `r opt$optimo$k`, que corresponde a la ventana más pequeña permitida por el método (con $k = 1$ el factor
$2/(k-1)$ no está definido; borde de la rejilla: `r opt$en_borde`). Además, el MSE aumenta bastante cuando se utiliza una
ventana más grande, hasta `r n2(max(opt$rejilla$mse) / min(opt$rejilla$mse))` veces el óptimo en $k =$
`r opt$rejilla$k[which.max(opt$rejilla$mse)]`.

Esto tiene sentido porque la serie cambia de pendiente lentamente y una ventana larga incluiría información antigua que
ya no representa tan bien el comportamiento reciente. En este caso, utilizar pocos datos permite que el método
reaccione más rápido a los cambios.

## Ajuste y medidas

```{r}
#| label: ej4-ajuste
fit <- ajustar_dmm(est$y, opt$optimo$k)
pron <- fit$pronosticar(h)
ref <- rep(est$y[T_est], h)                       # ingenuo: el último valor observado
m_in <- .medir(est$y, fit$yhat, est$y)            # un paso, dentro del tramo de estimación
m_val <- .medir(val$y, pron, est$y)               # h pronósticos sobre el tramo de validación
m_ref <- .medir(val$y, ref, est$y)                # el ingenuo, mismo tramo y mismo h
tab(.tabla_medidas(m_in, m_val, m_ref, "Ingenuo"))
```

La doble media móvil mejora bastante al pronóstico ingenuo. El MASE pasa de `r n4(m_ref$MASE)` a `r n4(m_val$MASE)` y el
MSE disminuye en `r n2(100 * (1 - m_val$MSE / m_ref$MSE))` %. La razón principal es que el ingenuo simplemente repite el
último valor, mientras que la doble media móvil utiliza la tendencia para seguir el crecimiento de la población.

Aunque el MASE del método es mayor que 1, eso no significa que sea peor: se escala con el error del ingenuo de *un paso*
dentro de la muestra (`r n4(attr(m_in, "escala_mase"))`), mucho menor que el de un ingenuo a `r h` trimestres. La
comparación correcta es con el MASE del ingenuo en el mismo tramo de validación.

## Validación de los errores de un paso

```{r}
#| label: ej4-validacion
#| fig-height: 7
cot <- .cotas("ej04", sum(!is.na(fit$errores)))
ve <- validar_errores(fit$errores, fit$n_param, T_est, cot$dL, cot$dU)
ve$grafico
```

Son $N = `r ve$n`$ errores de un paso ($2k - 1 = `r 2 * opt$optimo$k - 1`$ trimestres quedan sin pronóstico), con
$m = `r ve$correlograma$m`$ rezagos y banda de ±`r n4(ve$correlograma$banda)`, calculada sobre $N$.

```{r}
#| label: ej4-pruebas-errores
#| results: asis
pp(ve$t_media, paste0("El error medio fue ", n4(mean(ve$e)), " y el valor p fue ", pv(ve$t_media$valor_p),
                      ". Por lo tanto, no se rechaza la hipótesis de media cero y no hay evidencia de sesgo dentro de la muestra."))
pp(ve$ljung_box, paste0("El valor p fue ", pv(ve$ljung_box$valor_p), ", por lo que se rechaza que los errores sean ",
                        "incorrelacionados. Al revisar la ACF aparecen patrones alternos en los rezagos pares, como r_2 = ",
                        n4(ve$correlograma$acf[2]), ", r_4 = ", n4(ve$correlograma$acf[4]), " y r_6 = ",
                        n4(ve$correlograma$acf[6]), ". Este comportamiento es compatible con una posible estacionalidad ",
                        "trimestral de período ", frequency(x), ". No se comprobó por separado, por lo que se debe tomar como una ",
                        "posible explicación y no como una conclusión definitiva."))
pp(ve$jarque_bera, paste0("El valor p fue ", pv(ve$jarque_bera$valor_p), ", por lo que no se rechaza la normalidad de los ",
                          "errores. No hay evidencia suficiente para decir que los errores se alejen de una distribución normal."))
pp(ve$durbin_watson, paste0("El estadístico fue ", n4(ve$durbin_watson$estadistico), " y quedó ligeramente por encima de d_U = ",
                            n2(cot$dU), ". Por lo tanto, no se rechaza la ausencia de autocorrelación positiva de orden uno. Esto ",
                            "no contradice el resultado de Ljung–Box, porque Durbin–Watson solo analiza la autocorrelación de ",
                            "primer orden, mientras que Ljung–Box está detectando la estructura que aparece en otros rezagos, ",
                            "especialmente en los pares."))
```

## Gráfico final

```{r}
#| label: ej4-final
.grafico_pronostico(d, fit$yhat, pron, ref, "Ejemplo 4. Doble media móvil: ajuste y pronóstico")
```

```{r}
#| label: ej4-resumen
#| include: false
resumen[[4]] <- .fila_resumen(4, "austres", fit, m_val, m_ref)
```

## Conclusión

La doble media móvil con $k =$ `r opt$optimo$k` tuvo un comportamiento bastante mejor que el pronóstico ingenuo. En la
validación, el MASE fue `r n4(m_val$MASE)` frente a `r n4(m_ref$MASE)` y el MSE se redujo en
`r n2(100 * (1 - m_val$MSE / m_ref$MSE))` %.

Las pruebas de los errores dieron resultados mixtos. No se encontró sesgo (valor p `r pv(ve$t_media$valor_p)`) ni
problemas de normalidad (Jarque–Bera, valor p `r pv(ve$jarque_bera$valor_p)`) y tampoco se detectó autocorrelación
positiva de primer orden con Durbin–Watson (`r n4(ve$durbin_watson$estadistico)` frente a $d_U =$ `r n2(cot$dU)`). Sin
embargo, Ljung–Box sí rechazó la independencia de los errores (valor p `r pv(ve$ljung_box$valor_p)`), con una estructura
de período `r frequency(x)` en los rezagos pares que es compatible con una posible estacionalidad trimestral, no
comprobada por separado.

Además, en `r sum(val$y - pron < 0)` de los `r h` trimestres de validación el método sobrestimó la población. Por
eso, aunque el método mejora bastante al ingenuo, todavía presenta una limitación relacionada con la forma en que
extrapola la tendencia.

## Recomendación

El método puede ser útil para hacer pronósticos de la población de Australia a corto plazo, aproximadamente entre uno y
cuatro trimestres. En ese rango los errores todavía son relativamente pequeños: hasta
`r n2(max(abs(val$y[1:4] - pron[1:4])))` miles de residentes en el horizonte 4, un
`r n2(100 * abs(val$y[4] - pron[4]) / val$y[4])` % del valor observado.

El principal límite es que la pendiente se estima utilizando únicamente los últimos dos trimestres (con
$k = 2$, $\hat\beta_1 = (Y_T - Y_{T-2})/2 =$ `r n2(fit$parametros$pendiente[T_est])` miles por trimestre). En la
validación el error aumenta de `r n2(abs(val$y[1] - pron[1]))` en el primer horizonte a
`r n2(abs(val$y[h] - pron[h]))` en el horizonte `r h`. Esto muestra que el error va creciendo a medida que se
extiende el pronóstico.

Por eso, para horizontes más largos sería conveniente actualizar el modelo con los nuevos datos disponibles.

# Ejemplo 5. Tendencia lineal sobre `LakeHuron`

## Descripción de la serie

```{r}
#| label: ej5-datos
x <- LakeHuron
d <- leer_serie(x,
                fuente = "Brockwell PJ, Davis RA (1991). Time Series: Theory and Methods, 2nd ed. Springer, page 555 (paquete datasets, LakeHuron)",
                unidad = "Nivel del lago Hurón (pies)")
descripcion(x, "LakeHuron", d)
```

La serie es el nivel anual del lago Hurón, en pies.

## Patrón de la serie

```{r}
#| label: ej5-serie
graficar_serie(d, "Ejemplo 5. Nivel del lago Hurón, 1875-1972")
```

```{r}
#| label: ej5-correlograma
#| fig-height: 6
cg <- correlograma(d)
cg$grafico
```

```{r}
#| label: ej5-pruebas-serie
#| results: asis
n_total <- nrow(d)
r_1 <- .contraste_rh(cg$acf, n_total, 1)
pp(r_1, paste0("La autocorrelación en el primer rezago fue ", n4(cg$acf[1]), ", muy por encima de la banda de ±", n4(cg$banda),
               ". Esto muestra una relación bastante fuerte entre el nivel de un año y el del año anterior, algo compatible con ",
               "una serie que presenta tendencia o una deriva del nivel."))
h_10 <- which(abs(cg$acf) < cg$banda)[1]
r_10 <- .contraste_rh(cg$acf, n_total, h_10)
pp(r_10, paste0("La autocorrelación entra en la banda por primera vez en el rezago ", h_10, ", con un valor de ", n4(cg$acf[h_10]),
                ". Esto significa que la dependencia tarda bastante en desaparecer y es compatible con una tendencia descendente ",
                "acompañada de fluctuaciones que tienen memoria."))
lb0 <- ljung_box(cg$acf, n_total, cg$m, 0)
pp(lb0, paste0("El valor p fue ", pv(lb0$valor_p), ", por lo que se rechaza que la serie sea ruido blanco. La serie tiene ",
               "una estructura clara y no puede considerarse simplemente aleatoria."))
```

**Lectura del patrón.** El nivel del lago Hurón presenta una tendencia descendente, aunque los datos tienen bastante
variación alrededor de esa tendencia. La regresión lineal explica solo el `r n2(100 * cor(seq_len(n_total), d$y)^2)` %
de la variación y la autocorrelación se mantiene durante varios rezagos.

Esto hace que la serie sea útil para mostrar qué ocurre cuando se ajusta una tendencia lineal pero los residuos todavía
tienen dependencia. Por esa razón también se utilizan errores estándar robustos y la prueba de Durbin–Watson.

## Partición

```{r}
#| label: ej5-particion
h <- min(12, floor(0.2 * n_total)); T_est <- n_total - h
est <- d[seq_len(T_est), ]; val <- d[T_est + seq_len(h), ]
```

Con $T = `r n_total`$ y $h = `r h`$, el tramo de estimación va de `r format(est$fecha[1], "%Y")` a
`r format(est$fecha[T_est], "%Y")` ($T_{est} = `r T_est`$) y el de validación de `r format(val$fecha[1], "%Y")` a
`r format(val$fecha[h], "%Y")`.

## Ajuste y medidas

La tendencia lineal no tiene constantes por elegir: sus coeficientes son la solución de las ecuaciones normales, así que
no se usa `optimizar()`. Los `yhat` son los valores ajustados de la regresión sobre todo el tramo de estimación; **no**
son pronósticos con información hasta $t-1$, y por eso el MSE dentro de muestra es optimista y no debe compararse con el de
los métodos de suavizamiento.

```{r}
#| label: ej5-ajuste
fit <- ajustar_tendencia(est$y, "lineal")
p <- fit$parametros
pron <- fit$pronosticar(h)
ref <- rep(est$y[T_est], h)                       # ingenuo: el último valor observado
m_in <- .medir(est$y, fit$yhat, est$y)            # ajuste dentro del tramo de estimación
m_val <- .medir(val$y, pron, est$y)               # h pronósticos sobre el tramo de validación
m_ref <- .medir(val$y, ref, est$y)                # el ingenuo, mismo tramo y mismo h
tab(.tabla_medidas(m_in, m_val, m_ref, "Ingenuo"))
# El suavizamiento exponencial simple sobre los mismos datos, como segundo punto de comparación
ses_lh <- ajustar_ses(est$y, optimizar(est$y, "ses")$optimo$alpha)
m_ses <- .medir(val$y, ses_lh$pronosticar(h), est$y)
e_m <- val$y - pron; e_r <- val$y - ref           # errores de validación del método y del ingenuo
```

La tendencia lineal mejora ligeramente al pronóstico ingenuo. El MASE pasa de `r n4(m_ref$MASE)` a `r n4(m_val$MASE)` y
el MSE de `r n4(m_ref$MSE)` a `r n4(m_val$MSE)`.

Sin embargo, la diferencia es pequeña. Además, el suavizamiento exponencial simple obtiene un MASE de
`r n4(m_ses$MASE)`, por lo que los tres métodos tienen resultados bastante cercanos (a
`r n2(100 * (max(m_val$MASE, m_ref$MASE, m_ses$MASE) / min(m_val$MASE, m_ref$MASE, m_ses$MASE) - 1))` % entre sí). Con
estos datos no hay una diferencia suficientemente grande como para afirmar que uno sea claramente superior a los demás.

## Validación de los errores de un paso

```{r}
#| label: ej5-validacion
#| fig-height: 7
cot <- .cotas("ej05", sum(!is.na(fit$errores)))
ve <- validar_errores(fit$errores, fit$n_param, T_est, cot$dL, cot$dU)
ve$grafico
```

Son $N = `r ve$n`$ errores, uno por cada observación de estimación porque la regresión ajusta todas. Al ser los `yhat` valores
ajustados, **los errores coinciden con los residuos de la regresión**, de modo que las pruebas siguientes son a la vez la
revisión de los supuestos de la regresión sobre el error: media cero, ausencia de autocorrelación y normalidad. Con
$m = `r ve$correlograma$m`$ rezagos la banda es de ±`r n4(ve$correlograma$banda)`, calculada sobre $N$.

```{r}
#| label: ej5-pruebas-errores
#| results: asis
pp(ve$t_media, paste0("El promedio de los residuos es prácticamente cero (", n4(mean(ve$e)), ") y el valor p es ",
                      pv(ve$t_media$valor_p), ". En este caso, la prueba no aporta mucha información porque en una regresión por ",
                      "mínimos cuadrados con intercepto los residuos suman cero por construcción. Por eso, el resultado importante ",
                      "sobre los residuos se encuentra en las pruebas de autocorrelación."))
pp(ve$ljung_box, paste0("El valor p fue ", pv(ve$ljung_box$valor_p), ", por lo que se rechaza que los residuos sean ",
                        "incorrelacionados. Además, ", sum(abs(ve$correlograma$acf) > ve$correlograma$banda), " de los ",
                        ve$correlograma$m, " rezagos quedan por fuera de la banda y r_1 = ", n4(ve$correlograma$acf[1]),
                        ". Esto muestra que la recta no está capturando toda la dinámica de la serie. Aunque la tendencia lineal ",
                        "describe una parte del comportamiento, todavía queda bastante estructura en los residuos."))
pp(ve$jarque_bera, paste0("El valor p fue ", pv(ve$jarque_bera$valor_p), ", por lo que no se rechaza la normalidad de los ",
                          "residuos. Sin embargo, que los residuos sean aproximadamente normales no soluciona el problema de ",
                          "autocorrelación encontrado anteriormente."))
pp(ve$durbin_watson, paste0("El estadístico fue ", n4(ve$durbin_watson$estadistico), ", muy por debajo de d_L = ", n2(cot$dL),
                            ". Por lo tanto, se rechaza la ausencia de autocorrelación positiva de orden uno. El resultado coincide ",
                            "con r_1 = ", n4(ve$correlograma$acf[1]), " y confirma que existe una fuerte dependencia entre los ",
                            "residuos consecutivos."))
```

## Coeficientes y supuestos de la regresión

```{r}
#| label: ej5-coeficientes
tab(tabla_coef(fit))
```

$R^2 =$ `r n4(p$r2)`, $\hat\sigma^2 =$ `r n4(p$sigma2)` (suma de cuadrados residual entre $T - p =$ `r p$gl`), estadístico de Durbin–Watson
de los residuos `r n4(p$dw)` y `r p$L` rezagos en el error estándar robusto ($L = \lfloor 4 (T/100)^{2/9}\rfloor$).

**Por qué se decide con el error estándar robusto.** Como los residuos presentan autocorrelación, los errores estándar
normales pueden subestimar la incertidumbre de los coeficientes. Por eso se utiliza el error estándar robusto.

En este caso, el error estándar de la pendiente aumenta `r n2(p$tabla$ee_robusto[2] / p$tabla$ee_ordinario[2])` veces al
utilizar el método robusto. Esto muestra que los valores p obtenidos con el error estándar común podían dar una
impresión de mayor precisión de la que realmente existe, y por eso no son interpretables: la decisión sobre cada
coeficiente se toma con el robusto.

```{r}
#| label: ej5-pruebas-coef
#| results: asis
t_b0 <- .t_coeficiente(r"(\beta_0)", p$tabla$estimacion[1], p$tabla$ee_robusto[1], p$gl, T_est)
pp(t_b0, paste0("El intercepto β_0 = ", n4(p$tabla$estimacion[1]), " es estadísticamente significativo (t = ",
                n4(t_b0$estadistico), "), pero su interpretación no es especialmente importante, ya que corresponde al nivel de ",
                "la recta cuando t = 0, un período anterior al inicio de los datos. Lo más relevante en este ejemplo es la ",
                "pendiente y el comportamiento de los residuos."))
t_b1 <- .t_coeficiente(r"(\beta_1)", p$tabla$estimacion[2], p$tabla$ee_robusto[2], p$gl, T_est)
pp(t_b1, paste0("La pendiente es β_1 = ", n4(p$tabla$estimacion[2]), " pies por año y el valor p con el error estándar robusto es ",
                pv(t_b1$valor_p), " (t = ", n4(t_b1$estadistico), "). Por lo tanto, se rechaza que la pendiente sea cero y existe ",
                "evidencia de una tendencia descendente. El uso del error robusto hace que la evidencia sea menor que con el error ",
                "estándar normal (t = ", n4(p$tabla$estimacion[2] / p$tabla$ee_ordinario[2]), "), pero la conclusión sobre la ",
                "pendiente negativa se mantiene."))
```

**Varianza constante.** No hay una prueba formal en el protocolo; se revisa con el gráfico de residuos contra valores
ajustados.

```{r}
#| label: ej5-residuos
.grafico_residuos_ajustados(est$y - p$residuos, p$residuos, "Ejemplo 5. Residuos contra valores ajustados")
```

Los residuos no muestran un patrón claro de abanico (van de `r n2(min(p$residuos))` a `r n2(max(p$residuos))` pies), por
lo que no hay evidencia visual fuerte de una varianza que cambie con el nivel. Sin embargo, sí aparecen ondas de
residuos positivos y negativos, que coinciden con la autocorrelación detectada.

En general, la normalidad y la varianza parecen razonables, pero la independencia no se cumple. Por eso es necesario
utilizar errores estándar robustos para la inferencia.

## Gráfico final

```{r}
#| label: ej5-final
.grafico_pronostico(d, fit$yhat, pron, ref, "Ejemplo 5. Tendencia lineal: ajuste y pronóstico")
```

```{r}
#| label: ej5-resumen
#| include: false
resumen[[5]] <- .fila_resumen(5, "LakeHuron", fit, m_val, m_ref)
```

## Conclusión

La tendencia lineal estimada fue $\hat Y_t = `r n2(p$tabla$estimacion[1])` `r n4(p$tabla$estimacion[2])`\,t$ y la
pendiente resultó significativa utilizando el error estándar robusto ($t =$ `r n4(t_b1$estadistico)`, valor p
`r pv(t_b1$valor_p)`). En validación, el método obtuvo un MASE de `r n4(m_val$MASE)` frente a `r n4(m_ref$MASE)` del
ingenuo, por lo que sí mejora, aunque por un margen pequeño de `r n2(100 * (1 - m_val$MASE / m_ref$MASE))` %.

El principal problema aparece en los residuos. Ljung–Box (valor p `r pv(ve$ljung_box$valor_p)`) y Durbin–Watson
(`r n4(ve$durbin_watson$estadistico)` frente a $d_L =$ `r n2(cot$dL)`) muestran una autocorrelación importante, aunque la
prueba de Jarque–Bera (valor p `r pv(ve$jarque_bera$valor_p)`) no encuentra problemas de normalidad.

Por lo tanto, la tendencia lineal logra captar parte del comportamiento general de la serie, pero todavía queda una
estructura importante que el modelo no explica.

## Recomendación

La tendencia lineal puede servir como una referencia para algunos años hacia adelante, pero no es conveniente extenderla
demasiado. En la validación fue mejor que el ingenuo durante los primeros `r which(abs(e_m) > abs(e_r))[1] - 1` años,
pero después comenzó a tener errores mayores.

El problema es que la recta continúa disminuyendo (de `r n2(pron[1])` a `r n2(pron[h])` pies) mientras el lago
posteriormente cambia de comportamiento (de `r n2(val$y[1])` a `r n2(val$y[h])` pies). En el horizonte `r h` el error
llega a `r n2(abs(e_m[h]))` pies, `r n2(abs(e_m[h]) / sd(d$y))` veces la desviación estándar de toda la serie
(`r n2(sd(d$y))`). Por eso, para períodos más largos sería mejor actualizar la tendencia con nuevos datos o utilizar un
método que permita que el nivel cambie con el tiempo.

# Ejemplo 6. Tendencia cuadrática sobre `airmiles`

## Descripción de la serie

```{r}
#| label: ej6-datos
x <- airmiles
d <- leer_serie(x,
                fuente = "F.A.A. Statistical Handbook of Aviation (paquete datasets, airmiles)",
                unidad = "Millas-pasajero de ingreso (revenue passenger miles), aerolíneas comerciales de EE. UU.")
descripcion(x, "airmiles", d)
```

Esta serie tiene solamente `r nrow(d)` observaciones anuales, por lo que hay pocos datos para estimar el modelo
(`r nrow(d) - min(12, floor(0.2 * nrow(d)))`) y únicamente `r min(12, floor(0.2 * nrow(d)))` observaciones para validarlo.
Esto hace que los resultados de la validación sean útiles como referencia, pero no permitan sacar conclusiones
demasiado fuertes.

## Patrón de la serie

```{r}
#| label: ej6-serie
graficar_serie(d, "Ejemplo 6. Millas-pasajero de aerolíneas de EE. UU., 1937-1960")
```

```{r}
#| label: ej6-correlograma
#| fig-height: 6
cg <- correlograma(d)
cg$grafico
```

```{r}
#| label: ej6-pruebas-serie
#| results: asis
n_total <- nrow(d)
r_1 <- .contraste_rh(cg$acf, n_total, 1)
pp(r_1, paste0("La autocorrelación del primer rezago fue ", n4(cg$acf[1]), " y está bastante por encima de la banda de ±",
               n4(cg$banda), ". Por lo tanto, se rechaza la independencia y se observa una relación muy fuerte entre los valores ",
               "de años consecutivos."))
h_5 <- which(abs(cg$acf) < cg$banda)[1]
r_5 <- .contraste_rh(cg$acf, n_total, h_5)
pp(r_5, paste0("La autocorrelación va disminuyendo de forma gradual, desde ", n2(cg$acf[1]), " hasta ", n2(cg$acf[h_5 - 1]),
               ", y entra en la banda en el rezago ", h_5, " (", n4(cg$acf[h_5]), "). Este descenso lento y sin oscilaciones es ",
               "compatible con una serie que presenta una tendencia fuerte."))
lb0 <- ljung_box(cg$acf, n_total, cg$m, 0)
pp(lb0, paste0("El valor p fue ", pv(lb0$valor_p), ", por lo que se rechaza que la serie sea ruido blanco. Hay una estructura ",
               "clara en los datos."))
```

**Lectura del patrón.** La serie presenta un crecimiento que se va acelerando. El promedio de la segunda mitad
(`r n2(mean(d$y[13:24]))`) es mucho mayor que el de la primera (`r n2(mean(d$y[1:12]))`) y el incremento anual medio
pasa de `r n2(mean(diff(d$y[1:12])))` a `r n2(mean(diff(d$y[12:24])))`. Esto indica que una recta no describe bien el
comportamiento, mientras que una tendencia cuadrática $\beta_0 + \beta_1 t + \beta_2 t^2$ sí puede representar una
curvatura en el crecimiento.

También se revisó la posibilidad de utilizar una tendencia exponencial (crecimiento a tasa constante), pero la tasa de
crecimiento no se mantiene constante. Se calcula la pendiente del logaritmo en cada mitad de la serie, que sería igual
en ambas si la tasa fuera constante:

```{r}
#| label: ej6-tasa
z <- log(d$y); ti <- seq_len(n_total)
pend <- function(i) cov(ti[i], z[i]) / var(ti[i])   # pendiente de mínimos cuadrados de ln y sobre t
p_1 <- pend(1:12); p_2 <- pend(13:24)
```

La pendiente del logaritmo disminuye de `r n4(p_1)` a `r n4(p_2)`, por lo que la exponencial no representa tan bien este
comportamiento. Por eso se descarta aquí (más abajo se mide cuánto peor pronostica) y se usa en el ejemplo 7 sobre una
serie cuya tasa sí es estable.

## Partición

```{r}
#| label: ej6-particion
h <- min(12, floor(0.2 * n_total)); T_est <- n_total - h
est <- d[seq_len(T_est), ]; val <- d[T_est + seq_len(h), ]
```

Con $T = `r n_total`$ y $h = \min\{12, \lfloor 0{,}2 \cdot `r n_total`\rfloor\} = `r h`$, el tramo de estimación va de
`r format(est$fecha[1], "%Y")` a `r format(est$fecha[T_est], "%Y")` ($T_{est} = `r T_est`$) y el de validación de
`r format(val$fecha[1], "%Y")` a `r format(val$fecha[h], "%Y")`. Con solo `r h` datos de validación las conclusiones sobre
el pronóstico son indicativas, no concluyentes.

## Ajuste y medidas

La tendencia cuadrática no tiene constantes por elegir (sus coeficientes son la solución de las ecuaciones normales), así que
no se usa `optimizar()`. Los `yhat` son valores ajustados de una regresión que usa todo el tramo de estimación, no
pronósticos con información hasta $t-1$.

```{r}
#| label: ej6-ajuste
fit <- ajustar_tendencia(est$y, "cuadratica")
p <- fit$parametros
pron <- fit$pronosticar(h)
ref <- rep(est$y[T_est], h)                       # ingenuo: el último valor observado
m_in <- .medir(est$y, fit$yhat, est$y)            # ajuste dentro del tramo de estimación
m_val <- .medir(val$y, pron, est$y)               # h pronósticos sobre el tramo de validación
m_ref <- .medir(val$y, ref, est$y)                # el ingenuo, mismo tramo y mismo h
tab(.tabla_medidas(m_in, m_val, m_ref, "Ingenuo"), 3)
# Las alternativas descartadas, sobre el mismo tramo de validación
m_lin <- .medir(val$y, ajustar_tendencia(est$y, "lineal")$pronosticar(h), est$y)
m_exp <- .medir(val$y, ajustar_tendencia(est$y, "exponencial")$pronosticar(h), est$y)
e_m <- val$y - pron; e_r <- val$y - ref           # errores de validación del método y del ingenuo
```

La tendencia cuadrática mejora bastante al pronóstico ingenuo. El MASE baja de `r n4(m_ref$MASE)` a `r n4(m_val$MASE)` y
el MSE se reduce en `r n2(100 * (1 - m_val$MSE / m_ref$MSE))` %.

Además, la comparación con los otros modelos respalda la elección de la parábola: la recta obtuvo un MASE de
`r n4(m_lin$MASE)` y la exponencial de `r n4(m_exp$MASE)`. En este caso, la forma cuadrática representa mejor la
aceleración observada en la serie.

## Validación de los errores de un paso

```{r}
#| label: ej6-validacion
#| fig-height: 7
cot <- .cotas("ej06", sum(!is.na(fit$errores)))
ve <- validar_errores(fit$errores, fit$n_param, T_est, cot$dL, cot$dU)
ve$grafico
```

Son $N = `r ve$n`$ errores, uno por cada observación de estimación. Como los `yhat` son valores ajustados, **los errores
coinciden con los residuos de la regresión** y las pruebas siguientes revisan a la vez los supuestos de la regresión. Con
solo $N = `r ve$n`$ el número de rezagos es $m = `r ve$correlograma$m`$ y la banda es ancha (±`r n4(ve$correlograma$banda)`), de modo que las pruebas
tienen poco poder; la prueba de Jarque–Bera está justo en el límite de tamaño en que su distribución asintótica es
aceptable ($N = `r ve$n`$, no menos de veinte).

```{r}
#| label: ej6-pruebas-errores
#| results: asis
pp(ve$t_media, paste0("El promedio de los residuos es prácticamente cero (", n4(mean(ve$e)), ") y el valor p es ",
                      pv(ve$t_media$valor_p), ". Como ocurre en una regresión con intercepto, este resultado se debe principalmente ",
                      "a la forma en que se ajusta el modelo y no aporta mucha información sobre la calidad del ajuste."))
pp(ve$ljung_box, paste0("El valor p fue ", pv(ve$ljung_box$valor_p), ", por lo que se rechaza que los residuos sean ",
                        "incorrelacionados. Esto significa que, aunque la parábola explica muy bien la tendencia general, todavía ",
                        "queda estructura en los residuos (r_1 = ", n4(ve$correlograma$acf[1]), "). Además, la prueba tiene ",
                        "solamente ", ve$ljung_box$gl, " grados de libertad, por lo que no es una prueba con mucha potencia. Aun ",
                        "así, logra rechazar la hipótesis de independencia."))
pp(ve$jarque_bera, paste0("El valor p fue ", pv(ve$jarque_bera$valor_p), ", por lo que no se rechaza la normalidad de los ",
                          "residuos. Sin embargo, solo hay ", ve$n, " datos de estimación, así que esta prueba tiene poca capacidad ",
                          "para detectar desviaciones de la normalidad."))
pp(ve$durbin_watson, paste0("El estadístico fue ", n4(ve$durbin_watson$estadistico), ", por debajo de d_L = ", n2(cot$dL),
                            ". Por lo tanto, se rechaza la ausencia de autocorrelación positiva de orden uno. Esto coincide con la ",
                            "autocorrelación observada en el primer rezago (r_1 = ", n4(ve$correlograma$acf[1]),
                            ") y muestra que la parábola todavía deja cierta dependencia entre años consecutivos."))
```

## Coeficientes y supuestos de la regresión

```{r}
#| label: ej6-coeficientes
tab(tabla_coef(fit))
```

$R^2 =$ `r n4(p$r2)`, $\hat\sigma^2 =$ `r n2(p$sigma2)` (entre $T - p =$ `r p$gl` grados de libertad), estadístico de Durbin–Watson de
los residuos `r n4(p$dw)` y `r p$L` rezagos en el error estándar robusto.

**Por qué se decide con el error estándar robusto.** Como los residuos presentan autocorrelación (Durbin–Watson por
debajo de $d_L$), el error estándar común no es adecuado para hacer la inferencia y sus valores p no son
interpretables. Por eso se utiliza el error estándar robusto.

Los errores estándar cambian de manera diferente para cada coeficiente (el de $\beta_0$ pasa de
`r n2(p$tabla$ee_ordinario[1])` a `r n2(p$tabla$ee_robusto[1])`, el de $\beta_1$ de `r n2(p$tabla$ee_ordinario[2])` a
`r n2(p$tabla$ee_robusto[2])` y el de $\beta_2$ de `r n2(p$tabla$ee_ordinario[3])` a `r n2(p$tabla$ee_robusto[3])`), pero
con solamente `r T_est` datos la precisión sigue siendo limitada. Aun así, el robusto es el que permite tener en cuenta
la autocorrelación observada. La decisión sobre cada coeficiente se toma con él:

```{r}
#| label: ej6-pruebas-coef
#| results: asis
t_b0 <- .t_coeficiente(r"(\beta_0)", p$tabla$estimacion[1], p$tabla$ee_robusto[1], p$gl, T_est)
pp(t_b0, paste0("El intercepto β_0 = ", n2(p$tabla$estimacion[1]), " resultó significativo (valor p ", pv(t_b0$valor_p),
                "), pero no tiene una interpretación especialmente útil porque corresponde a una extrapolación hacia atrás, ",
                "fuera del período real de la serie."))
t_b1 <- .t_coeficiente(r"(\beta_1)", p$tabla$estimacion[2], p$tabla$ee_robusto[2], p$gl, T_est)
pp(t_b1, paste0("El coeficiente β_1 = ", n2(p$tabla$estimacion[2]), " resultó significativo (valor p ", pv(t_b1$valor_p),
                "), pero no significa que el tráfico estuviera disminuyendo. En una parábola, este coeficiente debe interpretarse ",
                "junto con β_2. Como β_2 es positivo, la curva alcanza un mínimo alrededor de t = ",
                n2(-p$tabla$estimacion[2] / (2 * p$tabla$estimacion[3])), " y luego comienza a crecer. Por eso, no sería correcto ",
                "interpretar β_1 por separado como una disminución del tráfico."))
t_b2 <- .t_coeficiente(r"(\beta_2)", p$tabla$estimacion[3], p$tabla$ee_robusto[3], p$gl, T_est)
pp(t_b2, paste0("El coeficiente β_2 = ", n2(p$tabla$estimacion[3]), " tiene un valor p ", pv(t_b2$valor_p),
                ", por lo que se rechaza que la curvatura sea cero. Este es uno de los resultados más importantes del ejemplo, ",
                "porque muestra que existe evidencia de que el crecimiento no es simplemente lineal, sino que presenta una ",
                "curvatura positiva."))
```

**Varianza constante.** Se revisa con el gráfico de residuos contra valores ajustados.

```{r}
#| label: ej6-residuos
.grafico_residuos_ajustados(est$y - p$residuos, p$residuos, "Ejemplo 6. Residuos contra valores ajustados")
```

Los residuos presentan una forma parecida a una U: son positivos en los valores ajustados bajos, negativos en la parte
central (hasta `r n2(min(p$residuos))`) y vuelven a ser positivos en los valores altos. Esto indica que la parábola
describe bastante bien la tendencia, pero todavía no captura completamente la forma de la serie.

Con solamente `r T_est` observaciones no es posible determinar con mucha seguridad si existe un cambio en la varianza o
si este patrón se debe simplemente a la forma funcional que todavía falta capturar. En general, la normalidad no se
rechaza, pero sí existe autocorrelación y el modelo no explica toda la estructura de la serie.

## Gráfico final

```{r}
#| label: ej6-final
.grafico_pronostico(d, fit$yhat, pron, ref, "Ejemplo 6. Tendencia cuadrática: ajuste y pronóstico")
```

```{r}
#| label: ej6-resumen
#| include: false
resumen[[6]] <- .fila_resumen(6, "airmiles", fit, m_val, m_ref)
```

## Conclusión

La tendencia cuadrática fue la que mejor representó esta serie. El término cuadrático resultó significativo con error
estándar robusto ($t =$ `r n2(t_b2$estadistico)`, valor p `r pv(t_b2$valor_p)`) y en la validación el MASE fue
`r n4(m_val$MASE)` frente a `r n4(m_ref$MASE)` del ingenuo, mientras que el MSE se redujo en
`r n2(100 * (1 - m_val$MSE / m_ref$MSE))` %.

También superó a las alternativas lineal y exponencial (MASE `r n4(m_lin$MASE)` y `r n4(m_exp$MASE)`). Sin embargo, las
pruebas sobre los residuos muestran que todavía existe autocorrelación (Ljung–Box, valor p
`r pv(ve$ljung_box$valor_p)`; Durbin–Watson `r n4(ve$durbin_watson$estadistico)` frente a $d_L =$ `r n2(cot$dL)`), por lo
que la parábola no logra explicar toda la dinámica de la serie. Además, solo hay `r h` datos de validación, así que el
resultado debe interpretarse con cierta precaución.

## Recomendación

La tendencia cuadrática puede servir para pronósticos de corto plazo, aproximadamente de uno o dos años. En la
validación los errores fueron relativamente pequeños en esos primeros horizontes (`r n2(100 * abs(e_m[1]) / val$y[1])` %
y `r n2(100 * abs(e_m[2]) / val$y[2])` % del valor observado).

El principal problema es que una parábola continúa creciendo cada vez más rápido. En el horizonte de `r h` años el
pronóstico fue `r n2(pron[h])` frente a `r n2(val$y[h])` observado, un error de `r n2(100 * abs(e_m[h]) / val$y[h])` %.
Además, los primeros dos valores de validación fueron prácticamente iguales (`r n2(val$y[1])` y `r n2(val$y[2])`),
mientras que el modelo seguía aumentando.

Por eso, no se recomienda extender este modelo demasiado lejos sin volver a estimarlo con nuevos datos.

# Ejemplo 7. Tendencia exponencial sobre `JohnsonJohnson`

## Descripción de la serie

```{r}
#| label: ej7-datos
x <- JohnsonJohnson
d <- leer_serie(x,
                fuente = "Shumway RH, Stoffer DS (2000). Time Series Analysis and its Applications. Springer, Example 1.1 (paquete datasets, JohnsonJohnson)",
                unidad = "Ganancia trimestral por acción de Johnson & Johnson (dólares)")
s <- attr(d, "frecuencia")   # la serie es trimestral: el MASE y el ingenuo de referencia usan el período s
descripcion(x, "JohnsonJohnson", d)
```

La serie es trimestral, así que es **estacional** (período $s = `r s`$), y ese es el rasgo que este método no modela. Se elige
de todos modos por su tendencia: la ganancia por acción crece a una tasa casi constante, que es el supuesto de la tendencia
exponencial. Como la serie es estacional, el referente de comparación es el ingenuo estacional (el último ciclo repetido) y el MASE se
escala con el ingenuo de período $s$. La sección de validación y la recomendación miden cuánto cuesta ignorar la
estacionalidad.

## Patrón de la serie

```{r}
#| label: ej7-serie
graficar_serie(d, "Ejemplo 7. Ganancia trimestral por acción de Johnson & Johnson, 1960-1980")
```

```{r}
#| label: ej7-correlograma
#| fig-height: 6
cg <- correlograma(d)
cg$grafico
```

```{r}
#| label: ej7-pruebas-serie
#| results: asis
n_total <- nrow(d)
r_1 <- .contraste_rh(cg$acf, n_total, 1)
pp(r_1, paste0("r_1 = ", n4(cg$acf[1]), ", casi 1, frente a una banda de ±", n4(cg$banda), ": cada trimestre repite casi entero al anterior, ",
               "como en una serie dominada por una tendencia creciente."))
r_s <- .contraste_rh(cg$acf, n_total, s)
pp(r_s, paste0("En el rezago estacional h = ", s, " la autocorrelación vale ", n4(cg$acf[s]), ", significativa, pero no hay un pico sobre sus ",
               "vecinos (", n4(cg$acf[s - 1]), " en h = ", s - 1, " y ", n4(cg$acf[s + 1]), " en h = ", s + 1, "): la ACF de la serie original no deja ver la ",
               "estacionalidad porque la tendencia domina todos los rezagos. Se buscará en los errores, donde la tendencia ya no está."))
lb0 <- ljung_box(cg$acf, n_total, cg$m, 0)
pp(lb0, paste0("Q = ", n4(lb0$estadistico), " con ", lb0$gl, " grados de libertad y valor p ", pv(lb0$valor_p),
               ": los ", cg$m, " rezagos salen de la banda y la serie no es ruido blanco."))
```

**Lectura del patrón.** La serie crece de forma acelerada: el promedio de la primera mitad es `r n2(mean(d$y[1:42]))` y el de la
segunda `r n2(mean(d$y[43:84]))`. La aceleración es la de un crecimiento porcentual estable, no la de una parábola: en logaritmos
el crecimiento es casi una recta, con una pendiente que apenas cambia de una mitad a otra.

```{r}
#| label: ej7-tasa
z <- log(d$y); ti <- seq_len(n_total)
pend <- function(i) cov(ti[i], z[i]) / var(ti[i])   # pendiente de mínimos cuadrados de ln y sobre t
p_1 <- pend(1:42); p_2 <- pend(43:84)
```

La pendiente del logaritmo es `r n4(p_1)` en la primera mitad y `r n4(p_2)` en la segunda, es decir, una tasa de crecimiento de
`r n2(100 * (exp(p_1) - 1))` % y `r n2(100 * (exp(p_2) - 1))` % por trimestre. Esa estabilidad de la tasa es el supuesto de la
tendencia exponencial $Y_t = \beta_0 \beta_1^{\,t}$ (o $\ln Y_t = a + \theta t$). Contrasta con `airmiles` (ejemplo 6), donde
la tasa cae a casi la mitad entre mitades.

## Partición

```{r}
#| label: ej7-particion
h <- min(12, floor(0.2 * n_total)); T_est <- n_total - h
est <- d[seq_len(T_est), ]; val <- d[T_est + seq_len(h), ]
```

Con $T = `r n_total`$ y $h = \min\{12, \lfloor 0{,}2 \cdot `r n_total`\rfloor\} = `r h`$ (tres años, que cubre `r h / s` ciclos completos), el tramo
de estimación va de `r format(est$fecha[1])` a `r format(est$fecha[T_est])` ($T_{est} = `r T_est`$) y el de validación de
`r format(val$fecha[1])` a `r format(val$fecha[h])`.

## Ajuste y medidas

La tendencia exponencial no tiene constantes por elegir (los coeficientes salen de las ecuaciones normales sobre
$\ln Y_t$), así que no se usa `optimizar()`. El pronóstico $e^{\hat a + \hat\theta t}$ estima la **mediana** condicional y no la
media; más abajo se mide el efecto de la corrección de sesgo. Los `yhat` son valores ajustados de una regresión que usa todo
el tramo de estimación.

```{r}
#| label: ej7-ajuste
fit <- ajustar_tendencia(est$y, "exponencial")
p <- fit$parametros
pron <- fit$pronosticar(h)
ref <- rep(tail(est$y, s), length.out = h)        # ingenuo estacional: el último ciclo repetido
m_in <- .medir(est$y, fit$yhat, est$y, s)         # ajuste dentro del tramo de estimación
m_val <- .medir(val$y, pron, est$y, s)            # h pronósticos sobre el tramo de validación
m_ref <- .medir(val$y, ref, est$y, s)             # el ingenuo estacional, mismo tramo y mismo h
tab(.tabla_medidas(m_in, m_val, m_ref, "Ingenuo estacional"))
fit_c <- ajustar_tendencia(est$y, "exponencial", corregir_sesgo = TRUE)   # con la corrección de sesgo
m_c <- .medir(val$y, fit_c$pronosticar(h), est$y, s)
e_m <- val$y - pron; e_r <- val$y - ref           # errores de validación del método y del referente
```

En escala original el modelo es $\hat Y_t = `r n4(p$coef_exp[[1]])` \cdot `r n4(p$coef_exp[[2]])`^{\,t}$: un nivel de
`r n2(p$coef_exp[[1]])` dólares en $t = 0$ y un crecimiento de `r n2(100 * (p$coef_exp[[2]] - 1))` % por trimestre. El
método supera al ingenuo estacional en validación: MASE `r n4(m_val$MASE)` contra `r n4(m_ref$MASE)`, MSE `r n2(m_val$MSE)`
contra `r n2(m_ref$MSE)` (`r n2(100 * (1 - m_val$MSE / m_ref$MSE))` % menos) y MAPE `r n2(m_val$MAPE)` % contra
`r n2(m_ref$MAPE)` %. El MASE es mayor que uno en las dos filas de validación porque se escala con el error del ingenuo estacional de un
ciclo dentro de la muestra (`r n4(attr(m_in, "escala_mase"))`), muy pequeño en una serie que crece despacio; lo que corresponde comparar
es la última fila.

**Corrección de sesgo.** Multiplicar por $e^{\hat\sigma^2_{ln}/2} =$ `r n4(fit_c$parametros$factor_sesgo)` no ayuda en
validación: el MSE pasa de `r n2(m_val$MSE)` a `r n2(m_c$MSE)`. El factor es pequeño (`r n2(100 * (fit_c$parametros$factor_sesgo - 1))` %) porque
$\hat\sigma^2_{ln} =$ `r n4(p$sigma2)` es pequeña, y en este tramo el pronóstico ya quedó por encima de lo observado, de modo que
subirlo más solo empeora. Se mantiene el pronóstico sin corregir (la mediana).

## Validación de los errores de un paso

```{r}
#| label: ej7-validacion
#| fig-height: 7
cot <- .cotas("ej07", sum(!is.na(fit$errores)))
ve <- validar_errores(fit$errores, fit$n_param, T_est, cot$dL, cot$dU)
ve$grafico
```

Son $N = `r ve$n`$ errores, en escala original (dólares), uno por cada observación de estimación, con $m = `r ve$correlograma$m`$ rezagos y
banda de ±`r n4(ve$correlograma$banda)`, calculada sobre $N$. Son los errores de los valores ajustados; los supuestos de la
regresión se revisan aparte y en logaritmos, que es la escala donde se estimó.

```{r}
#| label: ej7-pruebas-errores
#| results: asis
pp(ve$t_media, paste0("El error medio es ", n4(mean(ve$e)), " dólares sobre una desviación de ", n4(sd(ve$e)),
                      ": indistinguible de cero. Como el ajuste se hizo en logaritmos, la media de los errores en escala original no es cero por ",
                      "construcción, y que resulte tan cercana a cero es un resultado, no un artefacto."))
pp(ve$ljung_box, paste0("Q = ", n4(ve$ljung_box$estadistico), " con ", ve$ljung_box$gl, " grados de libertad (m = ",
                        ve$correlograma$m, ", p = 2 porque se estimaron a y theta) y valor p ", pv(ve$ljung_box$valor_p),
                        ": se rechaza con contundencia. El motivo se ve en la ACF de los errores: r_", s, " = ", n4(ve$correlograma$acf[s]),
                        " frente a una banda de ±", n4(ve$correlograma$banda), " y r_1 = ", n4(ve$correlograma$acf[1]),
                        ", mientras que los demás rezagos son pequeños. Es la estacionalidad trimestral, que el método no modela y que ahora, sin ",
                        "la tendencia, sale a la vista."))
pp(ve$jarque_bera, paste0("JB = ", n4(ve$jarque_bera$estadistico), " con asimetría ", n4(ve$jarque_bera$A), " y curtosis ",
                          n4(ve$jarque_bera$K), " (0 y 3 para una normal): los errores en dólares tienen cola izquierda pesada. Los mayores errores negativos ",
                          "son los de los cuartos trimestres de los últimos años, cuando el nivel y por tanto la caída estacional medida en dólares son ",
                          "mayores. En logaritmos esto desaparece (ver los supuestos de la regresión)."))
pp(ve$durbin_watson, paste0("d = ", n4(ve$durbin_watson$estadistico), " queda por debajo de d_L = ", n2(cot$dL), " (N = ", ve$n,
                            ", k' = 1): autocorrelación positiva de orden uno en dólares, con ρ ≈ ", n4(ve$durbin_watson$rho_aprox),
                            ". En logaritmos el estadístico se acerca a 2 (ver más abajo), lo que sugiere que buena parte de esta autocorrelación viene de ",
                            "medir en dólares y no de una dependencia real entre trimestres consecutivos."))
```

## Coeficientes y supuestos de la regresión

La regresión se estima sobre $\ln Y_t = a + \theta t + \varepsilon_t$, así que la tabla, $R^2$, $\hat\sigma^2$, Durbin–Watson y
residuos están en logaritmos.

```{r}
#| label: ej7-coeficientes
tab(tabla_coef(fit))
```

$R^2 =$ `r n4(p$r2)`, $\hat\sigma^2_{ln} =$ `r n4(p$sigma2)` (entre $T - p =$ `r p$gl` grados de libertad), estadístico de
Durbin–Watson de los residuos `r n4(p$dw)` y `r p$L` rezagos en el error estándar robusto. Los errores estándar robustos superan a los
ordinarios en un `r n2(100 * (p$tabla$ee_robusto[1] / p$tabla$ee_ordinario[1] - 1))` % ($a$) y un
`r n2(100 * (p$tabla$ee_robusto[2] / p$tabla$ee_ordinario[2] - 1))` % ($\theta$): una diferencia modesta, porque la autocorrelación de orden
uno de los residuos en logaritmos es pequeña. Aun así la decisión se toma con el robusto, que también cubre la autocorrelación en el
rezago estacional:

```{r}
#| label: ej7-pruebas-coef
#| results: asis
t_a <- .t_coeficiente("a", p$tabla$estimacion[1], p$tabla$ee_robusto[1], p$gl, T_est)
pp(t_a, paste0("a = ", n4(p$tabla$estimacion[1]), " es el logaritmo del nivel en t = 0, es decir, un nivel de ", n4(p$coef_exp[[1]]),
               " dólares. Se distingue de cero, pero lo que importa es la tasa: el nivel inicial es solo el punto de partida de la curva."))
t_th <- .t_coeficiente(r"(\theta)", p$tabla$estimacion[2], p$tabla$ee_robusto[2], p$gl, T_est)
pp(t_th, paste0("theta = ", n4(p$tabla$estimacion[2]), " es la tasa de crecimiento continua por trimestre (", n2(100 * (p$coef_exp[[2]] - 1)),
                " % en tasa compuesta). Se rechaza con un estadístico de ", n2(t_th$estadistico), " que la ganancia por acción no tenga tendencia: ",
                "la tasa es distinta de cero con una evidencia abrumadora."))
```

Los supuestos se revisan sobre los residuos en logaritmos. Como en las otras tendencias, la media cero es cierta por construcción; se
comprueban la autocorrelación, la normalidad y la varianza constante.

```{r}
#| label: ej7-supuestos
#| fig-height: 7
ve_log <- validar_errores(p$residuos, fit$n_param, T_est, cot$dL, cot$dU)
ve_log$grafico
```

```{r}
#| label: ej7-pruebas-supuestos
#| results: asis
pp(ve_log$ljung_box, paste0("Q = ", n4(ve_log$ljung_box$estadistico), " con ", ve_log$ljung_box$gl, " grados de libertad y valor p ",
                            pv(ve_log$ljung_box$valor_p), ": se rechaza. La autocorrelación no está en el rezago 1 (r_1 = ",
                            n4(ve_log$correlograma$acf[1]), ") sino en el estacional, r_", s, " = ", n4(ve_log$correlograma$acf[s]),
                            " y r_", 2 * s, " = ", n4(ve_log$correlograma$acf[2 * s]), ": los residuos repiten su patrón cada año."))
pp(ve_log$jarque_bera, paste0("JB = ", n4(ve_log$jarque_bera$estadistico), " con asimetría ", n4(ve_log$jarque_bera$A), " y curtosis ",
                              n4(ve_log$jarque_bera$K), ": los residuos en logaritmos son prácticamente normales. La log-transformación ",
                              "estabilizó los errores, lo que respalda usar la escala logarítmica."))
pp(ve_log$durbin_watson, paste0("d = ", n4(ve_log$durbin_watson$estadistico), " supera d_U = ", n2(cot$dU), " (N = ", ve_log$n,
                                ", k' = 1): no se rechaza la ausencia de autocorrelación positiva de orden uno en logaritmos. Confirma que el problema de la ",
                                "regresión no es la dependencia de un trimestre con el anterior, sino la estacional."))
```

**Varianza constante.** Se revisa con el gráfico de residuos contra valores ajustados (en logaritmos).

```{r}
#| label: ej7-residuos
.grafico_residuos_ajustados(log(est$y) - p$residuos, p$residuos, "Ejemplo 7. Residuos contra valores ajustados (logaritmos)")
```

La dispersión de los residuos en logaritmos es algo mayor al principio (desviación estándar de
`r n2(sd(p$residuos[1:36]))` en la primera mitad contra `r n2(sd(p$residuos[37:72]))` en la segunda), pero no hay un abanico
creciente: en logaritmos la varianza es aproximadamente constante, y esa es la ventaja de la escala logarítmica frente a la
original, donde los errores crecen con el nivel.

**La estacionalidad, medida.** El efecto medio de cada trimestre sobre los residuos en logaritmos es:

```{r}
#| label: ej7-estacionalidad
trimestre <- rep(seq_len(s), length.out = T_est)
efecto <- as.numeric(tapply(p$residuos, trimestre, mean))
tab(data.frame(Trimestre = paste0("T", seq_len(s)), `Efecto en logaritmos` = efecto,
               `Factor sobre la tendencia` = exp(efecto), check.names = FALSE))
```

El cuarto trimestre queda `r n2(100 * (1 - min(exp(efecto))))` % por debajo de la tendencia y el tercero `r n2(100 * (max(exp(efecto)) - 1))` %
por encima. La diferencia entre el mejor y el peor trimestre (`r n4(diff(range(efecto)))` en logaritmos) equivale al
`r n2(100 * diff(range(efecto)) / (p$tabla$estimacion[2] * (T_est - 1)))` % del recorrido total de la tendencia en el tramo de estimación. Es pequeña frente
a la tendencia y por eso el método sigue siendo útil, pero es lo que las pruebas de errores detectan y lo que limita el pronóstico.

## Gráfico final

```{r}
#| label: ej7-final
.grafico_pronostico(d, fit$yhat, pron, ref, "Ejemplo 7. Tendencia exponencial: ajuste y pronóstico",
                    nombre_referente = "Referente ingenuo estacional")
```

```{r}
#| label: ej7-resumen
#| include: false
resumen[[7]] <- .fila_resumen(7, "JohnsonJohnson", fit, m_val, m_ref)
```

## Conclusión

Se ajustó una tendencia exponencial $\hat Y_t = `r n4(p$coef_exp[[1]])` \cdot `r n4(p$coef_exp[[2]])`^{\,t}$ sobre los
`r T_est` trimestres de estimación, con un crecimiento de `r n2(100 * (p$coef_exp[[2]] - 1))` % por trimestre
($t =$ `r n2(t_th$estadistico)` para $\theta$ con error estándar robusto, valor p `r pv(t_th$valor_p)`) y $R^2 =$ `r n4(p$r2)` en
logaritmos. Sobre los `r h` trimestres de validación el MSE es `r n4(m_val$MSE)`, el MAD `r n4(m_val$MAD)` y el MASE
`r n4(m_val$MASE)`, frente a `r n4(m_ref$MSE)`, `r n4(m_ref$MAD)` y `r n4(m_ref$MASE)` del ingenuo estacional: reduce el MSE en
`r n2(100 * (1 - m_val$MSE / m_ref$MSE))` %. La validación de errores muestra un método que capta la tendencia pero no la
estacionalidad: Ljung–Box rechaza (valor p `r pv(ve$ljung_box$valor_p)`) por el rezago estacional
($r_{`r s`} =$ `r n4(ve$correlograma$acf[s])`), Durbin–Watson `r n4(ve$durbin_watson$estadistico)` queda bajo $d_L =$ `r n2(cot$dL)` y
Jarque–Bera rechaza (valor p `r pv(ve$jarque_bera$valor_p)`) en la escala original, mientras que en logaritmos los residuos son
normales (valor p `r pv(ve_log$jarque_bera$valor_p)`) y sin autocorrelación de orden uno (Durbin–Watson `r n4(ve_log$durbin_watson$estadistico)`).

## Recomendación

El pronóstico le sirve a quien siga el crecimiento de largo plazo de la ganancia por acción, por ejemplo un analista que quiera la
trayectoria esperada del año siguiente, y no a quien necesite el valor de un trimestre concreto. El límite es la estacionalidad:
en validación el método sobrestima el cuarto trimestre de forma sistemática: el pronóstico supera lo observado en
`r n2(-mean(e_m[seq(s, h, by = s)]))` dólares en promedio en esos trimestres (errores absolutos de
`r paste0(n2(abs(e_m[seq(s, h, by = s)])), collapse = ", ")` en los tres años,
`r paste0(n2(100 * abs(e_m[seq(s, h, by = s)]) / val$y[seq(s, h, by = s)]), collapse = " %, ")` % del valor observado), frente a
`r n2(mean(abs(e_m[-seq(s, h, by = s)])))` dólares de error absoluto medio en los demás trimestres. Por eso el horizonte razonable es de un año
para el nivel anual, con el pronóstico trimestral usado con reserva; para pronosticar cada trimestre haría falta un
método que modele la estacionalidad (ficticias estacionales o Holt–Winters), que este trabajo no implementa.

# Ejemplo 8. Holt sobre `austres`

Este ejemplo usa la misma serie del ejemplo 4, de modo que Holt y la doble media móvil se comparan sobre exactamente los
mismos datos y el mismo tramo de validación.

## Descripción de la serie

```{r}
#| label: ej8-datos
x <- austres
d <- leer_serie(x,
                fuente = "Brockwell PJ, Davis RA (1996). Introduction to Time Series and Forecasting. Springer (paquete datasets, austres)",
                unidad = "Residentes de Australia (miles)")
descripcion(x, "austres", d)
```

## Patrón de la serie

```{r}
#| label: ej8-serie
graficar_serie(d, "Ejemplo 8. Residentes de Australia, trimestral")
```

```{r}
#| label: ej8-correlograma
#| fig-height: 6
cg <- correlograma(d)
cg$grafico
```

```{r}
#| label: ej8-pruebas-serie
#| results: asis
n_total <- nrow(d)
r_1 <- .contraste_rh(cg$acf, n_total, 1)
pp(r_1, paste0("r_1 = ", n4(cg$acf[1]), " frente a una banda de ±", n4(cg$banda), ": cada trimestre repite casi entero al anterior. ",
               "Es la autocorrelación de una serie que crece y no de una que oscila alrededor de un nivel."))
r_8 <- .contraste_rh(cg$acf, n_total, 8)
pp(r_8, paste0("Aun en el rezago 8, dos años atrás, la autocorrelación es ", n4(cg$acf[8]), ", muy por encima de la banda de ±",
               n4(cg$banda), ". La ACF baja casi en línea recta y no se acerca a cero en ", cg$m, " rezagos: la serie no es estacionaria en media."))
lb0 <- ljung_box(cg$acf, n_total, cg$m, 0)
pp(lb0, paste0("Q = ", n4(lb0$estadistico), " con ", lb0$gl, " grados de libertad y valor p ", pv(lb0$valor_p),
               ": rechazo contundente, la serie está lejos del ruido blanco."))
```

**Lectura del patrón.** Es una tendencia creciente casi recta (una regresión sobre $t$ explica el
`r n2(100 * cor(seq_len(n_total), d$y)^2)` % de la variación), pero con una pendiente que se mueve. Promediando el crecimiento
sobre ventanas de ocho trimestres, la pendiente local va de un mínimo de

```{r}
#| label: ej8-pendiente-local
inc <- diff(d$y)                                                   # crecimiento trimestral
pend_local <- vapply(seq_len(length(inc) - 7), function(i) mean(inc[i:(i + 7)]), 0)
```

`r n2(min(pend_local))` a un máximo de `r n2(max(pend_local))` miles de residentes por trimestre. Ese es el supuesto de Holt: una
tendencia lineal *local*, con un nivel y una pendiente que se actualizan con cada dato. Una sola recta para toda la serie
no puede seguir esa variación de la pendiente, y por eso aquí se usa un método que la reestima.

## Partición

```{r}
#| label: ej8-particion
h <- min(12, floor(0.2 * n_total)); T_est <- n_total - h
est <- d[seq_len(T_est), ]; val <- d[T_est + seq_len(h), ]
```

Con $T = `r n_total`$ y $h = `r h`$ (tres años), el tramo de estimación va de `r format(est$fecha[1])` a
`r format(est$fecha[T_est])` ($T_{est} = `r T_est`$) y el de validación de `r format(val$fecha[1])` a
`r format(val$fecha[h])`.

## Optimización de las constantes

El par $(\alpha, \beta)$ se elige con `optimizar()` sobre una rejilla que combina todos los valores de $\alpha$ con
todos los de $\beta$, minimizando el MSE de un paso dentro del tramo de estimación (origen común en $t = 2$).

```{r}
#| label: ej8-optimizar
opt <- optimizar(est$y, "holt")
n_alpha <- length(unique(opt$rejilla$alpha)); n_beta <- length(unique(opt$rejilla$beta))
paso_grilla <- diff(sort(unique(opt$rejilla$alpha)))[1]
opt$grafico
tab(head(opt$rejilla[order(opt$rejilla$mse), ], 6), 2)
```

La rejilla tiene `r n_alpha` $\times$ `r n_beta`$=$ `r nrow(opt$rejilla)` combinaciones, con $\alpha$ y $\beta$ de
`r n2(min(opt$rejilla$alpha))` a `r n2(max(opt$rejilla$alpha))` en pasos de `r n2(paso_grilla)`. El óptimo es
$\alpha =$ `r n2(opt$optimo$alpha)` y $\beta =$ `r n2(opt$optimo$beta)` con MSE `r n4(opt$optimo$mse)`, sobre
`r opt$n_err` errores. **El óptimo está en el borde de la rejilla** (`r opt$en_borde`): $\alpha$ toma el máximo permitido,
`r n2(max(opt$rejilla$alpha))`, mientras que $\beta$ es interior. Un $\alpha$ en el borde superior significa que el nivel copia casi
por completo el último dato, que es el comportamiento del pronóstico ingenuo, y señala que la serie no es estacionaria en media,
lo que ya se sabía por el correlograma. La diferencia con el ingenuo es la pendiente: con $\beta =$ `r n2(opt$optimo$beta)` esa
pendiente se reestima con mucho peso en lo reciente y se suma al nivel, así que el método sigue el ritmo de crecimiento en vez de
quedarse quieto. La superficie es muy inclinada: el MSE va desde `r n2(min(opt$rejilla$mse))` hasta
`r n2(max(opt$rejilla$mse))` (`r n2(max(opt$rejilla$mse) / min(opt$rejilla$mse))` veces), de modo que elegir las
constantes importa, y el mínimo está en la zona de $\alpha$ alto y $\beta$ alto que muestra el mapa. Que el óptimo toque el borde
de $\alpha$ sugiere que valores mayores (0,96 a 0,99) podrían mejorar un poco, pero la rejilla del enunciado no los
incluye y el nivel ya copia el dato al `r n2(100 * opt$optimo$alpha)` %.

## Ajuste y medidas

```{r}
#| label: ej8-ajuste
fit <- ajustar_holt(est$y, opt$optimo$alpha, opt$optimo$beta)
pron <- fit$pronosticar(h)
ref <- rep(est$y[T_est], h)                       # ingenuo: el último valor observado
m_in <- .medir(est$y, fit$yhat, est$y)            # un paso, dentro del tramo de estimación
m_val <- .medir(val$y, pron, est$y)               # h pronósticos sobre el tramo de validación
m_ref <- .medir(val$y, ref, est$y)                # el ingenuo, mismo tramo y mismo h
tab(.tabla_medidas(m_in, m_val, m_ref, "Ingenuo"))
# La doble media móvil del ejemplo 4 sobre los mismos datos, para compararla en el mismo tramo de validación
dmm_ej4 <- ajustar_dmm(est$y, optimizar(est$y, "dmm")$optimo$k)
m_dmm <- .medir(val$y, dmm_ej4$pronosticar(h), est$y)
e_m <- val$y - pron; e_r <- val$y - ref           # errores de validación del método y del ingenuo
```

Holt supera al ingenuo por un margen muy amplio: MASE de validación `r n4(m_val$MASE)` contra `r n4(m_ref$MASE)`, y un MSE de
`r n2(m_val$MSE)` contra `r n2(m_ref$MSE)` (`r n2(100 * (1 - m_val$MSE / m_ref$MSE))` % menos). También mejora a la doble media móvil del
ejemplo 4 sobre los mismos `r h` trimestres: MASE `r n4(m_val$MASE)` contra `r n4(m_dmm$MASE)` y MSE `r n2(m_val$MSE)` contra
`r n2(m_dmm$MSE)` (`r n2(100 * (1 - m_val$MSE / m_dmm$MSE))` % menos). El MASE de validación es mayor que uno en el método porque se
escala con el error del ingenuo de *un paso* dentro de la muestra (`r n4(attr(m_in, "escala_mase"))`); la comparación que corresponde es la
del ingenuo al mismo horizonte.

## Validación de los errores de un paso

```{r}
#| label: ej8-validacion
#| fig-height: 7
cot <- .cotas("ej08", sum(!is.na(fit$errores)))
ve <- validar_errores(fit$errores, fit$n_param, T_est, cot$dL, cot$dU)
ve$grafico
```

Son $N = `r ve$n`$ errores de un paso (solo el primer trimestre queda sin pronóstico), con $m = `r ve$correlograma$m`$ rezagos y banda de
±`r n4(ve$correlograma$banda)`, calculada sobre $N$.

```{r}
#| label: ej8-pruebas-errores
#| results: asis
pp(ve$t_media, paste0("El error medio es ", n4(mean(ve$e)), " sobre una desviación de ", n4(sd(ve$e)),
                      ": no se distingue de cero, así que Holt no sobrestima ni subestima en promedio dentro de la muestra."))
pp(ve$ljung_box, paste0("Q = ", n4(ve$ljung_box$estadistico), " con ", ve$ljung_box$gl, " grados de libertad (m = ",
                        ve$correlograma$m, ", p = 2 porque se estimaron alpha y beta) y valor p ", pv(ve$ljung_box$valor_p),
                        ": se rechaza que los errores sean incorrelacionados. ", sum(abs(ve$correlograma$acf) > ve$correlograma$banda),
                        " de los ", ve$correlograma$m, " rezagos salen de la banda: r_4 = ", n4(ve$correlograma$acf[4]),
                        " y r_6 = ", n4(ve$correlograma$acf[6]), ", con r_2 = ", n4(ve$correlograma$acf[2]),
                        ". Es el mismo patrón alterno de período 4 que dejó la doble media móvil en el ejemplo 4."))
pp(ve$jarque_bera, paste0("JB = ", n4(ve$jarque_bera$estadistico), " con asimetría ", n4(ve$jarque_bera$A), " y curtosis ",
                          n4(ve$jarque_bera$K), " (0 y 3 para una normal): se rechaza la normalidad por una cola derecha muy pesada. Como ",
                          "muestra el análisis de sensibilidad siguiente, la causa es un solo error, el primero."))
pp(ve$durbin_watson, paste0("d = ", n4(ve$durbin_watson$estadistico), " queda por debajo de d_L = ", n2(cot$dL), " (N = ", ve$n,
                            ", k' = 1): la prueba rechaza la ausencia de autocorrelación positiva de orden uno, aunque r_1 = ",
                            n4(ve$correlograma$acf[1]), " es pequeño. Esa discrepancia también la produce el primer error, como se ve a continuación."))
```

**Análisis de sensibilidad: el primer error.** Holt se inicializa con nivel $L_1 = Y_1$ y pendiente $\hat T_1 = 0$, de modo que
el primer pronóstico es $\hat Y_2 = Y_1$ y su error es simplemente el crecimiento del primer trimestre. Ese error es un valor
atípico de calentamiento:

```{r}
#| label: ej8-sensibilidad
e_sin <- fit$errores; e_sin[2] <- NA              # se retira el primer error (el del calentamiento de la pendiente)
ve_sin <- validar_errores(e_sin, fit$n_param, T_est, cot$dL, cot$dU)
data.frame(Caso = c("Con los N errores", "Sin el primer error"),
           N = c(ve$n, ve_sin$n),
           `Primer error` = c(fit$errores[2], NA),
           `Jarque-Bera` = c(ve$jarque_bera$estadistico, ve_sin$jarque_bera$estadistico),
           `p de JB` = vapply(c(ve$jarque_bera$valor_p, ve_sin$jarque_bera$valor_p), pv, ""),
           `Durbin-Watson` = c(ve$durbin_watson$estadistico, ve_sin$durbin_watson$estadistico),
           `Ljung-Box` = c(ve$ljung_box$estadistico, ve_sin$ljung_box$estadistico),
           check.names = FALSE) |> tab()
```

El primer error vale `r n2(fit$errores[2])`, es decir, `r n2(fit$errores[2] / sd(e_sin, na.rm = TRUE))` desviaciones estándar de los demás.
Al retirarlo, Jarque–Bera baja de `r n2(ve$jarque_bera$estadistico)` a `r n2(ve_sin$jarque_bera$estadistico)` (valor p
`r pv(ve_sin$jarque_bera$valor_p)`: ya no se rechaza) y Durbin–Watson sube de `r n4(ve$durbin_watson$estadistico)` a
`r n4(ve_sin$durbin_watson$estadistico)`, que ya no rechaza (por encima de 2 se contrasta la alternativa negativa con $4 - d =$
`r n4(4 - ve_sin$durbin_watson$estadistico)`, mayor que $d_U =$ `r n2(cot$dU)`; las cotas de $N = `r ve$n`$ se usan también para
$N = `r ve_sin$n`$, porque con dos decimales coinciden). En cambio **Ljung–Box no depende de ese error**: sube de
`r n2(ve$ljung_box$estadistico)` a `r n2(ve_sin$ljung_box$estadistico)`, porque el rezago 4 (`r n4(ve_sin$correlograma$acf[4])` sin él) es
real y no producto del calentamiento. La conclusión se separa en dos: los rechazos de normalidad y de Durbin–Watson son
un efecto de la inicialización sobre un solo dato, y el de Ljung–Box refleja una estructura de período 4 que el método no modela.

## Gráfico final

```{r}
#| label: ej8-final
.grafico_pronostico(d, fit$yhat, pron, ref, "Ejemplo 8. Holt: ajuste y pronóstico")
```

```{r}
#| label: ej8-resumen
#| include: false
resumen[[8]] <- .fila_resumen(8, "austres", fit, m_val, m_ref)
```

## Conclusión

Se ajustó un Holt lineal con $\alpha =$ `r n2(opt$optimo$alpha)` y $\beta =$ `r n2(opt$optimo$beta)`, elegidos por `optimizar()`
(MSE de un paso `r n4(opt$optimo$mse)`, con $\alpha$ en el borde de la rejilla), sobre los `r T_est` trimestres de estimación. Dentro de la
muestra, a un paso, el MSE es `r n4(m_in$MSE)`, el MAD `r n4(m_in$MAD)` y el MASE `r n4(m_in$MASE)` sobre `r m_in$N` errores. En los
`r h` trimestres de validación el MSE es `r n4(m_val$MSE)`, el MAD `r n4(m_val$MAD)` y el MASE `r n4(m_val$MASE)`, frente a
`r n4(m_ref$MSE)`, `r n4(m_ref$MAD)` y `r n4(m_ref$MASE)` del ingenuo: el método reduce el MSE del ingenuo en
`r n2(100 * (1 - m_val$MSE / m_ref$MSE))` % y el de la doble media móvil en `r n2(100 * (1 - m_val$MSE / m_dmm$MSE))` %. La validación de
errores muestra error medio nulo (valor p `r pv(ve$t_media$valor_p)`) y un rechazo de Ljung–Box (valor p `r pv(ve$ljung_box$valor_p)`) que se debe
a una estructura de período 4; los rechazos de Jarque–Bera (valor p `r pv(ve$jarque_bera$valor_p)`) y de Durbin–Watson (`r n4(ve$durbin_watson$estadistico)`
frente a $d_L =$ `r n2(cot$dL)`) desaparecen al retirar el primer error, que es del calentamiento.

## Recomendación

El pronóstico le sirve a quien planee con la población de Australia con un horizonte de uno a cuatro trimestres, y mejora al de la
doble media móvil. El límite es que sobrestima de forma sistemática: en los `r h` trimestres de validación el error
(observado menos pronóstico) fue negativo en `r sum(e_m < 0)` de `r h`, con `r n2(abs(e_m[1]))` en $h = 1$
(`r n2(100 * abs(e_m[1]) / val$y[1])` % del valor observado) y `r n2(abs(e_m[h]))` en $h = `r h`$
(`r n2(100 * abs(e_m[h]) / val$y[h])` %), unos `r n2((abs(e_m[h]) - abs(e_m[1])) / (h - 1))` miles más por cada trimestre de horizonte. La
pendiente con la que Holt extrapola (`r n2(fit$parametros$pendiente[T_est])` miles por trimestre al final de la estimación) fue mayor que la
observada después (`r n2(mean(diff(c(est$y[T_est], val$y))))`), y como el error de una pendiente se acumula linealmente con el horizonte, más allá de un año el
pronóstico ya no es fiable sin reestimar con cada dato nuevo.

# Contraejemplo. Suavizamiento exponencial simple sobre `AirPassengers`

Los ocho ejemplos anteriores aplicaron cada método a una serie cuyo patrón corresponde a su supuesto. Este
contraejemplo hace lo opuesto a propósito: ajusta un suavizamiento exponencial simple, pensado para un nivel
local sin tendencia ni estacionalidad, a una serie que tiene las dos cosas. El objetivo no es que el método
gane, sino mostrar con cifras en qué se nota que falla.

## Descripción de la serie

```{r}
#| label: ej9-datos
x <- AirPassengers
d <- leer_serie(x,
                fuente = "Box GEP, Jenkins GM, Reinsel GC (1994). Time Series Analysis: Forecasting and Control, 3rd ed. Prentice Hall (paquete datasets, AirPassengers)",
                unidad = "Pasajeros de aerolíneas internacionales (miles)")
s <- attr(d, "frecuencia")
descripcion(x, "AirPassengers", d)
```

## Patrón de la serie

```{r}
#| label: ej9-serie
graficar_serie(d, "Contraejemplo. Pasajeros de aerolíneas internacionales, 1949-1960")
```

```{r}
#| label: ej9-correlograma
#| fig-height: 6
cg <- correlograma(d)
cg$grafico
```

```{r}
#| label: ej9-pruebas-serie
#| results: asis
n_total <- nrow(d)
r_1 <- .contraste_rh(cg$acf, n_total, 1)
pp(r_1, paste0("r_1 = ", n4(cg$acf[1]), " frente a una banda de ±", n4(cg$banda), ": la serie está lejos de ser ",
               "ruido blanco desde el primer rezago, lo mismo que en cualquier serie con tendencia."))
r_12 <- .contraste_rh(cg$acf, n_total, s)
pp(r_12, paste0("r_", s, " = ", n4(cg$acf[s]), " también supera la banda: cada punto se parece al mismo mes del año ",
                "anterior. Es la firma de la estacionalidad, un patrón que ninguno de los ocho métodos de este trabajo modela."))
lb0 <- ljung_box(cg$acf, n_total, cg$m, 0)
pp(lb0, paste0("Q = ", n4(lb0$estadistico), " con ", lb0$gl, " grados de libertad y valor p ", pv(lb0$valor_p),
               ": rechazo contundente, hay estructura de sobra para aprovechar y perder si el método no la modela."))
```

**Lectura del patrón.** La serie crece de forma sostenida (una regresión sobre $t$ explica el
`r n2(100 * cor(seq_len(n_total), d$y)^2)` % de la variación) y, sobre esa tendencia, repite un ciclo anual cuya amplitud
crece con el nivel (más pasajeros en julio y agosto, menos a comienzos de año, y la diferencia entre esos meses es mayor
al final de la serie que al principio). El supuesto de un suavizamiento exponencial simple es justo el opuesto: un nivel
local sin tendencia, en el que Ŷ_{t+1} es un promedio ponderado de los datos pasados. Aquí ese promedio siempre queda
por debajo en los meses de tendencia creciente y no tiene forma de anticipar el ciclo, porque solo tiene un parámetro
(α) para dos patrones distintos que se le superponen.

## Partición

```{r}
#| label: ej9-particion
h <- min(12, floor(0.2 * n_total)); T_est <- n_total - h
est <- d[seq_len(T_est), ]; val <- d[T_est + seq_len(h), ]
```

Con $T = `r n_total`$ y $h = `r h`$ (un ciclo completo, $s = `r s`$), el tramo de estimación va de
`r format(est$fecha[1], "%Y-%m")` a `r format(est$fecha[T_est], "%Y-%m")` ($T_{est} = `r T_est`$) y el de validación de
`r format(val$fecha[1], "%Y-%m")` a `r format(val$fecha[h], "%Y-%m")`.

## Optimización de la constante

```{r}
#| label: ej9-optimizar
opt <- optimizar(est$y, "ses")
opt$grafico
```

El óptimo es $\alpha =$ `r n2(opt$optimo$alpha)`, en el borde superior de la rejilla (`r opt$en_borde`), con MSE
`r n4(opt$optimo$mse)`. Un $\alpha$ en el borde dice que conviene copiar casi por completo el último dato: el
suavizamiento exponencial no encuentra ninguna mezcla interior que haga mejor trabajo que el ingenuo dentro de la
muestra, porque ni el nivel puro ni ningún promedio ponderado de datos pasados sigue una serie que a la vez crece y
oscila con el mes.

## Ajuste y medidas

```{r}
#| label: ej9-ajuste
fit <- ajustar_ses(est$y, opt$optimo$alpha)
pron <- fit$pronosticar(h)
ref <- rep(tail(est$y, s), length.out = h)          # ingenuo estacional: el último ciclo completo repetido
m_in <- .medir(est$y, fit$yhat, est$y, s)           # un paso, dentro del tramo de estimación
m_val <- .medir(val$y, pron, est$y, s)              # h pronósticos sobre el tramo de validación
m_ref <- .medir(val$y, ref, est$y, s)               # el ingenuo estacional, mismo tramo y mismo h
tab(.tabla_medidas(m_in, m_val, m_ref, "Ingenuo estacional"))
```

Aquí es donde se ve la falla con números. El suavizamiento exponencial simple, que solo puede proyectar una línea
plana, pierde contra el ingenuo estacional en las tres medidas de validación: MSE `r n2(m_val$MSE)` contra
`r n2(m_ref$MSE)` (`r n2(100 * (m_val$MSE / m_ref$MSE - 1))` % más alto), MAD `r n2(m_val$MAD)` contra `r n2(m_ref$MAD)`
y MASE `r n4(m_val$MASE)` contra `r n4(m_ref$MASE)`. Un MASE mayor que uno frente al ingenuo estacional significa que
ni siquiera repetir el mismo mes del año anterior sin ajuste alguno es superado por el método: la línea plana ignora
por completo el ciclo que el ingenuo estacional sí captura.

## Validación de los errores de un paso

```{r}
#| label: ej9-validacion
#| fig-height: 7
cot <- .cotas("ej09", sum(!is.na(fit$errores)))
ve <- validar_errores(fit$errores, fit$n_param, T_est, cot$dL, cot$dU)
ve$grafico
```

Son $N = `r ve$n`$ errores de un paso, con $m = `r ve$correlograma$m`$ rezagos y banda de
±`r n4(ve$correlograma$banda)`, calculada sobre $N$.

```{r}
#| label: ej9-pruebas-errores
#| results: asis
pp(ve$t_media, paste0("El error medio de un paso es ", n4(mean(ve$e)), " sobre una desviación de ", n4(sd(ve$e)),
                      ": no se distingue de cero, así que el sesgo del método no está en el nivel promedio sino en no ",
                      "seguir la forma del ciclo, que es lo que muestran las pruebas siguientes."))
pp(ve$ljung_box, paste0("Q = ", n4(ve$ljung_box$estadistico), " con ", ve$ljung_box$gl, " grados de libertad (m = ",
                        ve$correlograma$m, ", p = 1 porque se estimó alpha) y valor p ", pv(ve$ljung_box$valor_p),
                        ": se rechaza con contundencia que los errores sean incorrelacionados. ",
                        sum(abs(ve$correlograma$acf) > ve$correlograma$banda), " de los ", ve$correlograma$m,
                        " rezagos salen de la banda, muy por encima del 5 % esperado por azar, y el más grande es ",
                        "justo r_", s, " = ", n4(ve$correlograma$acf[s]), ": los errores repiten el ciclo anual completo, ",
                        "porque el método nunca lo modeló."))
pp(ve$jarque_bera, paste0("JB = ", n4(ve$jarque_bera$estadistico), " con asimetría ", n4(ve$jarque_bera$A), " y curtosis ",
                          n4(ve$jarque_bera$K), " (0 y 3 para una normal) da valor p ", pv(ve$jarque_bera$valor_p),
                          ": no se rechaza la normalidad, porque la asimetría y la curtosis de los errores no se apartan ",
                          "mucho de las de una normal, aun cuando la prueba de Ljung-Box ya mostró que estos errores están lejos ",
                          "de ser independientes. Normalidad y ausencia de autocorrelación son dos supuestos distintos, y este caso ",
                          "muestra que uno puede fallar sin que el otro lo haga."))
pp(ve$durbin_watson, paste0("d = ", n4(ve$durbin_watson$estadistico), " queda por debajo de d_L = ", n2(cot$dL), " (N = ", ve$n,
                            ", k' = 1): se rechaza la ausencia de autocorrelación positiva de orden uno, coherente con r_1 = ",
                            n4(ve$correlograma$acf[1]), ", aunque esa es apenas la punta de una estructura de período ", s,
                            " mucho más grande que Durbin-Watson, pensada para el rezago uno, no resume."))
```

## Gráfico final

```{r}
#| label: ej9-final
.grafico_pronostico(d, fit$yhat, pron, ref, "Contraejemplo. Suavizamiento exponencial simple: ajuste y pronóstico",
                    nombre_referente = "Referente ingenuo estacional")
```

```{r}
#| label: ej9-resumen
#| include: false
resumen[[9]] <- .fila_resumen("C", "AirPassengers", fit, m_val, m_ref)
```

En el gráfico se ve la falla a simple vista: el ajuste dentro de muestra queda sistemáticamente por debajo del pico
de cada julio-agosto y por encima del valle de cada comienzo de año, y el pronóstico de los `r h` meses de validación
es una línea prácticamente plana que no repite el ciclo que la propia serie de validación sí muestra.

## Conclusión

Se ajustó un suavizamiento exponencial simple con $\alpha =$ `r n2(opt$optimo$alpha)`, en el borde superior de la
rejilla, sobre los `r T_est` meses de estimación. En los `r h` meses de validación el MASE es `r n4(m_val$MASE)`,
frente a `r n4(m_ref$MASE)` del ingenuo estacional: el método **pierde** frente a un referente que se limita a repetir
el ciclo anterior, algo que entre los ocho ejemplos previos solo ocurrió en el ejemplo
`r paste(which(vapply(resumen[1:8], function(f) f$MASE_metodo >= f$MASE_referente, TRUE)), collapse = ", ")`, por un margen
mínimo (ver la tabla resumen). La validación de
errores confirma el mecanismo de la falla: el error medio es nulo (valor p `r pv(ve$t_media$valor_p)`), pero Ljung-Box
rechaza con fuerza (valor p `r pv(ve$ljung_box$valor_p)`) por una autocorrelación estacional en r_`r s` =
`r n4(ve$correlograma$acf[s])`, muy por fuera de la banda de ±`r n4(ve$correlograma$banda)`, y Durbin-Watson también
rechaza (`r n4(ve$durbin_watson$estadistico)` frente a $d_L =$ `r n2(cot$dL)`). El único supuesto que no se rechaza es la
normalidad (Jarque-Bera, valor p `r pv(ve$jarque_bera$valor_p)`), lo que muestra que el problema del método aquí no es
la forma de los errores sino su dependencia con el calendario, exactamente lo que el diagnóstico de la serie
(r_`r s` = `r n4(cg$acf[s])` en la sección de patrón) ya anticipaba antes de ajustar nada.

## Recomendación

Este método no le sirve a quien pronostique `AirPassengers`: pierde frente al ingenuo estacional en las tres medidas
de validación y sus errores dejan un patrón de calendario que cualquier revisión mínima detecta. El límite no es de
grado sino de especificación: ningún valor de α lo arregla, porque el problema no es la velocidad de reacción del
nivel sino la ausencia de un término que module la tendencia y otro que module la estación. La lectura correcta de este
contraejemplo no es "el suavizamiento exponencial simple es malo", sino que cada uno de los ocho métodos de esta caja
de herramientas debe aplicarse a una serie cuyo patrón corresponda a su supuesto, como se hizo en los ejemplos 1 a 8, y
verificar ese supuesto con el gráfico y el correlograma antes de ajustar nada.

# Tabla resumen

```{r}
#| label: resumen-tabla
resumen_df <- do.call(rbind, resumen)
supera <- resumen_df$MASE_metodo < resumen_df$MASE_referente
n_supera <- sum(supera)
tabla_resumen <- data.frame(Ejemplo = resumen_df$ejemplo, Serie = resumen_df$serie,
                            Método = resumen_df$metodo,
                            `MASE método` = resumen_df$MASE_metodo,
                            `MASE referente` = resumen_df$MASE_referente,
                            `Supera al referente` = ifelse(supera, "Sí", "No"),
                            check.names = FALSE)
tab(tabla_resumen)
```

La tabla reúne el MASE de validación de cada método frente a su referente (el ingenuo, o el ingenuo estacional en
`JohnsonJohnson` y `AirPassengers`), sobre el mismo tramo y el mismo horizonte $h$ declarados en cada ejemplo. De las
`r nrow(tabla_resumen)` filas, `r n_supera` tienen un MASE del método menor que el de su referente; la que no lo tiene
entre los ocho primeros es la media móvil del ejemplo 2, por un margen mínimo
(`r n4(tabla_resumen$"MASE método"[2])` contra `r n4(tabla_resumen$"MASE referente"[2])`), y se reportó así en su
conclusión sin ocultarlo. El contraejemplo (fila C) es, a propósito, el caso donde el método pierde por el margen más
amplio: `r n4(tabla_resumen$"MASE método"[9])` contra `r n4(tabla_resumen$"MASE referente"[9])`, la firma numérica de
aplicar un suavizamiento sin tendencia ni estacionalidad a una serie que tiene las dos cosas.

# Referencias

- Box GEP, Jenkins GM, Reinsel GC (1994). *Time Series Analysis: Forecasting and Control*, 3rd ed. Prentice Hall
  (fuente de `AirPassengers`).
- Brockwell PJ, Davis RA (1991). *Time Series: Theory and Methods*, 2nd ed. Springer (fuente de `LakeHuron`).
- Brockwell PJ, Davis RA (1996). *Introduction to Time Series and Forecasting*. Springer (fuente de `austres`).
- Durbin J, Koopman SJ (2001). *Time Series Analysis by State Space Methods*. Oxford University Press (fuente de
  `Nile`).
- Durbin J, Watson GS (1951). Testing for Serial Correlation in Least Squares Regression II. *Biometrika*, 38(1/2),
  159-178.
- F.A.A. *Statistical Handbook of Aviation* (fuente de `airmiles`).
- Hyndman RJ, Koehler AB (2006). Another look at measures of forecast accuracy. *International Journal of
  Forecasting*, 22(4), 679-688 (definición del MASE).
- Imhof JP (1961). Computing the Distribution of Quadratic Forms in Normal Variables. *Biometrika*, 48(3/4), 419-426
  (integral usada para las cotas exactas de Durbin-Watson).
- Ljung GM, Box GEP (1978). On a Measure of Lack of Fit in Time Series Models. *Biometrika*, 65(2), 297-303.
- Newey WK, West KD (1987). A Simple, Positive Semi-Definite, Heteroskedasticity and Autocorrelation Consistent
  Covariance Matrix. *Econometrica*, 55(3), 703-708.
- Savin NE, White KJ (1977). The Durbin-Watson Test for Serial Correlation with Extreme Sample Sizes or Many
  Regressors. *Econometrica*, 45(8), 1989-1996 (tabla de valores críticos de $d_L$ y $d_U$).
- Shumway RH, Stoffer DS (2000). *Time Series Analysis and its Applications*. Springer (fuente de `JohnsonJohnson`).
- The World Almanac and Book of Facts, 1975 Edition (fuente de `discoveries`).
- Notas de clase, Series de Tiempo (3009297), Universidad Nacional de Colombia, sede Medellín, 2026-II (definiciones,
  inicializaciones y demostraciones de las formas recursivas de los métodos).

# Información de la sesión

```{r}
#| label: sesion-info
sessionInfo()
```
